ACORDAO-COMPLETO-2417199

ACÓRDÃO 173/2021 ATA 3/2021 - PLENÁRIO

VISTOS, relatados e discutidos estes autos de Representação, instaurada, sob a forma de apartado do processo de auditoria TC Processo 032.888/2016-3, por força do item 9.9 do Acórdão 1031/2018-TCU-Plenário, que tem por objeto indícios de possíveis irregularidades no estabelecimento, pelo BNDES, de spreads bancários insuficientes para cobrir os custos de captação do funding em operações de financiamento à exportação de serviços de engenharia, 
ACORDAM os Ministros do Tribunal de Contas da União, reunidos em sessão do Plenário, com fundamento nos arts. 1º, inciso I, da Lei 8.443/1992, ante as razões expostas pelo relator, em:
9.1. conhecer da presente Representação, satisfeitos os requisitos de admissibilidade previstos nos arts. 113, § 1º, da Lei 8.666/93, c/c arts. 235 e 237, inciso VII, do Regimento Interno deste Tribunal, para, no mérito, considerá-la parcialmente procedente;
9.2. dar ciência ao BNDES de que a adoção de uma determinada taxa de spread básico sem o necessário e suficiente registro das causas que levaram ao seu dimensionamento, quando os normativos permitirem o estabelecimento de taxas diferentes, pode representar ausência de fundamentação da decisão, com possíveis ofensas aos princípios da motivação dos atos públicos, da fundamentação das decisões administrativas e da impessoalidade;
9.3. indeferir os pleitos formulados pela Secretaria do Tesouro Nacional - STN, de vista e cópia dos autos, e de ingresso como parte interessada no presente processo;
9.4. encaminhar cópia deste Acórdão ao BNDES; e
9.5. arquivar os presentes autos.

Representação autuada com objetivo de avaliar as condutas e responsabilidades dos agentes que adotaram tratamento prejudicial à rentabilidade do BNDES ao aprovarem spread de 1% em pelo menos quatro operações.

Banco Nacional de Desenvolvimento Econômico e Social - BNDES.

3. Responsáveis: Armando Mariante Carvalho Junior, XXX.232.937-XX; Bruno Castelo Branco,  XXX.990.927-XX; Bruno Hilano Regueira XXX.511.767-XX; Caio Marcelo de Medeiros Melo, XXX.763.691-XX;   Elvio Lima Gaspar  XXX.107.917-XX; Fernando Marques dos Santos, XXX.333.617-XX; Gabriel Alvarez Pimentel, XXX.388.637-XX; Gil Bernardo Borges Leal  XXX.421.157-XX; Guilherme Narciso de Lacerda, XXX.475.006-XX; João Carlos Ferraz XXX.790.376-XX; Julio Cesar Maciel Ramundo, XXX.592.857-XX; Leonardo Pereira Rodrigues dos Santos, XXX.319.737-XX;  Leonardo Roque Nicolay Lagreca, XXX.358.907-XX; Livia dos Reis Cavalcante Jose Rocha, XXX.683.277-XX; Luciano Galvão Coutinho, XXX.831.808-XX; Luciene Ferreira Monteiro Machado, XXX.653.907-XX; Luiz Eduardo Melin de Carvalho e Silva, XXX.850.857-XX; Luiz Fernando Linck Dorneles XXX.592.310-XX; Luiz Filipe de Castro Neves, XXX.065.437-XX; Marcelo Orlando Mesquita da Silva, XXX.498.337-XX;  Marcia Cristina da Silva Dias, XXX.766.557-XX; Marcos Alberto Pereira Motta, XXX.528.317-XX; Mauricio Borges Lemos, XXX.644.566-XX; Patricia Junqueira Esmeraldo, XXX.975.697-XX; Roberta Lavalle da Silva Faria, XXX.898.727-XX; Roberto Zurli Machado, XXX.716.997-XX; Thais de Azevedo Gama Pinto, XXX.068.067-XX.

13.1. Ministros presentes: Ana Arraes (Presidente), Benjamin Zymler, Augusto Nardes, Aroldo Cedraz e Raimundo Carreiro.
13.2. Ministros-Substitutos convocados: Augusto Sherman Cavalcanti (Relator), Marcos Bemquerer Costa e Weder de Oliveira.

AUGUSTO SHERMAN

Adoto como relatório a instrução lançada aos autos pela SecexEstataisRJ (peça 71) :
	"INTRODUÇÃO
	Trata-se de apartado, de natureza representação e conexo ao processo de auditoria objeto do TC Processo 032.888/2016-3, constituído em atendimento ao seguinte comando do Acórdão 1031/2018-TCU-Plenário:
9.9. determinar a autuação de processo apartado conexo a este processo de auditoria, com natureza de representação, em cujo âmbito deverão ser avaliadas as condutas e as eventuais responsabilidades dos diversos agentes do BNDES, Camex e Cofig, que adotaram tratamento prejudicial à rentabilidade do Banco ao aprovar spread de 1% em pelo menos quatro operações, mas possivelmente não apenas nessas, abaixo do patamar considerado minimamente necessário para cobrir os custos de captação do Banco, sem justificativas técnicas adequadas, devidamente registradas nos respectivos Relatórios de Análise, com possível violação aos princípios da moralidade e eficiência insculpidos no caput do art. 37 da Constituição Federal de 1988, bem assim os princípios da finalidade, motivação, razoabilidade e proporcionalidade, definidos no caput do art. 2º da Lei 9.784/1999;
No mesmo decisum, foi dirigido o seguinte comando ao BNDES: 
9.14. determinar ao BNDES que, relativamente às operações nas quais foram utilizados spreads em alguns casos já reconhecidos pelo próprio banco como abaixo do patamar considerado minimamente necessário para cobrir seus custos de captação, informe ao Tribunal, no prazo de 90 dias, os custos de captação dos recursos utilizados como funding nas operações de financiamento à exportação de serviços contratadas até 2016 e apresente avaliação da efetiva remuneração do Banco, quantificando lucro ou prejuízo, em cada uma;
Os autos mereceram instrução na peça 13.
HISTÓRICO
Tendo em vista que o material proporcionado pelo BNDES (peças 3-5) , ao atender o item 9.14 do Acórdão 1031/2018-TCU-Plenário, não contemplava informações julgadas necessárias para o prosseguimento do feito, a instrução pregressa propôs diligenciar esse órgão visando a remessa do seguinte conjunto de documentos:
 cópia das resoluções de diretoria arroladas na tabela constante da parte final da Nota AEX nº 2018/0103 (peça 5, p. 6) ;
 apresentação das motivações e razões, acompanhadas da devida documentação de suporte, estudos técnicos internos e/ou documentos oficiais oriundos de outras instâncias governamentais, que levaram o BNDES a aplicar, nas operações a seguir relacionadas, o tratamento diferenciado de estarem submetidas à rentabilidade mínima de 1%, em vez dos 2% a que as demais operações realizadas à época estavam adstritas:
	NOME
	Num OPE

	Porto de Mariel - 3 Tranche
	3191044

	Porto de Mariel - 4 Tranche
	4157857

	Porto de Mariel - 5 Tranche
	5122622

	Corredor Rodoviário Oriental - Estrada Nacional N2
	2916257

 encaminhamento de relação, discriminada por operações, de todos os agentes, seja da área técnica ou da cúpula administrativa do banco, com nome completo, CPF, cargo ocupado e período de exercício, que participaram das deliberações que redundaram na aprovação das 26 operações de financiamento objeto dos quadros apresentados na Nota AF/DEPOL nº 28/2018;
 relatórios técnicos que instruíram a aprovação das referidas 26 operações, devidamente acompanhados das planilhas Excel que deram origem aos seus anexos que cuidam do cálculo do rendimento proporcionado por essas operações.
Realizada a diligência por meio do ofício de peça 22, as respostas do BNDES vieram aos autos nas peças 30-32, 34 e 37-65.
EXAME DE ADMISSIBILIDADE
Como já assinalado na instrução precedente, a presente representação preenche os requisitos de admissibilidade previstos nos arts. 235 e 237, inciso VI, do Regimento Interno deste Tribunal, e no art. 103, § 1º, da Resolução - TCU 259/2014, cabendo assim propor seu conhecimento.
EXAME TÉCNICO
Antes de prosseguir na instrução do feito, necessário rememorar os antecedentes do presente processo.
O TCU, já em 2014, a partir de trabalho seminal de Levantamento no BNDES (TC Processo 018.593/2014-3) voltado para o setor de comércio exterior do ente estatal, identificou como área prioritária para ação de controle o segmento do financiamento à exportação de serviços. Assim, no mesmo ano, foi realizada auditoria de conformidade nas operações de apoio à exportação de serviços de engenharia a ente público estrangeiro (TC Processo 034.365/2014-1) .  
A propósito, a matéria foi objeto, no ano de 2015, do estudo 'Financiamentos às Exportações pelo BNDES: das Indústrias aos Serviços de Engenharia', realizado pela Consultoria Legislativa do Senado Federal. A motivação desse trabalho foi a polêmica, repercutida na imprensa e no próprio Congresso Nacional, envolvendo os vultosos financiamentos do BNDES a obras de infraestrutura em outros países, especialmente da América Latina e África, suscitada pelas dúvidas em torno de tais operações ante o modo não transparente com o qual o Governo Federal vinha tratando a questão.
Como resultado da segunda auditoria (TC Processo 034.365/2014-1) , constatou-se que a gestão de risco do financiamento e a efetiva decisão sobre a aprovação das operações de exportação de serviços de engenharia não ocorrem no BNDES, mas em órgãos diversos, a saber, a Secretaria de Assuntos Internacionais - Sain do então Ministério da Fazenda; a Câmara de Comércio Exterior - Camex; o Comitê de Financiamento e Garantia das Exportações - Cofig e a Seguradora Brasileira de Crédito à Exportação S/A - SBCE (substituída pela Agência Brasileira Gestora de Fundos Garantidores e Garantias S/A - ABGF) .
Ademais, foi salientado que uma das competências do BNDES, no que concerne a tais operações, refere-se à indicação da rentabilidade mínima requerida na operação, conforme o disposto nos normativos do banco. 
Aqui cabe uma pequena interrupção no relato cronológico para esclarecer que a rentabilidade em questão toma por base a taxa interna de retorno (taxa de desconto que torna o valor presente líquido de um fluxo de caixa igual a zero, também conhecida pelo seu nome em inglês Internal Rate of Return - IRR) , usualmente apurada por meio da função TIR do Excel aplicada no fluxo de caixa da operação objeto do financiamento. Calculada a IRR, deduz-se a taxa de juros que o banco toma por referência nas operações que realiza, no caso a Libor para 6 meses (a Libor é um acrônimo de London Interbank Offered Rate - Taxa Interbancária do Mercado de Londres- sendo a taxa de juros preferencial do mercado internacional) , obtendo-se assim a rentabilidade da operação de financiamento. Dito de outra forma, essa rentabilidade é a margem que se acrescenta ao custo financeiro (custo em que o banco incorre para captar os recursos objeto do empréstimo) da operação. 
Voltando ao relato, foi apurado, nessa segunda auditoria, que a taxa de juros praticada pelo banco é composta por referencial de custo financeiro, remuneração básica do BNDES e taxa de risco de crédito do banco, aos quais se agregam ainda a comissão de administração do BNDES e o encargo por compromisso, em função de possível saldo não utilizado do respectivo crédito. Afora esses componentes, incidem sobre a operação de financiamento taxa de prêmio do seguro da operação aprovada pelo Cofig/Camex e, quando cabível, equalização por meio do Proex (Programa de Financiamento às Exportações) . 
O Proex-Equalização consiste em programa mediante o qual o Tesouro assume, na forma de subvenção econômica, parte dos encargos financeiros incidentes na operação de financiamento da exportação, com o objetivo de torná-los equivalentes àqueles praticados no mercado internacional. 
Ainda no que toca ao Proex, a auditoria registrou a ocorrência de tratamento diferenciado, tido por inadequado pela equipe de fiscalização, na fixação do spread (conceito que, em termos gerais, significa o percentual adicional à taxa de juros que o próprio banco paga pelos recursos captados para o financiamento concedido, o chamado funding, percentual esse que embute seus custos, o risco de inadimplência e o lucro na operação) em determinadas operações que contaram com o auxílio desse programa, fugindo assim da lógica geral de tal fixação em outras operações beneficiárias do mesmo tipo de apoio.
Em continuidade aos trabalhos realizados nessa auditoria, foi autorizada nova fiscalização, conduzida nos autos do TC Processo 032.888/2016-3. Dessa vez, o escopo do trabalho abrangeu as entidades estatais, mencionadas no item 10 supra, responsáveis pela definição dos riscos de crédito aplicáveis a cada operação de financiamento de exportação de bens e serviços de engenharia para governos estrangeiros e pela própria aprovação delas. Foi incluído ainda, no objeto do trabalho, o aprofundamento do ponto abordado na auditoria anterior referente às taxas de juros observadas nos referidos financiamentos.
Acerca desse ponto específico, o constatado nesse novo trabalho resultou no achado 'V.2.4 Tratamento Diferenciado e Desarrazoado na Definição do Spread Bancário em Operações com o uso do Proex-Equalização, em Prejuízo da Rentabilidade do BNDES' (vide peça 7, p 203-209) , dando ensejo assim aos comandos contidos no Acórdão 1031/2018-TCU-Plenário acima transcritos, com a consequente autuação dos presentes autos e a requisição ao BNDES das informações técnicas necessárias ao exame da matéria.
 A propósito desse achado, deve-se enfatizar que a proposição da equipe de auditoria para o encaminhamento do constatado envolvia, conforme transcrição abaixo de trechos do relatório dessa fiscalização, as seguintes ações:
963.	 Assim, entende-se necessário propor que seja autuado um processo apartado, com natureza de representação, a fim de que seja apurada a responsabilidade dos diversos dirigentes e gestores dos órgãos do BNDES  (grifos nossos) , tendo em vista que ao aprovar spread de 1% nas Operações nº 2010/0088; 2010/1103; 2011-0686; e 2012-0540, abaixo do patamar considerado minimamente necessário para cobrir os custos de captação do Banco, sem justificativas adequadas, devidamente registradas nos respectivos Relatórios de Análise, adota tratamento diferenciado e desarrazoado, em prejuízo de sua rentabilidade, violou os princípios da moralidade e eficiência insculpidos no caput do art. 37 da Constituição Federal de 1988, bem assim os princípios da finalidade, motivação, razoabilidade, proporcionalidade, moralidade, interesse público e eficiência definidos no caput do art. 2º da Lei 9.784/1999.
964. Propõe-se, ainda, autorizar, desde já, a conversão da representação mencionada no item anterior em tomada de contas especial (TCE) , caso seja apurado possível débito por ocasião da instrução do respectivo apartado.
Já o relator do feito, em seu voto condutor do decisum que apreciou a fiscalização, ao abordar o tema, nada opinou quanto à extensão da responsabilização pelo ocorrido para órgãos externos ao BNDES. Considerou, entretanto, necessário se certificar se não haveria outras operações com a irregularidade aqui tratada, bem como que seria prematura a instauração imediata de TCE, como proposto pela equipe, conforme depreende dos seguintes trechos do voto: 
95. Ainda que seja possível afirmar existirem fortes indícios de ocorrência de dano ao BNDES no achado ora descrito, entendo haver dificuldades a ser superadas para estimá-lo adequadamente apenas com os dados disponíveis. Entendo que, nesse caso específico, haverá a necessidade de se demandar o BNDES buscando identificar os custos de captação dos recursos utilizados nas operações celebradas com spread inferior ao necessário para remunerar o banco frente a seus custos operacionais e de captação, durante os anos nos quais foram analisadas e deferidas as 26 operações, e apenas após obtida essa informação, ou esse cálculo, é que se poderá estimar o dano em cada operação e avaliar a oportunidade e viabilidade de instauração de tomada de contas especial. 
96. Em virtude disso, complementarei a proposta da equipe de auditoria e proporei seja determinado ao BNDES que apresente avaliação da efetiva remuneração obtida pelo BNDES, nas 26 operações, destacando-se aquelas nas quais tenha sido utilizado spread insuficiente para remunerar os custos de captação do banco.
As quatro operações exemplificativas do achado em questão foram identificadas a partir do tabulado pelo próprio BNDES (peça 8) em resposta à requisição da equipe de fiscalização. Ao analisar a tabulação encaminhada, no que se refere à cronologia dos diversos financiamentos realizados pelo BNDES, notou-se que, não obstante a instituição ter adotado, a partir das operações registradas em 2010, rentabilidade mínima de 2%, contra a de 1% que até então praticava, restaram excetuadas dessa majoração 4 operações, 3 delas beneficiando Cuba (3º ao a 5º Tranche do Porto de Mariel) e 1 Gana (Corredor Rodoviário Oriental - Estrada Nacional N2) , valendo para elas o patamar mínimo anterior de 1%. 
Para um melhor entendimento do constatado nesse achado, segue abaixo extrato, referente às operações acima destacadas e no qual são compiladas apenas as informações de maior interesse, da tabulação encaminhada pelo BNDES por ocasião da fiscalização:
	NOME
	Spread
Cobrado (%) 
	Rentabilidade 
Mínima
 (%) 
	Tx banco mandatário
 (flat) 
	Prêmio SCE
 (% flat) 
	Tx Equal
 (%) 

	Porto de Mariel - 3 Tranche
	3,50
	1,00
	1%
	47,13
	2,5

	Porto de Mariel - 4 Tranche
	3,50
	1,00
	1%
	45,82
	1,97

	Porto de Mariel - 5 Tranche
	4,10
	1,00
	1%
	52,53
	2,5

	Corredor Rodoviário Oriental - Estrada Nacional N2
	1,25
	1,00
	0,20%
	14,87
	2,02

Entre os fundamentos desse achado, foi arrolado o que foi tratado a respeito do tema por ocasião da 56ª Reunião do Cofig, realizada em 27/3/2009 (peça 69) . Na ocasião, o representante do BNDES alertara sobre possível descasamento entre as taxas até então praticadas (Libor + 1%) e os custos de captação do banco, tendo em vista a utilização de recursos disponibilizados pelo Tesouro Nacional e de captação externa, com custos mais altos, portanto, que os do FAT. Assim, ao praticar, para as referidas operações o mesmo patamar de spread (deve-se atentar que o spread referido, na verdade, é a chamada rentabilidade da operação, ou seja, a margem que deve ser acrescida ao custo de captação do banco) anteriormente considerado, já tido como insuficiente para cobrir seus custos, estaria o BNDES operando abaixo até mesmo do necessário para minimamente remunerá-lo. 
Feito esse pequeno resumo das apurações levadas a cabo antes da instauração da presente representação, cabe recuperar o que o BNDES encaminhou em atendimento ao item 9.14 do Acórdão 1031/2018-TCU-Plenário.
Na peça 5, por meio da Nota AEX nº 2018/0103, a Área de Comércio Exterior do banco salienta, logo de início, que o BNDES 'não reconheceu a utilização de spread abaixo do patamar considerado como minimamente necessário para cobrir os custos de captação em nenhuma das operações de apoio às exportações de bens e serviços realizadas no âmbito da Linha BNDES Exim Pós-embarque'.
Rememora que o funding de tais operações é obtido junto ao FAT-Cambial, cabendo ao banco, consoante disposto na Lei 9.365/96, remunerá-lo com variação cambial (US$) + LIBOR, bem como que as taxas de juros cobradas pelo BNDES são compostas pela soma:
1. Do Custo Financeiro, que se refere à parcela da taxa de juros utilizada para remunerar as captações;
2. Da Remuneração Básica do BNDES, que corresponde ao spread que o BNDES almeja receber na operação;
3. Da Taxa de Risco de Crédito do BNDES, que corresponde à parcela de juros destinada a cobrir o risco de crédito do financiamento. 
Exemplifica, ainda, a regência da matéria no âmbito do próprio banco, transcrevendo trechos da Resolução de Diretoria RES DIR n. 2843/2015-BNDES, de 21/7/2015, 'norma que aprova as normas do Pós-Embarque', transcrição em que se colhe a seguinte disposição:
11. TAXA DE JUROS (Modalidade Buyer Credit) ou TAXA DE DESCONTO (Modalidade Supplier Credit) 
A) (...) 
B) Remuneração Básica do BNDES: No mínimo, 1,2% (um inteiro e dois décimos por cento) , a ser definida pelo BNDES para cada operação.
Feitas essas observações conceituais, enfatiza que 'da forma como a taxa de juros cobrada pelo BNDES é definida, estará sempre acima do seu custo de captação'. Reforça ainda que, 'uma vez que o custo de captação foi equivalente ao custo financeiro integrante da taxa de juros dos financiamentos, não há que se falar em utilização de spreads abaixo do patamar considerado'.
 Também procura esclarecer o contexto em que se deu a manifestação do representante do banco quando da 56ª Reunião do Cofig, posicionamento esse tomado como relevante pela equipe de fiscalização do TCU para configurar o mencionado achado V.2.4.
Destaca que o dito acerca do possível descasamento entre o custo de captação do banco e as taxas de juros cobradas no financiamento tinha como pressuposto um cenário futuro, em que se previa um aumento crescente das exportações de serviços de engenharia num ambiente pós-crise 2008 marcado pela escassez de liquidez no mercado internacional, o qual assegura que não veio a se confirmar.
Diante disso, salienta que o BND	ES não precisou se valer das fontes alternativas de funding, Tesouro Nacional e da própria taxa de captação do BNDES no exterior (cesta de moedas) , que compunham o dito cenário. Garante, por conseguinte, que os recursos do FAT Cambial foram suficientes para suprir as operações de comércio exterior, incluindo as 26 citadas no relatório do Acórdão 1031/2018-TCU-Plenário. 
Acrescenta que o 'spread da remuneração básica do BNDES', assim entendido como o 'percentual mínimo a ser cobrado nas operações de cada linha de financiamento', tem a sua definição estabelecida nas Políticas Operacionais do BNDES. Apresenta ainda tabela (peça 5, p. 6) , abaixo transcrita, em que relaciona cada normativo contemplando essas políticas pertinentes às referidas 26 operações de financiamento, com a indicação dos percentuais mínimos de remuneração a serem observados:
	Resolução de Diretoria
	Data da Resolução
	Remuneração Básica Mínima

	1.894/2010
	2/2/2010
	1,00%

	2.080/2011
	15/3/2011
	1,00%

	2.545/2013
	17/12/2013
	1,00%

	2.722/2014
	9/12/2014
	1,00%

	2.731/2014
	16/12/2014
	1,20%

	2.732/2014
	16/12/2014
	1,20%

	2.843/2015
	21/7/2015
	1.20%

	2.929/2015
	29/12/2015
	1,50%

	3.066/2016
	22/3/2016
	0,90%

	3.121/2016
	7/2/2016
	0,90%

Assegura, por fim, que 'todas as 26 operações citadas cumpriram rigorosamente o percentual mínimo estabelecido pelas Políticas Operacionais do BNDES', sem contar que, conforme demonstra o estudo contido na Nota AF/DEPOL 28/2018 (peça 4) , todas elas apresentaram 'contribuição positiva para a rentabilidade do BNDES, após o pagamento de impostos', o que tornava desnecessário 'qualquer discussão adicional a respeito da razoabilidade da taxa cobrada'.
Em seu introito, a referida Nota AF/DEPOL 28/2018 enuncia que o propósito do documento 'é subsidiar resposta ao TCU sobre o custo de captação dos recursos utilizados como funding nas operações de financiamento à exportação de serviços contratadas até 2016', bem como 'apresentar um modelo de apuração da efetiva remuneração do Banco nas operações selecionadas pelo Tribunal de Contas da União - TCU'.
Em relação ao primeiro objetivo, acentua que o BNDES, dada sua natureza de banco, 'presta serviço de intermediação financeira', ou seja, 'faz uso de seus recursos humanos, materiais e tecnológicos para viabilizar operações de crédito e, por tal serviço, cobra sua remuneração (spread) '.
Avançando nas explicações sobre a matéria, diferencia entre as operações de financiamento que contam com apoio direto (sem intermediação do agente financeiro) e as que o recebem de forma indireta (com intermediação do agente financeiro) , tendo em vista que nessas últimas não se aplica o conceito Taxa de Risco de Crédito, que junto com o custo financeiro e com a Remuneração Básica do BNDES, compõem a taxa de juros cobrada pelo banco, dado que tal risco do cliente final não honrar suas obrigações é coberto pela instituição financeira credenciada. Nesses casos, 'em vez da taxa de risco de crédito, o BNDES cobra a taxa de intermediação financeira'. 
No que concerne a essa taxa de intermediação, informa que ela 'reflete a remuneração para cobrir o risco de crédito perante as instituições financeiras credenciadas'.
Quanto ao enquadramento das operações de interesse do TCU em tais conceitos, leciona que o custo financeiro corresponde a US$ + Libor, com a utilização dos recursos do FAT Cambial, ao passo que a remuneração básica do BNDES equivale 'ao spread cobrado de acordo com a Política Operacional vigente'.
Prossegue na preleção explicando que o custo financeiro se destina a 'remunerar as fontes dos recursos utilizados nos financiamentos', enquanto que 'a remuneração básica (ou spread básico) tem como objetivo fundamental custear todas as despesas administrativas, tributárias e buscar a margem de lucro nas operações de crédito no Sistema BNDES'.
Já no que se refere ao outro objetivo da nota técnica, a apresentação de um modelo de apuração da efetiva remuneração do banco nas operações em questão, os signatários do documento se desincumbem da tarefa recorrendo a três tabelas, devidamente transcritas no apêndice da instrução pregressa.
Na primeira, tratam de calcular, para cada uma das 26 operações indicadas pelo TCU, as receitas das operações, tudo em termos percentuais. Para isso, somam a Libor efetiva ao spread, obtendo dessa forma a taxa cobrada. A esse subtotal acrescem a equalização recebida, chegando assim ao valor da receita de intermediação financeira. À guisa de ilustração, é apresentado abaixo, seguindo a formatação da tabela enviada, o cálculo para as operações de maior e menor receitas apuradas, bem como as destacadas no mencionado Achado V.2.4 constantes do relatório do TC Processo 032.888/2016-3, (registros iluminados em amarelo) :
	NOME
	Num OPE
	Libor Efetiva
	 (+) Spread
	= Taxa Cobrada
	 (+) Equalização recebida
	= Receita de Intermediação Financeira

	AutoPista Nacional
	1876749
	3,31
	3,60
	6,91
	2,15
	9,06

	Porto de Mariel - 3 Tranche
	3191044
	1,19
	3,50
	4,69
	2,22
	6,91

	Porto de Mariel - 4 Tranche
	4157857
	0,94
	3,50
	4,44
	1,77
	6,21

	Porto de Mariel - 5 Tranche
	5122622
	0,97
	4,10
	5,07
	1,32
	6,39

	Corredor Rodoviário Oriental - Estrada Nacional N2
	2916257
	1,55
	1,25
	2,80
	1,40
	4,20

	Corredor Logístico - Lotes II e III
	4479585
	1,23
	1,60
	2,83
	1,02
	3,85

Já na segunda, apresentam as despesas das operações, também em termos percentuais, levando em conta o custo de captação repassado ao FAT (Libor Efetiva) , o qual é somado ao pagamento da taxa ao banco mandatário e ao pagamento do prêmio SCE, redundando assim nas chamadas despesas de intermediação financeira. É apresentado, a seguir, como feito em relação à tabela anterior, o calculado em termos de despesas para as operações com o maior e menor dispêndios intermediadas pelo BNDES, bem como o referente às operações destacadas no achado em questão:
	NOME
	Num OPE
	Custo de Captação Repassado ao FAT
	 (+) Pagamento da Taxa ao Banco Mandatário
	 (+) Pagamento do Prêmio SCE
	= Despesas de Intermediação Financeira

	AutoPista Nacional
	1876749
	3,31
	0,10
	4,61
	8,02

	Porto de Mariel - 3 Tranche
	3191044
	1,19
	0,10
	4,59
	5,88

	Porto de Mariel - 4 Tranche
	4157857
	0,94
	0,10
	4,23
	5,27

	Porto de Mariel - 5 Tranche
	5122622
	0,97
	0,09
	4,33
	5,39

	Corredor Rodoviário Oriental - Estrada Nacional N2
	2916257
	1,55
	 -
	1,65
	3,20

	Corredor Logístico - Lotes II e III
	4479585
	1,23
	-
	0,62
	1,86

Por fim, na derradeira terceira tabela, são apresentados os resultados das operações. Com esse propósito, é contabilizado, de início, o chamado 'Resultado da Intermediação Financeira', que equivale à diferença entre a coluna 'Receitas de Intermediação Financeira', extraído da primeira tabela, e a coluna 'Despesas de Intermediação Financeira', obtido lá da segunda tabela. Do contabilizado nesse passo intermediário são deduzidas parcelas referentes a Pasep/Cofins e Despesas Administrativas, obtendo-se assim o subtotal 'Lucro Antes dos Tributos'. Esse subtotal, por sua vez, é deduzido da parcela 'Tributos Sobre o Lucro', apurando-se desse modo o denominado 'Resultado da Operação'.
Esclarecem, quanto a tais parcelas dedutivas, que o Pasep/Cofins foi calculado a uma 'taxa de 4,65% a.a. aplicado sobre o resultado da Intermediação financeira' e que 'as despesas administrativas foram obtidas através das taxas anuais de despesas administrativas e de pessoal apurada com base nas demonstrações de resultado de exercício dos anos de 2009 a 2017'. 
Ainda a respeito do cômputo das despesas administrativas, salientam que 'os cálculos foram realizados tomando como base o resultado da intermediação financeira de todas as operações do BNDES em relação ao total' dessas despesas e de pessoal. Já no que se refere às médias que entraram no cômputo das referidas despesas, destaca que a apuração, levada a cabo de forma individual para cada operação, tomou como ponto de partida 'o ano do primeiro desembolso' estendendo-se 'até o exercício de 2017'. 
No que toca à parcela dedutiva incidente sobre o subtotal 'Lucro Antes dos Tributos', é informado que a alíquota considerada foi de 45%, correspondente 'aos tributos sobre o lucro'.
Abaixo, seguindo o modelo adotado em relação às outras tabelas, é apresentado extrato do original da 3ª tabela, em que são arroladas as informações lá constantes concernentes ao maior e menor resultado apurado, bem como as relativas às operações que ganharam realce no achado originador desta representação (nessa tabela, em particular, o menor resultado foi obtido justamente em uma dessas operações) :
	NOME
	Num OPE
	Resultado da Intermed. Financeira
	 (-) PASEP / COFINS 4,65% 
	 (-) Despesas Administrativas.
	= Lucro Antes dos Tributos
	 (-) Tributos Sobre o Lucro 45%
	= Resultado da Operação

	Hidroelétrica de Cambambe
	3121243
	2,00
	0,09
	0,31
	1,60
	0,72
	0,88

	Porto de Mariel - 3 Tranche
	3191044
	1,03
	0,05
	0,17
	0,81
	0,37
	0,45

	Porto de Mariel - 5 Tranche
	5122622
	1,00
	0,05
	0,16
	0,80
	0,36
	0,44

	Corredor Rodoviário Oriental - Estrada Nacional N2
	2916257
	1,00
	0,05
	0,17
	0,79
	0,35
	0,43

	Porto de Mariel - 4 Tranche
	4157857
	0,94
	0,04
	0,15
	0,75
	0,34
	0,41

Documentação encaminhada pelo BNDES em resposta à diligência
O banco, por meio do documento de peça 34, remeteu as resoluções de diretoria definidoras das 'Políticas Operacionais do BNDES', nas quais se encontram as diretivas aplicáveis às operações de financiamento de exportação de serviços de engenharia realizadas no período de 2010 a 2016.
No caso das 4 operações custeadas pelo programa BNDES Exim Pós-Embarque, modalidade Buyers' Credit, questionadas na presente representação, as de número 3191044 (Porto de Mariel - 3 Tranche) , 4157857 (Porto de Mariel - 4 Tranche) , 5122622 (Porto de Mariel - 5 Tranche	) e 2916257 (Corredor Rodoviário Oriental - Estrada Nacional N2) , o normativo vigente era a Resolução 2.080/2011, de 15/3/2011 (peça 34, p. 205-422) .
Nesse normativo, colhe-se o seguinte no 'Capítulo 7- Produto BNDES Exim Pós-Embarque' (peça 34, p. 373-374) :
 (...) 
5.2 Buyer's credit
Operações cujos contratos de financiamento são estabelecidos diretamente entre o BNDES e a empresa importadora, com interveniência do exportador. As operações são analisadas caso a caso, podendo atender estruturas específicas de garantia e desembolso.
6. Condições Financeiras
As condições financeiras da modalidade Buyer's credit serão definidas conforme a estrutura de cada operação (grifos nossos) . Com relação à modalidade Supplier's credit, deverão ser observadas as condições definidas a seguir:
6.1. Encargos
6.1.1. Taxa de Desconto
a) Referencial de Custo Financeiro: LIBOR correspondente ao prazo do financiamento concedido pelo exportador ao importador, disponível no SISBACEN - Sistema de Informações Banco Central.
b) Remuneração Básica do BNDES: no mínimo, 1 % (um por cento) ao ano.
e) Taxa de Risco de Crédito: a ser definida conforme a estrutura da operação.
Quanto aos relatórios técnicos que instruíram a aprovação das 26 operações objeto da diligência, o BNDES os remeteu encartados em mídia CD, devidamente criptografada, cujo conteúdo compõe as peças 40-65. Em razão do caráter sigiloso das planilhas Excel pertinentes a tais operações, que também estavam encartadas na referida mídia, entendeu-se que não seria prudente integrá-las aos autos por meio da funcionalidade 'item não digitalizável' existente no E-TCU.
Atendendo ao solicitado quanto à identificação e qualificação dos agentes do BNDES participantes das deliberações envolvendo as referidas 26 operações, o banco encaminhou o quadro de peça 32, o qual não contempla os dados referentes aos signatários dos relatórios de análise pertinentes a tais operações.
Já no que toca à justificação do tratamento diferenciado que mereceram as quatro operações ressaltadas nesta representação, vez que foram elas submetidas à rentabilidade mínima de 1%, em vez dos 2% a que as demais operações realizadas à época estavam adstritas, o BNDES, à guisa de resposta, apresentou o arrazoado contemplado na Nota AI nº 2019/0028 (peça 38) .
Nesse documento, o setor técnico do banco esclarece, logo de início, que 'a diferença nos spreads das operações questionadas não resulta de tratamento diferenciado ou excepcional' que possa ter sido concedido. Garante que em tais operações se observou 'a rentabilidade mínima estimada de 1 % a.a., prevista nas Políticas Operacionais (PO) e nos demais regulamentos e normativos vigentes'.
Para contextualização do arcabouço normativo incidente sobre as operações em questão, recorre ao normativo de maior abrangência, aquele que trata da Política Financeira do BNDES, Resolução DIR n. 900/1997 - BNDES, de 11/6/1997 (peça 39, p. 42-47) , substituída em 2011 pela Resolução DIR n. 2187/2011 (peça 39, p. 49-57) . Transcreve assim o art. 9º da resolução de 1997 (peça 39, p. 44) , em que consta a faculdade concedida às áreas do BNDES quanto à 'aplicação de spread superior ao mínimo, quando viável'.
Aponta ainda que compete, conforme transcrição que faz do art. 4º, caput e seu § 1º, da referida resolução de 2011, à 'Política de Margem, subdivisão da Política Financeira, estabelecer a meta de Spread Básico médio, a qual servirá de base para fixação das taxas de juros dos empréstimos do BNDES', bem como que as 'taxas de juros dos empréstimos do Sistema BNDES serão aquelas fixadas nas Políticas Operacionais'.
A propósito das explicações técnicas envolvendo a matéria, repisa o já abordado na Nota AF/DEPOL 28/2018 e devidamente relatado nos itens 32-46 supra. 
No que concerne ao balizamento da fixação dos juros no âmbito das políticas operacionais, salienta, conforme depreende dos §§ 3º e 4º do art. 7º da resolução de 2011, dispositivos também transcritos no arrazoado, que o ' spread básico médio das operações contratadas durante o ano deverá ser igual ou superior à Meta Global de Spread Básico aprovada pela Diretoria'.
E a respeito de tal meta, apresenta as praticadas no interregno entre 2010 e 2013, no qual ocorreram as operações questionadas pelo TCU, conforme tabulado abaixo:
	Ano
	Meta de Spread Básico Médio
	Normativo
	Localização nos Autos

	2010
	1,08%
	Res. DIR n. 1916/2010 - BNDES, de 30/3/2010
	Peça 39, p. 35

	2011
	1,08%
	Res. DIR n. 2092/2011 - BNDES, de 19/4/2011
	Peça 39, p. 36

	2011
	1,37%*
	Informação Padronizada - IP AF/DEPOL 07/2011, de 13/4/2011, e posterior revisão aprovada pelo Comitê de Planejamento em Jul/2011
	Peça 39, p. 10-20

	2012
	1,08%
	Res. DIR n. 2266/2012 - BNDES, de 20/6/2012
	Peça 39, p. 37

	2012
	1,35%**
	Res. DIR n. 2283/2012 - BNDES, de 3/7/2012
	Peça 39, p. 38-40

	2013
	1,15%
	Res. DIR n. 2493/2013 - BNDES, de 14/8/2013
	Peça 39, p. 41

* conforme tratado no normativo referenciado, houve, no exercício de 2011, o devido desdobramento da meta de spread básico por área operacional do BNDES, sendo, dessa maneira, fixado para a AEX, então responsável pelas operações de financiamento às exportações, o percentual de 1,37% (na verdade, consta do quadro encartado na IP AF/DEPOL 07/2011 - vide peça 39, p. 16 - o percentual de 1,43%, o que leva a crer que tal valor foi revisado para os 1,37% a que o arrazoado faz menção) .
** durante esse exercício de 2012, foi publicada a resolução referenciada promovendo também o desdobramento, restando fixado para a AEX o percentual de 1,35%.
Menciona, no que que toca à antiga AEX, que essa área operacional do banco 'apresentou relevante contribuição no alcance das metas globais de spread médio do BNDES', tanto é assim que a consulta aos informes anuais de 2010, 2011, 2012 e 2013, peça 39, p. 1-9, revela que a AEX ' sempre alcançou spreads superiores à meta do Sistema BNDES, além de ter alcançado satisfatoriamente sua meta individual, quando aplicável'.
Destaca também que a significativa performance da AEX, dado que efetivamente 'contribuiu com os maiores spreads básicos do Sistema BNDES, entre 2010 e 2013', merece todo o louvor, pois há que se considerar 'que os spreads são lastreados ao dólar, que apresenta historicamente menor taxa de inflação que o Real; ou seja, tais spreads embutem maior ganho em termos reais (descontando a inflação) '.
Salienta ainda que a referida área se pautou por aplicar, 'sempre que viável, spread superior ao mínimo estabelecido na PO'. Ressalva, entretanto, que, 'nas operações em que não foi possível obter um spread superior, prevaleceu o mínimo regulamentar'.
Informa, no que se refere às 'operações na modalidade Pós-embarque Serviços, no período em questão', que 'o spread básico usualmente utilizado em operações com Seguro de Crédito à Exportação (SCE) era de 2% a.a., sempre que viável'. Pondera, contudo, que, no caso das 4 operações sob exame, os spreads adotados refletiram 'os objetivos da política comercial brasileira, conforme evidenciado não só nos acordos' que deram origem a tais operações, sendo a existência deles, por si só, um diferencial de monta, como também 'nas condições concedidas para a cobertura do seguro e a equalização'.
Relembra a estrutura decisória pertinente às operações de financiamento às exportações de serviços concedidos pelo banco, com sua dimensão externa abarcando a Camex e o Cofig e a interna constituindo-se dos 'processos de enquadramento, análise, aprovação e acompanhamento do financiamento às exportações de bens e serviços, os quais observam a legislação brasileira aplicável e os normativos internos do BNDES vigentes à época'.
Enfatiza, no que tange à interdependência dessas duas dimensões, que os dois colegiados internos do banco, o Comitê de Enquadramento e Crédito e a Diretoria, só promovem as ações de sua alçada, aquele o enquadramento e este a  aprovação, após a deliberação dos colegiados de âmbito externo ( Camex e Cofig) , dado que ' as operações ora auditadas foram garantidas pelo Ministério da Fazenda (atual Ministério da Economia) , em nome da União, com base na precificação dos riscos feita pela ABGF e aprovação pelo Cofig de concessão de garantia'.
Especificamente em relação à operação beneficiando Gana, reporta, com base na Nota AEX 209/0212, de 30/10/2009 (peça 39, p. 32-34) , o seguinte:
 o referido documento tratou de informar quanto à 'solicitação, pelo Comitê de Financiamento e Garantia das Exportações - Cofig, de que o BNDES' estabelecesse 'condições financeiras compatíveis com aquelas negociadas entre os governos da República do Brasil e de Gana, em 2008, para as exportações de bens e serviços brasileiros destinadas à Construção das Usinas Hidrelétricas Juale e Pwalugu, em Gana';
 essas condições financeiras referentes à operação de 2008, que não foram à frente por problemas no cadastro do exportador, consistiam em proporcionar àquele país custo 'all-in' 'equivalente à taxa Libor acrescida de spread de 1 % a.a.';
 com a reapresentação do pleito de financiamento em 2009, houve, por parte do Cofig, consoante deliberado em sua 64ª reunião, solicitação de que fosse mantido o negociado em 2008, de tal sorte que o BNDES 'mantivesse o spread de 1 % a.a. acima da Libor, em vez de 2% a.a';
 ocorre que, diante da verificação de problemas ambientais impeditivos da realização do projeto das usinas, o governo ganense solicitou que 'os recursos inicialmente direcionados à hidrelétrica fossem realocados para a construção do Corredor Oriental, nas mesmas condições'. 
Já no que interessa ao financiamento das exportações destinadas ao projeto Porto Mariel, ressalta que as operações pertinentes a tais financiamentos se deram 'no âmbito do Protocolo de entendimento que havia entre Brasil e Cuba', firmado em 15/1/2008, por ocasião da visita oficial do ex-presidente Lula àquele país.
No histórico que faz do havido à conta desse protocolo, a par de rememorar o início do comércio bilateral ao seu amparo, que teve lugar com exportações de alimentos para Cuba com a participação do BNDES, destaca que o total de financiamentos de exportações brasileiras concedidos por meio desse protocolo, um montante de 600 milhões de dólares, deveria ser implementado por meio de tranches no valor cada de 150 milhões de dólares.
Esclarece que o BNDES, 'atendendo à recomendação do Cofig para que o Banco atuasse de forma a complementar ao Proex', atuou nos dois primeiros tranches, nos quais houve a participação do 'Banco Nacional de Cuba (BNC) , na qualidade de agente financeiro' do país caribenho, instituição financeira essa que priorizou projetos em diferentes setores da economia cubana, entre eles a construção do Porto de Mariel. 
E a propósito desse projeto em particular, ressalva que 'os recursos correspondentes à 3ª e 4ª tranche do apoio brasileiro não caracterizaram linhas de crédito dentro do BNDES, dado que a totalidade dos recursos foi utilizada em uma única operação de financiamento', ou seja, o referido porto. Acrescenta que o 'mesmo ocorreu para a 5ª tranche, que representou um crédito adicional ao Protocolo de Entendimento, necessário para conclusão do empreendimento, no valor de US$ 230 milhões'.
Deixa claro que ' operações de apoio à participação brasileira em cada projeto foram individualmente submetidas à Diretoria do BNDES, as quais contaram tanto com a cobertura do SCE', com lastro do Fundo de Garantia às Exportações (FGE) , do Tesouro Nacional, como também com 'o benefício do Proex/Equalização, de forma a proporcionar ao BNDES rentabilidade de pelo menos um ponto percentual acima da Libor de 60 meses'.
Finaliza sua exposição com a afirmação de que 'a cobrança de spread básico de 1 % a.a. estava amparada pelos normativos internos do Banco e foi efetuada em consonância com a Meta Global de Spread Básico aprovada pela Diretoria do BNDES'. Pondera, por outro lado, que a incidência de spread superior ao que foi considerado 'nas condições aprovadas pelo Cofig/Camex para a cobertura do SCE e a concessão da equalização poderia inviabilizar a concretização dos financiamentos'. 
E de tal inviabilização, que acarretaria também a das próprias exportações brasileiras, extrai a consequência de 'prejuízos para o país, ao impactar negativamente o ingresso de divisas no país, bem como a geração de emprego e renda na cadeia de fornecedores dos exportadores das operações em tela.'
Análise
Inicialmente, merece o devido registro o fato de o BNDES, ao responder o item da diligência que lhe foi endereçada referente à identificação e qualificação dos responsáveis que tomaram parte das deliberações envolvendo as operações de financiamento, compreendeu o termo deliberações em seu sentido mais estrito, ou seja, as decisões de diretoria que aprovaram as ditas operações (peça 32) . Com isso, deixou de informar os dados solicitados relativos aos signatários dos relatórios de análise pertinentes aos financiamentos.
A ausência de tais informações, no que respeita especificamente às 4 operações de maior interesse, quais sejam, as relativas ao Porto de Mariel e à estrada em Gana, já foi contornada. Para tanto, a partir dos nomes dos signatários dos relatórios das referidas operações, logrou-se, mediante pesquisas a bancos de dados oficiais, identificar corretamente o CPF dos técnicos do BNDES, conforme tabulado na peça 70.
Quanto à possibilidade, aventada lá na auditoria de 2016 e abordada no item 9.9 do Acórdão 1031/2018-TCU-Plenário, de operações de financiamento à exportação de serviços de engenharia terem dado efetivo prejuízo ao BNDES, os esclarecimentos prestados pelo BNDES não demonstram que isso tenha ocorrido.
Plausível e satisfatória a explicação apresentada pelo banco, relatada nos itens 29-30 supra, de que o dito acerca da matéria no âmbito da 56ª Reunião do Cofig tinha um caráter meramente especulativo e que foi baseado em cenário futuro, o qual não restou concretizado.
A detalhada apuração, em atendimento direto ao comando do item 9.14 do referido decisum, que o BNDES realizou, exemplificada na sucessão de tabelas dos itens 40, 41 e 46 supra, mostra-se apta a afastar a ocorrência de operações deficitárias no âmbito dos financiamentos de exportações de serviços que compuseram a amostra do trabalho de fiscalização empreendido pelo TCU.
Todavia, persiste o constatado no achado V.2.4 em relação ao caráter prejudicial à rentabilidade do BNDES de que se revestiu a adoção de spread 1% nas 4 operações em relevo nesta representação, visto que, consoante se observa na tabela do item 46 supra, justamente uma dessas operações gerou o menor resultado percentual (0,41) , estando as 3 demais operações com resultados (entre 0,45 e 0,43) situados bem próximos da detentora da pior performance.
Igualmente subsiste o apontado, no referido achado e ressaltado na parte final do já mencionado item 9.9 do decisum, acerca da ausência de justificativas técnicas adequadas, devidamente registradas nos respectivos relatórios de análise, para a fixação de rentabilidade de 1% nas referidas 4 operações, quando, à época, o corrente eram 2,0%, o que configura violação aos princípios da moralidade e eficiência insculpidos no caput do art. 37 da Constituição Federal de 1988, bem assim os princípios da finalidade, motivação, razoabilidade e proporcionalidade, definidos no caput do art. 2º da Lei 9.784/1999.
É de ressaltar que o material probante apresentado pelo BNDES na resposta à diligência não concorre, conforme se verá nos tópicos apropriados adiante, para obstar a caracterização da irregularidade objeto do achado, com os condicionantes proporcionados a partir do saneamento destes autos. 
E desse saneamento não emergiram evidências de que teria havido outras operações, dentre as 26 objeto dos levantamentos e avaliações conduzidos pelo banco em atenção ao determinado no item 9.14 do decisum, que compartilhassem a irregularidade observada nas 4 operações que fundamentam o achado em apreço. Tampouco restou apurada circunstância que permita estender para além do âmbito do banco a responsabilização pelas irregularidades que deram azo à instauração desta representação. 
Necessário atentar que a possibilidade de tal extensão, cogitada no comando do item 9.9 do acórdão que apreciou a auditoria, contudo não aventada, como já comentado nos itens 18-19 supra, seja no próprio achado ou no comentado a respeito dele no voto do decisum, deve ser interpretada como uma salutar medida de precaução. Providência que se justifica na medida em que seria perfeitamente possível que apurações posteriores revelassem que outros órgãos envolvidos e interessados na concretização dos financiamentos de exportação de serviços de engenharia se imiscuíram, comprovadamente, na fixação da rentabilidade da operação, em que pese tal fixação se constituir em matéria claramente interna corporis do BNDES. 
Constatação
Adoção de spread de 1% para efeito de remuneração básica de financiamento, quando o corrente à época era de 2%, em detrimento assim da busca pelo banco de fomento do alcance da meta de spread básico médio, fixada no período em patamar superior a 1%, tratamento diferenciado esse que mereceram as operações financiadas 3191044 (Porto de Mariel - 3 Tranche) , 4157857 (Porto de Mariel - 4 Tranche) , 5122622 (Porto de Mariel - 5 Tranche	) e 2916257 (Corredor Rodoviário Oriental - Estrada Nacional N2) , em cujos relatórios de análise, ou mesmo em outro documento de suporte, não constaram as devidas justificativas técnicas para a prática de tal spread mais módico, não obstante vigente, na ocasião da concessão dos financiamentos, política operacional exigindo que as condições financeiras da modalidade Buyer's credit, na qual se enquadravam tais empréstimos, fossem definidas conforme a estrutura de cada operação, restando dessa maneira violados os princípios da moralidade e eficiência insculpidos no caput do art. 37 da Constituição Federal de 1988, bem assim os princípios da finalidade, motivação, razoabilidade e proporcionalidade, definidos no caput do art. 2º da Lei 9.784/1999.
Situação encontrada.
Conforme já adiantado nos itens 20-21 supra, no decorrer da auditoria conduzida nos autos do TC Processo 032.888/2016-3, a equipe de fiscalização logrou identificar, a partir da resposta ao item 'e' do Ofício de Requisição n. 19-4/2017, 4 operações de financiamento de exportações de serviço de engenharia (Linha BNDES-Exim Pós-embarque sob a modalidade Buyer Credit) cuja rentabilidade, fixada em termos de spread de 1% em relação ao funding (Libor) , encontrava-se abaixo do spread de 2% praticado nas demais do mesmo tipo que lhes eram contemporâneas. 
Embora tenham sido agraciadas com tratamento privilegiado, essas 4 operações, número base 3191044 (Porto de Mariel - 3 Tranche) , 4157857 (Porto de Mariel - 4 Tranche) , 5122622 (Porto de Mariel - 5 Tranche	) e 2916257 (Corredor Rodoviário Oriental - Estrada Nacional N2) , cuja aprovação pela Diretoria do BNDES se deu entre abril de 2011 e abril de 2013, não chegaram efetivamente a causar prejuízo ao banco, conforme já mencionado no item 75 supra.
Não resta dúvida, porém, que o referido tratamento diferenciado que mereceram as ditas operações foi prejudicial à rentabilidade do BNDES. E isso não se depreende apenas pelo fato de o resultado apurado, segundo o método exposto pelo banco e devidamente relatado nos itens 39-46 supra, nessas operações ter sido sofrível, já que que uma das 4 operações, a de número 4157857 ficou na última posição do ranking de tais resultados, com o valor de 0,41%, seguida de perto, em termos de mal desempenho, das 3 demais (a 2916257 obteve 0,43%; a 5122622 obteve 0,44% e a 3191044 obteve 0,45%) .
Quando se leva em consideração o estipulado como meta de spread básico médio durante o período em que foram aprovadas tais operações, fica ainda mais evidente o caráter prejudicial da adoção do referido spread de 1%. De fato, ao consultar o quadro do item 58 supra, percebe-se que, ao longo do período em que se deram as aprovações, invariavelmente a meta estava acima do spread de 1%. Em 2011, e em 2013, anos em que não havia meta específica para a área operacional responsável pelo tipo de financiamento em questão, a meta era, respectivamente de 1,08% e 1,15%. Já nos anos de 2011 e 2012, em que havia meta específica setorial, a meta da AEX era, respectivamente, de 1,37% e 1,35%.
Importante ainda atentar que a Política Operacional contemplada na Resolução 2.080/2011, de 15/3/2011, normativo vigente no período em que foram aprovadas as 4 operações de interesse para este processo, não estabelecia um mínimo de remuneração básica para modalidade Buyer's credit. De fato, conforme se pode verificar na transcrição efetuada no item 49 supra, o dispositivo acerca da matéria impunha que as condições financeiras do financiamento, entre as quais se destaca a rentabilidade que se espera dele obter, fossem fixadas segundo a estrutura própria de cada operação, contrastando assim com a outra modalidade, a Supplier's credit, para a qual havia a fixação de patamar mínimo de 1% para efeito de remuneração básica.
Justamente por inexistir patamar mínimo tarifado para a modalidade sob a qual foram realizadas as 4 operações com spread de 1%, com mais razão seria de esperar que houvesse a devida justificação para o fato de se pretender auferir rentabilidade abaixo daquela usual na ocasião proporcionada pelo spread de 2%. 
Contudo, mesmo sendo a prática do referido spread algo claramente excepcional, da consulta ao tópico apropriado ('Rentabilidade do BNDES') dos relatórios de análise (peças 48-49, 58 e 60) , que instruíram a aprovação desses financiamentos pela diretoria do banco, não emergem eventuais razões para tal tratamento diferenciado. Impera o laconismo no explanado quanto à rentabilidade buscada com a operação, conforme se pode constatar no quadro abaixo:
 
	Operação
	Extrato Item que trata do Assunto Rentabilidade
	Localização nos Autos

	3191044
 (Porto de Mariel - 3 Tranche) 
	'5.3 Rentabilidade do BNDES
A rentabilidade estimada do BNDES para esta operação corresponderá à Libor para o período de 60 meses, acrescida do spread de 1% a.a.'
	Peça 48, p. 26

	2916257
 (Corredor Rodoviário Oriental - Estrada Nacional N2) 
	'6.5 Rentabilidade da operação para o BNDES
A rentabilidade mínima estimada do BNDES para ·esta operação é de LIBOR, para o período de 60 meses; acrescida de spread de 1,00% a.a.'
	Peça 49, p. 21

	4157857
 (Porto de Mariel - 4 Tranche) 
	'4.4 Rentabilidade do BNDES
A rentabilidade estimada do BNDES para esta operação corresponderá à Libor para o período de 60 meses, acrescida do spread de1% a.a.'
	Peça 58, p. 33

	5122622
 (Porto de Mariel - 5 Tranche	) 
	4 .4. RENTABILIDADE ESTIMADA DA OPERAÇÃO PARA O BNDES
A taxa de juros será composta pela LIBOR para período de 60 meses acrescida de spread de 4,1% a.a. Esta taxa contempla, além de rentabilidade mínima para o BNDES de 1,0% a.a. acima da Libor, ...
	Peça 60, p. 35

Nem mesmo no tópico desses relatórios que cuida das eventuais condições especiais atinentes à operação (geralmente, essa seção do relatório é intitulada como 'Excepcionalidades') , há menção expressa e objetiva às razões que impunham ao banco aceitar rentabilidade menor que a ordinariamente adotada para operações semelhantes.
A adoção de tal spread diferenciado, desacompanhado da exposição das devidas justificativas técnicas que lhe dessem lastro claramente, viola os primados caros à administração pública arrolados no enunciado desta constatação, aos quais a atuação do BNDES estava indisputavelmente jungida, considerando que os empréstimos concedidos contavam não só com funding oriundo de recursos públicos proporcionados pelo FAT, como também com apoio financeiro dos programas federais SCE e Proex.
Um desses primados, o princípio da moralidade, pressupõe que os atos da administração possam ser contrastados com os ditames éticos e morais vigentes na sociedade, entre eles que a coisa pública seja usada para o bem comum, e não a serviço de ideologias, interesses escusos ou simplesmente sem o cuidado que ela merece.
Para tanto, indispensável que o administrador adote os atos de sua alçada com o devido embasamento que cada situação exija. No caso aqui tratado, a situação se revestia de óbvia excepcionalidade, como já acentuado nos itens 83.1.6 e 83.1.7 supra, e, mesmo assim, não foram providenciadas as justificativas cabíveis para o fato de se ter diminuído o spread para aquelas 4 operações em particular. Patente, desse modo, a vulneração do princípio da moralidade.
Quanto ao princípio da eficiência, se o administrador não se desincumbe em declinar as premissas técnicas que assumiu para tomar determinada decisão, no caso a prática de spread em patamar inferior à corrente para operações similares, torna-se inviável aferir se realmente foi eficiente a ação que empreendeu. Não havendo a apresentação das justificativas para a adoção da medida em apreço, temos por violado o princípio da eficiência.
Já no que se refere ao princípio da finalidade, cabe lembrar que ele visa manter a ação administrativa jungida ao interesse público. Inafastável, assim, para aquilatar se determinado propósito anunciado para específico ato administrativo é consistente com as bases fáticas que lhe deram origem, que o administrador providencie, ainda mais quando em jogo o aporte de vultosas somas oriundas de fundo federal (FAT) em empréstimos para entidades estatais estrangeiras, a apresentação dos elementos necessários para justificar a decisão tomada. Os agentes envolvidos no cometimento da irregularidade aqui tratada falharam claramente em se desincumbir dessa providência, maculando dessa maneira o princípio da finalidade.
No que tange à motivação dos atos administrativos e das ações administrativas, vale acentuar que o princípio que lhe é afeto impõe que toda atuação da administração venha acompanhada das razões que lhes deram impulso. Ante a falta da apresentação delas, esse cânone do direito administrativo restou, no caso presente, também vulnerado.
Por fim, os princípios da razoabilidade e da proporcionalidade traduzem a ideia de equilíbrio entre os meios de que se vale a administração e os fins por ela colimados. Não havendo a enunciação, por parte dos agentes do BNDES, dos fundamentos que nortearam a adoção do referido spread diferenciado, tem-se por impossibilitada a aferição do dito equilíbrio e, com isso, configura-se atentado aos mencionados princípios. 
Conforme já anunciado acima, a resposta do BNDES à diligência não alterou o entendimento de que ocorreu a irregularidade aqui tratada.
 Pelo que se observa no arrazoado da resposta à diligência, o BNDES quer fazer crer que bastaria a simples existência de acordos comerciais amparando as tratativas envolvendo os financiamentos para se ter um diferencial capaz de justificar a adoção do spread questionado. Tal percepção, no entanto, não se sustenta. O Brasil também assinou protocolos comerciais com outros países além de Cuba e Gana (com Angola e Moçambique ele também celebrou) e, nem por isso, o banco, ao conceder financiamentos sob o amparo de tais acordos, viu-se compelido a abrir exceções no que tange à rentabilidade da operação, como o fez nas arroladas no achado.
Como o banco também procura configurar o dito diferencial a partir da existência de apoio direto do governo brasileiro aos financiamentos questionados via equalização e FCE, auxílios esses, é bom que se diga, cujo delineamento se deu justamente por intermédio dos referidos acordos e em termos mais favoráveis que os usuais, aplica-se aqui o dito acima para efeito de não se acolher a justificativa em questão. 
E a respeito desse apoio direto, causa espécie que o BNDES procure justificar sua postura nesses financiamentos, conforme depreende do relatado no item 71 supra, alegando que precisou adotar spread de 1% em razão de não haver mais espaço de manobra para a ampliação da cobertura do SCE e da taxa de equalização proporcionada pelo Proex para o fito de viabilização dos financiamentos em comento. Isso porque, ao se portar assim, acentuou a liberalidade com que autoridades brasileiras agiram ao apoiar empreendimentos no exterior tocados por empresas brasileiras de engenharia, os quais, não satisfeitos em se beneficiar dos recursos dos programas SCE e Proex, cujas irregularidades constatadas em seu emprego estão inclusive sendo objeto de apuração em outros apartados decorrentes da fiscalização do TCU, lograram obter até mesmo tratamento diferenciado junto ao BNDES.
No caso da operação beneficiando Gana, o documento encaminhando a Nota AEX 2009/0212, de 30/10/2009 (peça 39, p. 32-34) não se mostra hábil a justificar a benesse de praticar rentabilidade com spread de apenas 1%.
Como se verifica no relato feito no item 65 supra, o BNDES considera que se prestaria a amparar a adoção do referido spread no financiamento em questão, o qual somente foi aprovado em 2012, a existência de pleito nesse sentido, datado de 2009 e oriundo do Cofig. Ocorre que tal pleito, formalizado no âmbito de 64ª reunião desse colegiado, dizia respeito a financiamento, com tratativas em curso no ano de 2009, que tentava aproveitar as condições negociadas para outro financiamento, que tinha por objetivo as mesmas obras de construção de usinas hidrelétricas, apresentado em 2008 e que não fora aprovado pelo BNDES.
Importar ressaltar que a referida nota do BNDES, em que se noticia tal pleito, não chegou a se posicionar propriamente quanto ao acerto ou desacerto, no que tange aos interesses do banco, em atender o requisitado pelo Cofig. 
Em todo caso, a forma como foram delineados os cenários e os obstáculos que se apresentavam à concessão do financiamento (ultrapassagem dos tetos regulamentares referentes a prazos e taxa de equalização) , conforme se pode constatar na transcrição abaixo de parte dessa nota, permite inferir que não se avançou quanto à apreciação do mérito do pleito por se considerar que isso não seria necessário, ante tantas dificuldades que cercavam o próprio financiamento.
Assim, uma vez que o limite definido para a equalização, de 2,5% a.a., não permite que seja adotado o spread de 2% praticado atualmente para operações semelhantes e cobrado o prêmio de seguro de forma compatível com o custo a ser pago pelo importador, foi solicitada a manutenção da remuneração praticada pelo BNDES à época das negociações, de 1 % a.a. acima da taxa Libor de 60 meses.
Para garantir a remuneração mínima de l % a.a. acima da Libor de 60 meses, considerado o financiamento do prêmio de seguro, a taxa de equalização necessária irá depender do cronograma de desembolsos, podendo eventualmente exceder o percentual máximo admitido pela norma vigente. Estimativas preliminares, utilizando-se uma distribuição linear de desembolsos durante o período de utilização do financiamento, uma vez que ainda não foi disponibilizado cronograma previsto pelo consórcio exportador, indicam que a equalização necessária, considerando-se o percentual de equalização de 85% das exportações, seria em torno de 2,91 % a.a. Adotando-se, excepcionalmente, o percentual equalizável de 100% das exportações, a taxa de equalização adequada à recomposição da rentabilidade do BNDES em 1 % a.a. seria de 2,51 % a.a.
As novas condições da operação deverão ser encaminhadas novamente para apreciação pelo Cofig e também pela Camex, tendo em vista a excepcionalidade quanto à cobertura de risco de 100% do valor financiado pelo Seguro de Crédito à Exportação, e também em relação à equalização, a ser aplicada pelo prazo de 20 anos a 100% das exportações.
Não bastassem a falta de assertividade da nota técnica e o distanciamento temporal, vez que as condições que se desejava manter tinham sido negociadas em 2008 e a aprovação da operação em apreço só se deu em 2012, o próprio projeto destinatário do financiamento se modificara substancialmente, pois não mais se construiriam hidrelétricas, como previsto nas negociações de 2008 e na que dera origem ao pleito do Cofig, mas sim uma estrada. Isso por si só já imporia que o banco se acautelasse com a devida elaboração de análises conclusivas, o que não ocorreu, antes de cogitar da aplicação das condições concebidas originalmente para empréstimo voltado para a realização de determinado tipo de obra em um outro que objetivasse empreendimento de natureza bem diversa. 
Já sob o aspecto puramente formal, é evidente que não se pode recorrer a documento referente a projeto distinto do pertinente à operação sob escrutínio, como faz o BNDES, para efeito de justificativa ou mesmo validação das condições atípicas de rentabilidade lá adotadas.
Em reforço ao que se disse aqui acerca da ausência da devida justificação quanto à adoção desse spread reduzido, vale observar que o relatório de análise da operação só promove a contextualização da acidentada trajetória do apoio financeiro do BNDES a esse país africano em tópico de temática bem diversa da relativa à rentabilidade. De fato, o relatório faz isso na seção '6.6 Garantia e Mitigadores de Risco', que, pelo seu próprio título, denota que lá não se cuida de assuntos pertinentes à renumeração que o banco pretende auferir com a operação.
Relativamente aos financiamentos para o empreendimento de Porto Mariel em Cuba, o arrazoado do BNDES praticamente nada trouxe de relevante para justificar o tratamento diferenciado em termos de rentabilidade que eles mereceram. Afora o histórico que foi feito acerca da linha de crédito que propiciou o aporte de recursos nessa obra de infraestrutura em solo cubano, o documento do BNDES menciona a importância de ter adotado o spread sob censura, pois, se não o fizesse, restariam inviabilizadas as operações com a frustração assim da geração de renda, empregos e da entrada de moeda forte no país.
Embora sejam incontroversos os efeitos positivos decorrentes da exportação de serviços de engenharia, o arrazoado do banco não indicou normativos internos da instituição que permitissem, em prol de tais efeitos, sacrificar a rentabilidade que o BNDES usualmente auferia com financiamentos dessa natureza.
Objeto no qual a irregularidade foi constatada.
Operações de exportação de serviços de engenharia para Cuba e para Gana financiadas pelo BNDES.
Critérios.
Princípios da Moralidade e da Eficiência, previstos no art. 37 da Constituição Federal.
Princípios da Finalidade, Motivação e Razoabilidade e Proporcionalidade arrolados no art. 2º da Lei 9.784/1999.
Resolução de Diretoria 2.080/2011, de 15/3/2011.
Res. DIR n. 2092/2011 - BNDES, de 19/4/2011.
Informação Padronizada - IP AF/DEPOL 07/2011, de 13/4/2011, e posterior revisão aprovada pelo Comitê de Planejamento em Jul/2011.
Res. DIR n. 2283/2012 - BNDES, de 3/7/2012.
Evidências.
Planilha Excel convertida em pdf encaminhada como resposta ao item 'e' do Ofício de Requisição 19-4/2017 (peça 8) ; Relatório de Análise AEX/DECEX2 Nº 2011/0023 da Operação Número Base 3191044 - Porto de Mariel - 3 Tranche (peça 48) ; Relatório de Análise AEX/DECEX2 Nº 2012/0020 da Operação Número Base 4157857 - Porto de Mariel - 4 Tranche (peça 58) ;  Relatório de Análise  AEX/DECEX2 Nº 2013/0017 da Operação Número Base 5122622 - Porto de Mariel - 5 Tranche	 (peça 60) ; Relatório de Análise AEX/DECEX2 Nº 2012/0036 da Operação Número Base 2916257 - Corredor Rodoviário Oriental - Estrada Nacional N2 (peça 49) ; Rol de responsáveis aprovação operações (peça 32) e Rol responsáveis elaboração relatórios de análise operações (peça 70) .
Causas da constatação.
	Adoção de tratamento diferenciado e desarrazoado em operações de financiamento à exportação.
Efeitos da Constatação
Obtenção de rentabilidade aquém da média almejada em normativos do BNDES. 
Responsabilização. 
Responsável: Roberta Lavalle da Silva Faria (CPF XXX.898.727-XX) , Engenheira do BNDES.
Conduta. 
A responsável, ao atuar na elaboração dos relatórios de análise discriminados no quadro abaixo, dos quais foi signatária na condição de Engenheira da AEX/DECEX2, concorreu para a adoção de spread de 1% para efeito de remuneração básica do financiamento, quando o corrente à época era de 2%, em detrimento assim da busca pelo banco do alcance da meta de spread básico médio, fixada no período em patamar superior a 1%, conforme também discriminado no quadro que se segue, promovendo desse modo tratamento diferenciado nas operações financiadas 3191044 (Porto de Mariel - 3 Tranche) e 4157857 (Porto de Mariel - 4 Tranche) , sem que nos referidos relatórios, ou mesmo em outro documento de suporte, constassem as devidas justificativas técnicas para a prática de tal spread mais módico, não obstante vigente, na ocasião da concessão dos financiamentos, política operacional (Resolução de Diretoria 2.080/2011, de 15/3/2011) exigindo que as condições financeiras da modalidade Buyer's credit, na qual se enquadravam tais empréstimos, fossem definidas conforme a estrutura de cada operação, restando dessa maneira violados os princípios da moralidade e eficiência insculpidos no caput do art. 37 da Constituição Federal de 1988, bem assim os princípios da finalidade, motivação, razoabilidade e proporcionalidade, definidos no caput do art. 2º da Lei 9.784/1999.
  
	Número Base Operação
	Relatório de Análise
	Normativo Estabelecendo Meta de Spread Básico Médio
	Meta

	3191044
	RA AEX/DECEX2 Nº 2011/0023
	Res. DIR n. 2092/2011 - BNDES, de 19/4/2011
	1,08%

	4157857
	RA AEX/DECEX2 Nº 2012/0020
	Informação Padronizada - IP AF/DEPOL 07/2011, de 13/4/2011, e posterior revisão aprovada pelo Comitê de Planejamento em Jul/2011
	1,37%

Nexo de causalidade. 
	A atuação da responsável na elaboração dos relatórios de análise das operações concorreu para que fossem aprovados, sem a devida justificativa, financiamentos cujas rentabilidades, em termos de spread básico, situavam-se aquém da média almejada em normativos do BNDES.
Culpabilidade.
	Dadas as circunstâncias que envolvem a ocorrência da irregularidade, não é possível afirmar que houve boa-fé da responsável. Por outro lado, é razoável afirmar que era possível à responsável ter consciência da ilicitude do ato que praticou. Por fim, considera-se também razoável afirmar que era exigível da responsável conduta diversa daquela que ela adotou.
Responsável: Marcia Cristina da Silva Dias (CPF XXX.766.557-XX) , Gerente do BNDES.
Conduta. 
A responsável, ao atuar na elaboração dos relatórios de análise discriminados no quadro abaixo, dos quais foi signatária na condição de Gerente da AEX/DECEX2, concorreu para a adoção de spread de 1% para efeito de remuneração básica do financiamento, quando o corrente à época era de 2%, em detrimento assim da busca pelo banco do alcance da meta de spread básico médio, fixada no período em patamar superior a 1%, conforme também discriminado no quadro que se segue, promovendo desse modo tratamento diferenciado nas operações financiadas 3191044 (Porto de Mariel - 3 Tranche) , 4157857 (Porto de Mariel - 4 Tranche) e 5122622 (Porto de Mariel - 5 Tranche) , sem que nos referidos relatórios, ou mesmo em outro documento de suporte, constassem as devidas justificativas técnicas para a prática de tal spread mais módico, não obstante vigente, na ocasião da concessão dos financiamentos, política operacional (Resolução de Diretoria 2.080/2011, de 15/3/2011) exigindo que as condições financeiras da modalidade Buyer's credit, na qual se enquadravam tais empréstimos, fossem definidas conforme a estrutura de cada operação, restando dessa maneira violados os princípios da moralidade e eficiência insculpidos no caput do art. 37 da Constituição Federal de 1988, bem assim os princípios da finalidade, motivação, razoabilidade e proporcionalidade, definidos no caput do art. 2º da Lei 9.784/1999. 
	Número Base Operação
	Relatório de Análise
	Normativo Estabelecendo Meta de Spread Básico Médio
	Meta

	3191044
	RA AEX/DECEX2 Nº 2011/0023
	Res. DIR n. 2092/2011 - BNDES, de 19/4/2011
	1,08%

	4157857
	RA AEX/DECEX2 Nº 2012/0020
	Informação Padronizada - IP AF/DEPOL 07/2011, de 13/4/2011, e posterior revisão aprovada pelo Comitê de Planejamento em Jul/2011
	1,37%

	5122622
	RA AEX/DECEX2 Nº 2013/0017
	Res. DIR n. 2283/2012 - BNDES, de 3/7/2012
	1,35%

Nexo de causalidade. 
A atuação da responsável na elaboração dos relatórios de análise das operações concorreu para que fossem aprovados, sem a devida justificativa, financiamentos cujas rentabilidades, em termos de spread básico, situavam-se aquém da média almejada em normativos do BNDES.
Culpabilidade.
	Dadas as circunstâncias que envolvem a ocorrência da irregularidade, não é possível afirmar que houve boa-fé da responsável. Por outro lado, é razoável afirmar que era possível à responsável ter consciência da ilicitude do ato que praticou. Por fim, considera-se também razoável afirmar que era exigível da responsável conduta diversa daquela que ela adotou.
Responsável: Lívia dos Reis Cavalcante José Rocha (CPF XXX.683.277-XX) , Advogada do BNDES.
Conduta. 
A responsável, ao atuar na elaboração do relatório de análise discriminado no quadro abaixo, do qual foi signatária na condição de Advogada da AEX/JUCEX, concorreu para a adoção de spread de 1% para efeito de remuneração básica do financiamento, quando o corrente à época era de 2%, em detrimento assim da busca pelo banco do alcance da meta de spread básico médio, fixada no período em patamar superior a 1%, conforme também discriminado no quadro que se segue, promovendo desse modo tratamento diferenciado na operação financiada 3191044 (Porto de Mariel - 3 Tranche) , sem que no referido relatório, ou mesmo em outro documento de suporte, constassem as devidas justificativas técnicas para a prática de tal spread mais módico, não obstante vigente, na ocasião da concessão do financiamento, política operacional (Resolução de Diretoria 2.080/2011, de 15/3/2011) exigindo que as condições financeiras da modalidade Buyer's credit, na qual se enquadrava tal empréstimo, fossem definidas conforme a estrutura de cada operação, restando dessa maneira violados os princípios da moralidade e eficiência insculpidos no caput do art. 37 da Constituição Federal de 1988, bem assim os princípios da finalidade, motivação, razoabilidade e proporcionalidade, definidos no caput do art. 2º da Lei 9.784/1999. 
	Número Base Operação
	Relatório de Análise
	Normativo Estabelecendo Meta de Spread Básico Médio
	Meta

	3191044
	RA AEX/DECEX2 Nº 2011/0023
	Res. DIR n. 2092/2011 - BNDES, de 19/4/2011
	1,08%

Nexo de causalidade. 
	A atuação da responsável na elaboração do relatório de análise da operação concorreu para que fosse aprovado, sem a devida justificativa, financiamento cuja rentabilidade, em termos de spread básico, situava-se aquém da média almejada em normativos do BNDES.
Culpabilidade.
	Dadas as circunstâncias que envolvem a ocorrência da irregularidade, não é possível afirmar que houve boa-fé da responsável. Por outro lado, é razoável afirmar que era possível à responsável ter consciência da ilicitude do ato que praticou. Por fim, considera-se também razoável afirmar que era exigível da responsável conduta diversa daquela que ela adotou.
Responsável: Bruno Hilano Regueira (CPF XXX.511.767-XX) , Gerente do BNDES.
Conduta. 
O responsável, ao atuar na elaboração dos relatórios de análise discriminados no quadro abaixo, dos quais foi signatário na condição de Gerente da AEX/JUCEX, concorreu para a adoção de spread de 1% para efeito de remuneração básica do financiamento, quando o corrente à época era de 2%, em detrimento assim da busca pelo banco do alcance da meta de spread básico médio, fixada no período em patamar superior a 1%, conforme também discriminado no quadro que se segue, promovendo desse modo tratamento diferenciado nas operações financiadas 3191044 (Porto de Mariel - 3 Tranche) , 4157857 (Porto de Mariel - 4 Tranche) , 2916257 (Corredor Rodoviário Oriental - Estrada Nacional N2) e 5122622 (Porto de Mariel - 5 Tranche) , sem que nos referidos relatórios, ou mesmo em outro documento de suporte, constassem as devidas justificativas técnicas para a prática de tal spread mais módico, não obstante vigente, na ocasião da concessão dos financiamentos, política operacional (Resolução de Diretoria 2.080/2011, de 15/3/2011) exigindo que as condições financeiras da modalidade Buyer's credit, na qual se enquadravam tais empréstimos, fossem definidas conforme a estrutura de cada operação, restando dessa maneira violados os princípios da moralidade e eficiência insculpidos no caput do art. 37 da Constituição Federal de 1988, bem assim os princípios da finalidade, motivação, razoabilidade e proporcionalidade, definidos no caput do art. 2º da Lei 9.784/1999. 
	Número Base Operação
	Relatório de Análise
	Normativo Estabelecendo Meta de Spread Básico Médio
	Meta

	3191044
	RA AEX/DECEX2 Nº 2011/0023
	Res. DIR n. 2092/2011 - BNDES, de 19/4/2011
	1,08%

	4157857
	RA AEX/DECEX2 Nº 2012/0020
	Informação Padronizada - IP AF/DEPOL 07/2011, de 13/4/2011, e posterior revisão aprovada pelo Comitê de Planejamento em Jul/2011
	1,37%

	2916257
	RA AEX/DECEX2 Nº 2012/0036
	Res. DIR n. 2283/2012 - BNDES, de 3/7/2012
	1,35%

	5122622
	RA AEX/DECEX2 Nº 2013/0017
	Res. DIR n. 2283/2012 - BNDES, de 3/7/2012
	1,35%

Nexo de causalidade. 
	A atuação do responsável na elaboração dos relatórios de análise das operações concorreu para que fossem aprovados, sem a devida justificativa, financiamentos cujas rentabilidades, em termos de spread básico, situavam-se aquém da média almejada em normativos do BNDES.
Culpabilidade.
	Dadas as circunstâncias que envolvem a ocorrência da irregularidade, não é possível afirmar que houve boa-fé do responsável. Por outro lado, é razoável afirmar que era possível ao responsável ter consciência da ilicitude do ato que praticou. Por fim, considera-se também razoável afirmar que era exigível do responsável conduta diversa daquela que ele adotou.
Responsável: Luiz Filipe de Castro Neves (CPF XXX.065.437-XX) , Chefe de Departamento no BNDES.
Conduta. 
O responsável, ao atuar na elaboração dos relatórios de análise discriminados no quadro abaixo, dos quais foi signatário na condição de Chefe de Departamento da AEX/DECEX2, concorreu para a adoção de spread de 1% para efeito de remuneração básica do financiamento, quando o corrente à época era de 2%, em detrimento assim da busca pelo banco do alcance da meta de spread básico médio, fixada no período em patamar superior a 1%, conforme também discriminado no quadro que se segue, promovendo desse modo tratamento diferenciado nas operações financiadas 3191044 (Porto de Mariel - 3 Tranche) , 4157857 (Porto de Mariel - 4 Tranche) , 2916257 (Corredor Rodoviário Oriental - Estrada Nacional N2) e 5122622 (Porto de Mariel - 5 Tranche) , sem que nos referidos relatórios, ou mesmo em outro documento de suporte, constassem as devidas justificativas técnicas para a prática de tal spread mais módico, não obstante vigente, na ocasião da concessão dos financiamentos, política operacional (Resolução de Diretoria 2.080/2011, de 15/3/2011) exigindo que as condições financeiras da modalidade Buyer's credit, na qual se enquadravam tais empréstimos, fossem definidas conforme a estrutura de cada operação, restando dessa maneira violados os princípios da moralidade e eficiência insculpidos no caput do art. 37 da Constituição Federal de 1988, bem assim os princípios da finalidade, motivação, razoabilidade e proporcionalidade, definidos no caput do art. 2º da Lei 9.784/1999. 
	Número Base Operação
	Relatório de Análise
	Normativo Estabelecendo Meta de Spread Básico Médio
	Meta

	3191044
	RA AEX/DECEX2 Nº 2011/0023
	Res. DIR n. 2092/2011 - BNDES, de 19/4/2011
	1,08%

	4157857
	RA AEX/DECEX2 Nº 2012/0020
	Informação Padronizada - IP AF/DEPOL 07/2011, de 13/4/2011, e posterior revisão aprovada pelo Comitê de Planejamento em Jul/2011
	1,37%

	2916257
	RA AEX/DECEX2 Nº 2012/0036
	Res. DIR n. 2283/2012 - BNDES, de 3/7/2012
	1,35%

	5122622
	RA AEX/DECEX2 Nº 2013/0017
	Res. DIR n. 2283/2012 - BNDES, de 3/7/2012
	1,35%

Nexo de causalidade. 
	A atuação do responsável na elaboração dos relatórios de análise das operações concorreu para que fossem aprovados, sem a devida justificativa, financiamentos cujas rentabilidades, em termos de spread básico, situavam-se aquém da média almejada em normativos do BNDES.
Culpabilidade.
	Dadas as circunstâncias que envolvem a ocorrência da irregularidade, não é possível afirmar que houve boa-fé do responsável. Por outro lado, é razoável afirmar que era possível ao responsável ter consciência da ilicitude do ato que praticou. Por fim, considera-se também razoável afirmar que era exigível do responsável conduta diversa daquela que ele adotou.
Responsável: Luciene Ferreira Monteiro Machado (CPF XXX.653.907-XX) , Superintendente do BNDES.
Conduta. 
A responsável, ao atuar na elaboração dos relatórios de análise discriminados no quadro abaixo, dos quais foi signatária na condição de Superintendente da Área de Comércio Exterior, concorreu para a adoção de spread de 1% para efeito de remuneração básica do financiamento, quando o corrente à época era de 2%, em detrimento assim da busca pelo banco do alcance da meta de spread básico médio, fixada no período em patamar superior a 1%, conforme também discriminado no quadro que se segue, promovendo desse modo tratamento diferenciado nas operações financiadas 3191044 (Porto de Mariel - 3 Tranche e  5122622 (Porto de Mariel - 5 Tranche) , sem que nos referidos relatórios, ou mesmo em outro documento de suporte, constassem as devidas justificativas técnicas para a prática de tal spread mais módico, não obstante vigente, na ocasião da concessão dos financiamentos, política operacional (Resolução de Diretoria 2.080/2011, de 15/3/2011) exigindo que as condições financeiras da modalidade Buyer's credit, na qual se enquadravam tais empréstimos, fossem definidas conforme a estrutura de cada operação, restando dessa maneira violados os princípios da moralidade e eficiência insculpidos no caput do art. 37 da Constituição Federal de 1988, bem assim os princípios da finalidade, motivação, razoabilidade e proporcionalidade, definidos no caput do art. 2º da Lei 9.784/1999. 
	Número Base Operação
	Relatório de Análise
	Normativo Estabelecendo Meta de Spread Básico Médio
	Meta

	3191044
	RA AEX/DECEX2 Nº 2011/0023
	Res. DIR n. 2092/2011 - BNDES, de 19/4/2011
	1,08%

	5122622
	RA AEX/DECEX2 Nº 2013/0017
	Res. DIR n. 2283/2012 - BNDES, de 3/7/2012
	1,35%

Nexo de causalidade. 
	A atuação da responsável na elaboração dos relatórios de análise das operações concorreu para que fossem aprovados, sem a devida justificativa, financiamentos cujas rentabilidades, em termos de spread básico, situavam-se aquém da média almejada em normativos do BNDES.	
Culpabilidade.
	Dadas as circunstâncias que envolvem a ocorrência da irregularidade, não é possível afirmar que houve boa-fé da responsável. Por outro lado, é razoável afirmar que era possível à responsável ter consciência da ilicitude do ato que praticou. Por fim, considera-se também razoável afirmar que era exigível da responsável conduta diversa daquela que ela adotou.
Responsável: Luiz Eduardo Melin de Carvalho e Silva (CPF 691.850.857¿15) , Diretor do BNDES.
Conduta. 
O responsável, ao concordar com os relatórios de análise discriminados no quadro abaixo, dos quais foi signatário na condição de Diretor da Área de Comércio Exterior, concorreu para a adoção de spread de 1% para efeito de remuneração básica do financiamento, quando o corrente à época era de 2%, em detrimento assim da busca pelo banco do alcance da meta de spread básico médio, fixada no período em patamar superior a 1%, conforme também discriminado no quadro que se segue, promovendo desse modo tratamento diferenciado nas operações financiadas 3191044 (Porto de Mariel - 3 Tranche) , 2916257 (Corredor Rodoviário Oriental - Estrada Nacional N2) e 5122622 (Porto de Mariel - 5 Tranche) , sem que nos referidos relatórios, ou mesmo em outro documento de suporte, constassem as devidas justificativas técnicas para a prática de tal spread mais módico, não obstante vigente, na ocasião da concessão dos financiamentos, política operacional (Resolução de Diretoria 2.080/2011, de 15/3/2011) exigindo que as condições financeiras da modalidade Buyer's credit, na qual se enquadravam tais empréstimos, fossem definidas conforme a estrutura de cada operação, restando dessa maneira violados os princípios da moralidade e eficiência insculpidos no caput do art. 37 da Constituição Federal de 1988, bem assim os princípios da finalidade, motivação, razoabilidade e proporcionalidade, definidos no caput do art. 2º da Lei 9.784/1999. 
	Número Base Operação
	Relatório de Análise
	Normativo Estabelecendo Meta de Spread Básico Médio
	Meta

	3191044
	RA AEX/DECEX2 Nº 2011/0023
	Res. DIR n. 2092/2011 - BNDES, de 19/4/2011
	1,08%

	2916257
	RA AEX/DECEX2 Nº 2012/0036
	Res. DIR n. 2283/2012 - BNDES, de 3/7/2012
	1,35%

	5122622
	RA AEX/DECEX2 Nº 2013/0017
	Res. DIR n. 2283/2012 - BNDES, de 3/7/2012
	1,35%

Nexo de causalidade. 
	A concordância do responsável com os relatórios de análise das operações concorreu para que fossem aprovados, sem a devida justificativa, financiamentos cujas rentabilidades, em termos de spread básico, situavam-se aquém da média almejada em normativos do BNDES.
Culpabilidade.
	Dadas as circunstâncias que envolvem a ocorrência da irregularidade, não é possível afirmar que houve boa-fé do responsável. Por outro lado, é razoável afirmar que era possível ao responsável ter consciência da ilicitude do ato que praticou. Por fim, considera-se também razoável afirmar que era exigível do responsável conduta diversa daquela que ele adotou.
Responsável: Luciene Ferreira Monteiro Machado (CPF XXX.653.907-XX) , Diretora Substituta do BNDES.
Conduta. 
A responsável, ao concordar com o relatório de análise discriminado no quadro abaixo, do qual foi signatária na condição de Diretora Substituta da Área de Comércio Exterior, concorreu para a adoção de spread de 1% para efeito de remuneração básica do financiamento, quando o corrente à época era de 2%, em detrimento assim da busca pelo banco do alcance da meta de spread básico médio, fixada no período em patamar superior a 1%, conforme também discriminado no quadro que se segue, promovendo desse modo tratamento diferenciado na operação financiada 4157857 (Porto de Mariel - 4 Tranche) , sem que no referido relatório, ou mesmo em outro documento de suporte, constassem as devidas justificativas técnicas para a prática de tal spread mais módico, não obstante vigente, na ocasião da concessão do financiamento, política operacional (Resolução de Diretoria 2.080/2011, de 15/3/2011) exigindo que as condições financeiras da modalidade Buyer's credit, na qual se enquadravam tais empréstimos, fossem definidas conforme a estrutura de cada operação, restando dessa maneira violados os princípios da moralidade e eficiência insculpidos no caput do art. 37 da Constituição Federal de 1988, bem assim os princípios da finalidade, motivação, razoabilidade e proporcionalidade, definidos no caput do art. 2º da Lei 9.784/1999. 
	Número Base Operação
	Relatório de Análise
	Normativo Estabelecendo Meta de Spread Básico Médio
	Meta

	4157857
	RA AEX/DECEX2 Nº 2012/0020
	Informação Padronizada - IP AF/DEPOL 07/2011, de 13/4/2011, e posterior revisão aprovada pelo Comitê de Planejamento em Jul/2011
	1,37%

Nexo de causalidade. 
	A concordância da responsável com o relatório de análise da operação concorreu para que fosse aprovado, sem a devida justificativa, financiamento cuja rentabilidade, em termos de spread básico, situava-se aquém da média almejada em normativos do BNDES.
Culpabilidade.
	Dadas as circunstâncias que envolvem a ocorrência da irregularidade, não é possível afirmar que houve boa-fé da responsável. Por outro lado, é razoável afirmar que era possível à responsável ter consciência da ilicitude do ato que praticou. Por fim, considera-se também razoável afirmar que era exigível da responsável conduta diversa daquela que ela adotou.
Responsável: Thais de Azevedo Gama Pinto (CPF XXX.068.067-XX) , Advogada do BNDES.
Conduta. 
A responsável, ao atuar na elaboração do relatório de análise discriminado no quadro abaixo, do qual foi signatária na condição de Advogada da AEX/JUCEX, concorreu para a adoção de spread de 1% para efeito de remuneração básica do financiamento, quando o corrente à época era de 2%, em detrimento assim da busca pelo banco do alcance da meta de spread básico médio, fixada no período em patamar superior a 1%, conforme também discriminado no quadro que se segue, promovendo desse modo tratamento diferenciado na operação financiada 4157857 (Porto de Mariel - 4 Tranche) , sem que no referido relatório, ou mesmo em outro documento de suporte, constassem as devidas justificativas técnicas para a prática de tal spread mais módico, não obstante vigente, na ocasião da concessão do financiamento, política operacional (Resolução de Diretoria 2.080/2011, de 15/3/2011) exigindo que as condições financeiras da modalidade Buyer's credit, na qual se enquadrava tal empréstimo, fossem definidas conforme a estrutura de cada operação, restando dessa maneira violados os princípios da moralidade e eficiência insculpidos no caput do art. 37 da Constituição Federal de 1988, bem assim os princípios da finalidade, motivação, razoabilidade e proporcionalidade, definidos no caput do art. 2º da Lei 9.784/1999. 
	Número Base Operação
	Relatório de Análise
	Normativo Estabelecendo Meta de Spread Básico Médio
	Meta

	4157857
	RA AEX/DECEX2 Nº 2012/0020
	Informação Padronizada - IP AF/DEPOL 07/2011, de 13/4/2011, e posterior revisão aprovada pelo Comitê de Planejamento em Jul/2011
	1,37%

Nexo de causalidade. 
		A atuação da responsável na elaboração do relatório de análise da operação concorreu para que fosse aprovado, sem a devida justificativa, financiamento cuja rentabilidade, em termos de spread básico, situava-se aquém da média almejada em normativos do BNDES.
Culpabilidade.
	Dadas as circunstâncias que envolvem a ocorrência da irregularidade, não é possível afirmar que houve boa-fé da responsável. Por outro lado, é razoável afirmar que era possível à responsável ter consciência da ilicitude do ato que praticou. Por fim, considera-se também razoável afirmar que era exigível da responsável conduta diversa daquela que ela adotou.
Responsável: Leonardo Roque Nicolay Lagreca (CPF XXX.358.907-XX) , Gerente Executivo e Chefe de Departamento do BNDES.
Conduta. 
O responsável, ao atuar na elaboração dos relatórios de análise discriminados no quadro abaixo, dos quais foi signatário na condição de Gerente Executivo da AEX/JUCEX e também na de Chefe de Departamento desse mesmo setor, concorreu para a adoção de spread de 1% para efeito de remuneração básica do financiamento, quando o corrente à época era de 2%, em detrimento assim da busca pelo banco do alcance da meta de spread básico médio, fixada no período em patamar superior a 1%, conforme também discriminado no quadro que se segue, promovendo desse modo tratamento diferenciado nas operações financiadas 4157857 (Porto de Mariel - 4 Tranche) , 2916257 (Corredor Rodoviário Oriental - Estrada Nacional N2) e 5122622 (Porto de Mariel - 5 Tranche) , sem que nos referidos relatórios, ou mesmo em outro documento de suporte, constassem as devidas justificativas técnicas para a prática de tal spread mais módico, não obstante vigente, na ocasião da concessão dos financiamentos, política operacional (Resolução de Diretoria 2.080/2011, de 15/3/2011) exigindo que as condições financeiras da modalidade Buyer's credit, na qual se enquadravam tais empréstimos, fossem definidas conforme a estrutura de cada operação, restando dessa maneira violados os princípios da moralidade e eficiência insculpidos no caput do art. 37 da Constituição Federal de 1988, bem assim os princípios da finalidade, motivação, razoabilidade e proporcionalidade, definidos no caput do art. 2º da Lei 9.784/1999. 
	Número Base Operação
	Relatório de Análise
	Normativo Estabelecendo Meta de Spread Básico Médio
	Meta

	4157857
	RA AEX/DECEX2 Nº 2012/0020
	Informação Padronizada - IP AF/DEPOL 07/2011, de 13/4/2011, e posterior revisão aprovada pelo Comitê de Planejamento em Jul/2011
	1,37%

	2916257
	RA AEX/DECEX2 Nº 2012/0036
	Res. DIR n. 2283/2012 - BNDES, de 3/7/2012
	1,35%

	5122622
	RA AEX/DECEX2 Nº 2013/0017
	Res. DIR n. 2283/2012 - BNDES, de 3/7/2012
	1,35%

Nexo de causalidade. 
	A atuação do responsável na elaboração dos relatórios de análise das operações concorreu para que fossem aprovados, sem a devida justificativa, financiamentos cujas rentabilidades, em termos de spread básico, situavam-se aquém da média almejada em normativos do BNDES.
 Culpabilidade.
	Dadas as circunstâncias que envolvem a ocorrência da irregularidade, não é possível afirmar que houve boa-fé do responsável. Por outro lado, é razoável afirmar que era possível ao responsável ter consciência da ilicitude do ato que praticou. Por fim, considera-se também razoável afirmar que era exigível do responsável conduta diversa daquela que ele adotou.
Responsável: Leonardo Pereira Rodrigues dos Santos (CPF XXX.319.737-XX) , Superintendente Substituto do BNDES.
Conduta. 
O responsável, ao atuar na elaboração dos relatórios de análise discriminados no quadro abaixo, dos quais foi signatário na condição de Superintendente Substituto da Área de Comércio Exterior, concorreu para a adoção de spread de 1% para efeito de remuneração básica do financiamento, quando o corrente à época era de 2%, em detrimento assim da busca pelo banco do alcance da meta de spread básico médio, fixada no período em patamar superior a 1%, conforme também discriminado no quadro que se segue, promovendo desse modo tratamento diferenciado nas operações financiadas 4157857 (Porto de Mariel - 4 Tranche) e 2916257 (Corredor Rodoviário Oriental - Estrada Nacional N2) , sem que nos referidos relatórios, ou mesmo em outro documento de suporte, constassem as devidas justificativas técnicas para a prática de tal spread mais módico, não obstante vigente, na ocasião da concessão dos financiamentos, política operacional (Resolução de Diretoria 2.080/2011, de 15/3/2011) exigindo que as condições financeiras da modalidade Buyer's credit, na qual se enquadravam tais empréstimos, fossem definidas conforme a estrutura de cada operação, restando dessa maneira violados os princípios da moralidade e eficiência insculpidos no caput do art. 37 da Constituição Federal de 1988, bem assim os princípios da finalidade, motivação, razoabilidade e proporcionalidade, definidos no caput do art. 2º da Lei 9.784/1999. 
	Número Base Operação
	Relatório de Análise
	Normativo Estabelecendo Meta de Spread Básico Médio
	Meta

	4157857
	RA AEX/DECEX2 Nº 2012/0020
	Informação Padronizada - IP AF/DEPOL 07/2011, de 13/4/2011, e posterior revisão aprovada pelo Comitê de Planejamento em Jul/2011
	1,37%

	2916257
	RA AEX/DECEX2 Nº 2012/0036
	Res. DIR n. 2283/2012 - BNDES, de 3/7/2012
	1,35%

Nexo de causalidade. 
	A atuação do responsável na elaboração dos relatórios de análise das operações concorreu para que fossem aprovados, sem a devida justificativa, financiamentos cujas rentabilidades, em termos de spread básico, situavam-se aquém da média almejada em normativos do BNDES.
 Culpabilidade.
	Dadas as circunstâncias que envolvem a ocorrência da irregularidade, não é possível afirmar que houve boa-fé do responsável. Por outro lado, é razoável afirmar que era possível ao responsável ter consciência da ilicitude do ato que praticou. Por fim, considera-se também razoável afirmar que era exigível do responsável conduta diversa daquela que ele adotou.
Responsável: Marcelo Orlando Mesquita da Silva (CPF XXX.498.337-XX) , Coordenador de Serviços do BNDES.
Conduta. 
O responsável, ao atuar na elaboração do relatório de análise discriminado no quadro abaixo, do qual foi signatário na condição de Coordenador de Serviços da AEX/DECEX2, concorreu para a adoção de spread de 1% para efeito de remuneração básica do financiamento, quando o corrente à época era de 2%, em detrimento assim da busca pelo banco do alcance da meta de spread básico médio, fixada no período em patamar superior a 1%, conforme também discriminado no quadro que se segue, promovendo desse modo tratamento diferenciado na operação financiada 2916257 (Corredor Rodoviário Oriental - Estrada Nacional N2) , sem que no referido relatório, ou mesmo em outro documento de suporte, constassem as devidas justificativas técnicas para a prática de tal spread mais módico, não obstante vigente, na ocasião da concessão do financiamento, política operacional (Resolução de Diretoria 2.080/2011, de 15/3/2011) exigindo que as condições financeiras da modalidade Buyer's credit, na qual se enquadrava tal empréstimo, fossem definidas conforme a estrutura de cada operação, restando dessa maneira violados os princípios da moralidade e eficiência insculpidos no caput do art. 37 da Constituição Federal de 1988, bem assim os princípios da finalidade, motivação, razoabilidade e proporcionalidade, definidos no caput do art. 2º da Lei 9.784/1999. 
	Número Base Operação
	Relatório de Análise
	Normativo Estabelecendo Meta de Spread Básico Médio
	Meta

	2916257
	RA AEX/DECEX2 Nº 2012/0036
	Res. DIR n. 2283/2012 - BNDES, de 3/7/2012
	1,35%

Nexo de causalidade. 
	A atuação do responsável na elaboração do relatório de análise da operação concorreu para que fosse aprovado, sem a devida justificativa, financiamento cuja rentabilidade, em termos de spread básico, situava-se aquém da média almejada em normativos do BNDES.
Culpabilidade.
	Dadas as circunstâncias que envolvem a ocorrência da irregularidade, não é possível afirmar que houve boa-fé do responsável. Por outro lado, é razoável afirmar que era possível ao responsável ter consciência da ilicitude do ato que praticou. Por fim, considera-se também razoável afirmar que era exigível do responsável conduta diversa daquela que ele adotou.
Responsável: Gabriel Alvarez Pimentel (CPF XXX.388.637-XX) , Advogado do BNDES.
Conduta. 
O responsável, ao atuar na elaboração do relatório de análise discriminado no quadro abaixo, do qual foi signatário na condição de Advogado da AEX/JUCEX, concorreu para a adoção de spread de 1% para efeito de remuneração básica do financiamento, quando o corrente à época era de 2%, em detrimento assim da busca pelo banco do alcance da meta de spread básico médio, fixada no período em patamar superior a 1%, conforme também discriminado no quadro que se segue, promovendo desse modo tratamento diferenciado na operação financiada 2916257 (Corredor Rodoviário Oriental - Estrada Nacional N2) , sem que no referido relatório, ou mesmo em outro documento de suporte, constassem as devidas justificativas técnicas para a prática de tal spread mais módico, não obstante vigente, na ocasião da concessão do financiamento, política operacional (Resolução de Diretoria 2.080/2011, de 15/3/2011) exigindo que as condições financeiras da modalidade Buyer's credit, na qual se enquadrava tal empréstimo, fossem definidas conforme a estrutura de cada operação, restando dessa maneira violados os princípios da moralidade e eficiência insculpidos no caput do art. 37 da Constituição Federal de 1988, bem assim os princípios da finalidade, motivação, razoabilidade e proporcionalidade, definidos no caput do art. 2º da Lei 9.784/1999. 
	Número Base Operação
	Relatório de Análise
	Normativo Estabelecendo Meta de Spread Básico Médio
	Meta

	2916257
	RA AEX/DECEX2 Nº 2012/0036
	Res. DIR n. 2283/2012 - BNDES, de 3/7/2012
	1,35%

Nexo de causalidade. 
	A atuação do responsável na elaboração do relatório de análise da operação concorreu para que fosse aprovado, sem a devida justificativa, financiamento cuja rentabilidade, em termos de spread básico, situava-se aquém da média almejada em normativos do BNDES.
 Culpabilidade.
	Dadas as circunstâncias que envolvem a ocorrência da irregularidade, não é possível afirmar que houve boa-fé do responsável. Por outro lado, é razoável afirmar que era possível ao responsável ter consciência da ilicitude do ato que praticou. Por fim, considera-se também razoável afirmar que era exigível do responsável conduta diversa daquela que ele adotou.
Responsável: Marcos Alberto Pereira Motta (CPF XXX.528.317-XX) , Gerente do BNDES.
Conduta. 
O responsável, ao atuar na elaboração do relatório de análise discriminado no quadro abaixo, do qual foi signatário na condição de Gerente da AEX/DECEX2, concorreu para a adoção de spread de 1% para efeito de remuneração básica do financiamento, quando o corrente à época era de 2%, em detrimento assim da busca pelo banco do alcance da meta de spread básico médio, fixada no período em patamar superior a 1%, conforme também discriminado no quadro que se segue, promovendo desse modo tratamento diferenciado na operação financiada 2916257 (Corredor Rodoviário Oriental - Estrada Nacional N2) , sem que no referido relatório, ou mesmo em outro documento de suporte, constassem as devidas justificativas técnicas para a prática de tal spread mais módico, não obstante vigente, na ocasião da concessão do financiamento, política operacional (Resolução de Diretoria 2.080/2011, de 15/3/2011) exigindo que as condições financeiras da modalidade Buyer's credit, na qual se enquadrava tal empréstimo, fossem definidas conforme a estrutura de cada operação, restando dessa maneira violados os princípios da moralidade e eficiência insculpidos no caput do art. 37 da Constituição Federal de 1988, bem assim os princípios da finalidade, motivação, razoabilidade e proporcionalidade, definidos no caput do art. 2º da Lei 9.784/1999. 
	Número Base Operação
	Relatório de Análise
	Normativo Estabelecendo Meta de Spread Básico Médio
	Meta

	2916257
	RA AEX/DECEX2 Nº 2012/0036
	Res. DIR n. 2283/2012 - BNDES, de 3/7/2012
	1,35%

Nexo de causalidade. 
	A atuação do responsável na elaboração do relatório de análise da operação concorreu para que fosse aprovado, sem a devida justificativa, financiamento cuja rentabilidade, em termos de spread básico, situava-se aquém da média almejada em normativos do BNDES.
 Culpabilidade.
	Dadas as circunstâncias que envolvem a ocorrência da irregularidade, não é possível afirmar que houve boa-fé do responsável. Por outro lado, é razoável afirmar que era possível ao responsável ter consciência da ilicitude do ato que praticou. Por fim, considera-se também razoável afirmar que era exigível do responsável conduta diversa daquela que ele adotou.
Responsável: Bruno Castelo Branco  (CPF XXX.990.927-XX) , Engenheiro do BNDES.
Conduta. 
O responsável, ao atuar na elaboração do relatório de análise discriminado no quadro abaixo, do qual foi signatário na condição de Engenheiro da AEX/DECEX2, concorreu para a adoção de spread de 1% para efeito de remuneração básica do financiamento, quando o corrente à época era de 2%, em detrimento assim da busca pelo banco do alcance da meta de spread básico médio, fixada no período em patamar superior a 1%, conforme também discriminado no quadro que se segue, promovendo desse modo tratamento diferenciado na operação financiada  5122622 (Porto de Mariel - 5 Tranche) , sem que no referido relatório, ou mesmo em outro documento de suporte, constassem as devidas justificativas técnicas para a prática de tal spread mais módico, não obstante vigente, na ocasião da concessão dos financiamentos, política operacional (Resolução de Diretoria 2.080/2011, de 15/3/2011) exigindo que as condições financeiras da modalidade Buyer's credit, na qual se enquadrava tal empréstimo, fossem definidas conforme a estrutura de cada operação, restando dessa maneira violados os princípios da moralidade e eficiência insculpidos no caput do art. 37 da Constituição Federal de 1988, bem assim os princípios da finalidade, motivação, razoabilidade e proporcionalidade, definidos no caput do art. 2º da Lei 9.784/1999. 
	Número Base Operação
	Relatório de Análise
	Normativo Estabelecendo Meta de Spread Básico Médio
	Meta

	5122622
	RA AEX/DECEX2 Nº 2013/0017
	Res. DIR n. 2283/2012 - BNDES, de 3/7/2012
	1,35%

Nexo de causalidade. 
	A atuação do responsável na elaboração do relatório de análise da operação concorreu para que fosse aprovado financiamento cuja rentabilidade, em termos de spread básico, situava-se aquém da média almejada em normativos do BNDES.
Culpabilidade.
	Dadas as circunstâncias que envolvem a ocorrência da irregularidade, não é possível afirmar que houve boa-fé do responsável. Por outro lado, é razoável afirmar que era possível ao responsável ter consciência da ilicitude do ato que praticou. Por fim, considera-se também razoável afirmar que era exigível do responsável conduta diversa daquela que ele adotou.
Responsável: Patrícia Junqueira Esmeraldo (CPF XXX.975.697-XX) , Advogada do BNDES.
Conduta. 
A responsável, ao atuar na elaboração do relatório de análise discriminado no quadro abaixo, do qual foi signatária na condição de Advogada da AEX/JUCEX, concorreu para a adoção de spread de 1% para efeito de remuneração básica do financiamento, quando o corrente à época era de 2%, em detrimento assim da busca pelo banco do alcance da meta de spread básico médio, fixada no período em patamar superior a 1%, conforme também discriminado no quadro que se segue, promovendo desse modo tratamento diferenciado na operação financiada  5122622 (Porto de Mariel - 5 Tranche) , sem que no referido relatório, ou mesmo em outro documento de suporte, constassem as devidas justificativas técnicas para a prática de tal spread mais módico, não obstante vigente, na ocasião da concessão dos financiamentos, política operacional (Resolução de Diretoria 2.080/2011, de 15/3/2011) exigindo que as condições financeiras da modalidade Buyer's credit, na qual se enquadrava tal empréstimo, fossem definidas conforme a estrutura de cada operação, restando dessa maneira violados os princípios da moralidade e eficiência insculpidos no caput do art. 37 da Constituição Federal de 1988, bem assim os princípios da finalidade, motivação, razoabilidade e proporcionalidade, definidos no caput do art. 2º da Lei 9.784/1999. 
	Número Base Operação
	Relatório de Análise
	Normativo Estabelecendo Meta de Spread Básico Médio
	Meta

	5122622
	RA AEX/DECEX2 Nº 2013/0017
	Res. DIR n. 2283/2012 - BNDES, de 3/7/2012
	1,35%

Nexo de causalidade. 
	A atuação da responsável na elaboração do relatório de análise da operação concorreu para que fosse aprovado financiamento cuja rentabilidade, em termos de spread básico, situava-se aquém da média almejada em normativos do BNDES.
Culpabilidade.
	Dadas as circunstâncias que envolvem a ocorrência da irregularidade, não é possível afirmar que houve boa-fé da responsável. Por outro lado, é razoável afirmar que era possível à responsável ter consciência da ilicitude do ato que praticou. Por fim, considera-se também razoável afirmar que era exigível da responsável conduta diversa daquela que ela adotou.
Responsável: Luciano Galvão Coutinho (CPF 636.831.808¿20) , presidente do BNDES.
Conduta. 
O responsável aprovou, mediante as resoluções de diretoria discriminadas no quadro abaixo, das quais foi signatário na condição de Presidente do BNDES, a adoção de spread de 1% para efeito de remuneração básica do financiamento, quando o corrente à época era de 2%, em detrimento assim da busca pelo banco do alcance da meta de spread básico médio, fixada no período em patamar superior a 1%, conforme também discriminado no quadro que se segue, promovendo desse modo tratamento diferenciado nas operações financiadas 3191044 (Porto de Mariel - 3 Tranche) , 4157857 (Porto de Mariel - 4 Tranche) , 2916257 (Corredor Rodoviário Oriental - Estrada Nacional N2) e 5122622 (Porto de Mariel - 5 Tranche) , sem que nos respectivos relatórios de análise, igualmente relacionados no quadro adiante, ou mesmo em outro documento de suporte, constassem as devidas justificativas técnicas para a prática de tal spread mais módico, não obstante vigente, na ocasião da concessão dos financiamentos, política operacional (Resolução de Diretoria 2.080/2011, de 15/3/2011) exigindo que as condições financeiras da modalidade Buyer's credit, na qual se enquadravam tais empréstimos, fossem definidas conforme a estrutura de cada operação, restando dessa maneira violados os princípios da moralidade e eficiência insculpidos no caput do art. 37 da Constituição Federal de 1988, bem assim os princípios da finalidade, motivação, razoabilidade e proporcionalidade, definidos no caput do art. 2º da Lei 9.784/1999. 
	Número Base Operação
	Decisão de
Diretoria
	Relatório de Análise
	Normativo Estabelecendo Meta de Spread Básico Médio
	Meta

	3191044
	2011/0399, de 3/5/2011
	RA AEX/DECEX2 Nº 2011/0023
	Res. DIR n. 2092/2011 - BNDES, de 19/4/2011
	1,08%

	4157857
	2012/0461, de 22/5/2012
	RA AEX/DECEX2 Nº 2012/0020
	Informação Padronizada - IP AF/DEPOL 07/2011, de 13/4/2011, e posterior revisão aprovada pelo Comitê de Planejamento em Jul/2011
	1,37%

	2916257
	2012/0878,
de 14/8/2012
	RA AEX/DECEX2 Nº 2012/0036
	Res. DIR n. 2283/2012 - BNDES, de 3/7/2012
	1,35%

Nexo de causalidade. 
	A atuação do responsável como integrante da diretoria do banco concorreu para que fossem aprovados, sem a devida justificativa, financiamentos cujas rentabilidades, em termos de spread básico, situavam-se aquém da média almejada em normativos do BNDES.
 Culpabilidade.
	Dadas as circunstâncias que envolvem a ocorrência da irregularidade, não é possível afirmar que houve boa-fé do responsável. Por outro lado, é razoável afirmar que era possível ao responsável ter consciência da ilicitude do ato que praticou. Por fim, considera-se também razoável afirmar que era exigível do responsável conduta diversa daquela que ele adotou.
Responsável: Armando Mariante Carvalho Junior (CPF 178.232.937¿49) , Vice-Presidente do BNDES.
Conduta. 
O responsável aprovou, mediante a resolução de diretoria discriminada no quadro abaixo, da qual foi signatário na condição de Vice-Presidente do BNDES, a adoção de spread de 1% para efeito de remuneração básica do financiamento, quando o corrente à época era de 2%, em detrimento assim da busca pelo banco do alcance da meta de spread básico médio, fixada no período em patamar superior a 1%, conforme também discriminado no quadro que se segue, promovendo desse modo tratamento diferenciado na operação financiada 3191044 (Porto de Mariel - 3 Tranche) , sem que no respectivo relatório de análise, igualmente relacionado no quadro adiante, ou mesmo em outro documento de suporte, constassem as devidas justificativas técnicas para a prática de tal spread mais módico, não obstante vigente, na ocasião da concessão do financiamento, política operacional (Resolução de Diretoria 2.080/2011, de 15/3/2011) exigindo que as condições financeiras da modalidade Buyer's credit, na qual se enquadrava tal empréstimo, fossem definidas conforme a estrutura de cada operação, restando dessa maneira violados os princípios da moralidade e eficiência insculpidos no caput do art. 37 da Constituição Federal de 1988, bem assim os princípios da finalidade, motivação, razoabilidade e proporcionalidade, definidos no caput do art. 2º da Lei 9.784/1999. 
	Número Base Operação
	Decisão de
Diretoria
	Relatório de Análise
	Normativo Estabelecendo Meta de Spread Básico Médio
	Meta

	3191044
	2011/0399, de 3/5/2011
	RA AEX/DECEX2 Nº 2011/0023
	Res. DIR n. 2092/2011 - BNDES, de 19/4/2011
	1,08%

Nexo de causalidade. 
	A atuação do responsável como integrante da diretoria do banco concorreu para que fosse aprovado, sem a devida justificativa, financiamento cuja rentabilidade, em termos de spread básico, situava-se aquém da média almejada em normativos do BNDES.
 Culpabilidade.
	Dadas as circunstâncias que envolvem a ocorrência da irregularidade, não é possível afirmar que houve boa-fé do responsável. Por outro lado, é razoável afirmar que era possível ao responsável ter consciência da ilicitude do ato que praticou. Por fim, considera-se também razoável afirmar que era exigível do responsável conduta diversa daquela que ele adotou.
Responsável: João Carlos Ferraz (CPF 230.790.376¿34) , Diretor do BNDES.
Conduta. 
O responsável aprovou, mediante as resoluções de diretoria discriminadas no quadro abaixo, das quais foi signatário na condição de Diretor e também na de Vice-Presidente do BNDES, a adoção de spread de 1% para efeito de remuneração básica do financiamento, quando o corrente à época era de 2%, em detrimento assim da busca pelo banco do alcance da meta de spread básico médio, fixada no período em patamar superior a 1%, conforme também discriminado no quadro que se segue, promovendo desse modo tratamento diferenciado nas operações financiadas 3191044 (Porto de Mariel - 3 Tranche) , 2916257 (Corredor Rodoviário Oriental - Estrada Nacional N2) e 5122622 (Porto de Mariel - 5 Tranche) , sem que nos respectivos relatórios de análise, igualmente relacionados no quadro adiante, ou mesmo em outro documento de suporte, constassem as devidas justificativas técnicas para a prática de tal spread mais módico, não obstante vigente, na ocasião da concessão dos financiamentos, política operacional (Resolução de Diretoria 2.080/2011, de 15/3/2011) exigindo que as condições financeiras da modalidade Buyer's credit, na qual se enquadravam tais empréstimos, fossem definidas conforme a estrutura de cada operação, restando dessa maneira violados os princípios da moralidade e eficiência insculpidos no caput do art. 37 da Constituição Federal de 1988, bem assim os princípios da finalidade, motivação, razoabilidade e proporcionalidade, definidos no caput do art. 2º da Lei 9.784/1999. 
	Número Base Operação
	Decisão de
Diretoria
	Relatório de Análise
	Normativo Estabelecendo Meta de Spread Básico Médio
	Meta

	3191044
	2011/0399, de 3/5/2011
	RA AEX/DECEX2 Nº 2011/0023
	Res. DIR n. 2092/2011 - BNDES, de 19/4/2011
	1,08%

	2916257
	2012/0878,
de 14/8/2012
	RA AEX/DECEX2 Nº 2012/0036
	Res. DIR n. 2283/2012 - BNDES, de 3/7/2012
	1,35%

	5122622
	2013/0439, de 16/4/2013
	RA AEX/DECEX2 Nº 2013/0017
	Res. DIR n. 2283/2012 - BNDES, de 3/7/2012
	1,35%

Nexo de causalidade. 
	A atuação do responsável como integrante da diretoria do banco concorreu para que fossem aprovados, sem a devida justificativa, financiamentos cujas rentabilidades, em termos de spread básico, situavam-se aquém da média almejada em normativos do BNDES.
 Culpabilidade.
	Dadas as circunstâncias que envolvem a ocorrência da irregularidade, não é possível afirmar que houve boa-fé do responsável. Por outro lado, é razoável afirmar que era possível ao responsável ter consciência da ilicitude do ato que praticou. Por fim, considera-se também razoável afirmar que era exigível do responsável conduta diversa daquela que ele adotou.
Responsável: Luiz Eduardo Melin de Carvalho e Silva (CPF 691.850.857¿15) , Diretor do BNDES.
Conduta. 
O responsável aprovou, mediante as resoluções de diretoria discriminadas no quadro abaixo, das quais foi signatário na condição de Diretor do BNDES, a adoção de spread de 1% para efeito de remuneração básica do financiamento, quando o corrente à época era de 2%, em detrimento assim da busca pelo banco do alcance da meta de spread básico médio, fixada no período em patamar superior a 1%, conforme também discriminado no quadro que se segue, promovendo desse modo tratamento diferenciado nas operações financiadas 3191044 (Porto de Mariel - 3 Tranche) , 4157857 (Porto de Mariel - 4 Tranche) , 2916257 (Corredor Rodoviário Oriental - Estrada Nacional N2) e 5122622 (Porto de Mariel - 5 Tranche) , sem que nos respectivos relatórios de análise, igualmente relacionados no quadro adiante, ou mesmo em outro documento de suporte, constassem as devidas justificativas técnicas para a prática de tal spread mais módico, não obstante vigente, na ocasião da concessão dos financiamentos, política operacional (Resolução de Diretoria 2.080/2011, de 15/3/2011) exigindo que as condições financeiras da modalidade Buyer's credit, na qual se enquadravam tais empréstimos, fossem definidas conforme a estrutura de cada operação, restando dessa maneira violados os princípios da moralidade e eficiência insculpidos no caput do art. 37 da Constituição Federal de 1988, bem assim os princípios da finalidade, motivação, razoabilidade e proporcionalidade, definidos no caput do art. 2º da Lei 9.784/1999. 
	Número Base Operação
	Decisão de
Diretoria
	Relatório de Análise
	Normativo Estabelecendo Meta de Spread Básico Médio
	Meta

	3191044
	2011/0399, de 3/5/2011
	RA AEX/DECEX2 Nº 2011/0023
	Res. DIR n. 2092/2011 - BNDES, de 19/4/2011
	1,08%

	4157857
	2012/0461, de 22/5/2012
	RA AEX/DECEX2 Nº 2012/0020
	Informação Padronizada - IP AF/DEPOL 07/2011, de 13/4/2011, e posterior revisão aprovada pelo Comitê de Planejamento em Jul/2011
	1,37%

	2916257
	2012/0878,
de 14/8/2012
	RA AEX/DECEX2 Nº 2012/0036
	Res. DIR n. 2283/2012 - BNDES, de 3/7/2012
	1,35%

	5122622
	2013/0439, de 16/4/2013
	RA AEX/DECEX2 Nº 2013/0017
	Res. DIR n. 2283/2012 - BNDES, de 3/7/2012
	1,35%

Nexo de causalidade. 
	A atuação do responsável como integrante da diretoria do banco concorreu para que fossem aprovados, sem a devida justificativa, financiamentos cujas rentabilidades, em termos de spread básico, situavam-se aquém da média almejada em normativos do BNDES.
 Culpabilidade.
	Dadas as circunstâncias que envolvem a ocorrência da irregularidade, não é possível afirmar que houve boa-fé do responsável. Por outro lado, é razoável afirmar que era possível ao responsável ter consciência da ilicitude do ato que praticou. Por fim, considera-se também razoável afirmar que era exigível do responsável conduta diversa daquela que ele adotou.
Responsável: Maurício Borges Lemos (CPF 165.644.566¿20) , Diretor do BNDES.
Conduta. 
	O responsável aprovou, mediante as resoluções de diretoria discriminadas no quadro abaixo, das quais foi signatário na condição de Diretor do BNDES, a adoção de spread de 1% para efeito de remuneração básica do financiamento, quando o corrente à época era de 2%, em detrimento assim da busca pelo banco do alcance da meta de spread básico médio, fixada no período em patamar superior a 1%, conforme também discriminado no quadro que se segue, promovendo desse modo tratamento diferenciado nas operações financiadas 3191044 (Porto de Mariel - 3 Tranche) , 4157857 (Porto de Mariel - 4 Tranche) , 2916257 (Corredor Rodoviário Oriental - Estrada Nacional N2) e 5122622 (Porto de Mariel - 5 Tranche) , sem que nos respectivos relatórios de análise, igualmente relacionados no quadro adiante, ou mesmo em outro documento de suporte, constassem as devidas justificativas técnicas para a prática de tal spread mais módico, não obstante vigente, na ocasião da concessão dos financiamentos, política operacional (Resolução de Diretoria 2.080/2011, de 15/3/2011) exigindo que as condições financeiras da modalidade Buyer's credit, na qual se enquadravam tais empréstimos, fossem definidas conforme a estrutura de cada operação, restando dessa maneira violados os princípios da moralidade e eficiência insculpidos no caput do art. 37 da Constituição Federal de 1988, bem assim os princípios da finalidade, motivação, razoabilidade e proporcionalidade, definidos no caput do art. 2º da Lei 9.784/1999. 
	Número Base Operação
	Decisão de
Diretoria
	Relatório de Análise
	Normativo Estabelecendo Meta de Spread Básico Médio
	Meta

	3191044
	2011/0399, de 3/5/2011
	RA AEX/DECEX2 Nº 2011/0023
	Res. DIR n. 2092/2011 - BNDES, de 19/4/2011
	1,08%

	4157857
	2012/0461, de 22/5/2012
	RA AEX/DECEX2 Nº 2012/0020
	Informação Padronizada - IP AF/DEPOL 07/2011, de 13/4/2011, e posterior revisão aprovada pelo Comitê de Planejamento em Jul/2011
	1,37%

	2916257
	2012/0878,
de 14/8/2012
	RA AEX/DECEX2 Nº 2012/0036
	Res. DIR n. 2283/2012 - BNDES, de 3/7/2012
	1,35%

	5122622
	2013/0439, de 16/4/2013
	RA AEX/DECEX2 Nº 2013/0017
	Res. DIR n. 2283/2012 - BNDES, de 3/7/2012
	1,35%

Nexo de causalidade. 
	A atuação do responsável como integrante da diretoria do banco concorreu para que fossem aprovados, sem a devida justificativa, financiamentos cujas rentabilidades, em termos de spread básico, situavam-se aquém da média almejada em normativos do BNDES.
 Culpabilidade.
	Dadas as circunstâncias que envolvem a ocorrência da irregularidade, não é possível afirmar que houve boa-fé do responsável. Por outro lado, é razoável afirmar que era possível ao responsável ter consciência da ilicitude do ato que praticou. Por fim, considera-se também razoável afirmar que era exigível do responsável conduta diversa daquela que ele adotou.
Responsável: Elvio Lima Gaspar (CPF 626.107.917¿04) , Diretor do BNDES.
Conduta. 
	O responsável aprovou, mediante a resolução de diretoria discriminada no quadro abaixo, da qual foi signatário na condição de Diretor do BNDES, a adoção de spread de 1% para efeito de remuneração básica do financiamento, quando o corrente à época era de 2%, em detrimento assim da busca pelo banco do alcance da meta de spread básico médio, fixada no período em patamar superior a 1%, conforme também discriminado no quadro que se segue, promovendo desse modo tratamento diferenciado na operação financiada 3191044 (Porto de Mariel - 3 Tranche) , sem que no respectivo relatório de análise, igualmente relacionado no quadro adiante, ou mesmo em outro documento de suporte, constassem as devidas justificativas técnicas para a prática de tal spread mais módico, não obstante vigente, na ocasião da concessão do financiamento, política operacional (Resolução de Diretoria 2.080/2011, de 15/3/2011) exigindo que as condições financeiras da modalidade Buyer's credit, na qual se enquadrava tal empréstimo, fossem definidas conforme a estrutura de cada operação, restando dessa maneira violados os princípios da moralidade e eficiência insculpidos no caput do art. 37 da Constituição Federal de 1988, bem assim os princípios da finalidade, motivação, razoabilidade e proporcionalidade, definidos no caput do art. 2º da Lei 9.784/1999. 
	Número Base Operação
	Decisão de
Diretoria
	Relatório de Análise
	Normativo Estabelecendo Meta de Spread Básico Médio
	Meta

	3191044
	2011/0399, de 3/5/2011
	RA AEX/DECEX2 Nº 2011/0023
	Res. DIR n. 2092/2011 - BNDES, de 19/4/2011
	1,08%

Nexo de causalidade. 
	A atuação do responsável como integrante da diretoria do banco concorreu para que fosse aprovado, sem a devida justificativa, financiamento cuja rentabilidade, em termos de spread básico, situava-se aquém da média almejada em normativos do BNDES.
 Culpabilidade.
	Dadas as circunstâncias que envolvem a ocorrência da irregularidade, não é possível afirmar que houve boa-fé do responsável. Por outro lado, é razoável afirmar que era possível ao responsável ter consciência da ilicitude do ato que praticou. Por fim, considera-se também razoável afirmar que era exigível do responsável conduta diversa daquela que ele adotou.
Responsável: Luiz Fernando Linck Dorneles (CPF 172.592.310¿68) , Diretor do BNDES.
Conduta. 
	O responsável aprovou, mediante a resolução de diretoria discriminada no quadro abaixo, da qual foi signatário na condição de Diretor do BNDES, a adoção de spread de 1% para efeito de remuneração básica do financiamento, quando o corrente à época era de 2%, em detrimento assim da busca pelo banco do alcance da meta de spread básico médio, fixada no período em patamar superior a 1%, conforme também discriminado no quadro que se segue, promovendo desse modo tratamento diferenciado na operação financiada 3191044 (Porto de Mariel - 3 Tranche) , sem que no respectivo relatório de análise, igualmente relacionado no quadro adiante, ou mesmo em outro documento de suporte, constassem as devidas justificativas técnicas para a prática de tal spread mais módico, não obstante vigente, na ocasião da concessão do financiamento, política operacional (Resolução de Diretoria 2.080/2011, de 15/3/2011) exigindo que as condições financeiras da modalidade Buyer's credit, na qual se enquadrava tal empréstimo, fossem definidas conforme a estrutura de cada operação, restando dessa maneira violados os princípios da moralidade e eficiência insculpidos no caput do art. 37 da Constituição Federal de 1988, bem assim os princípios da finalidade, motivação, razoabilidade e proporcionalidade, definidos no caput do art. 2º da Lei 9.784/1999. 
	Número Base Operação
	Decisão de
Diretoria
	Relatório de Análise
	Normativo Estabelecendo Meta de Spread Básico Médio
	Meta

	3191044
	2011/0399, de 3/5/2011
	RA AEX/DECEX2 Nº 2011/0023
	Res. DIR n. 2092/2011 - BNDES, de 19/4/2011
	1,08%

Nexo de causalidade. 
	A atuação do responsável como integrante da diretoria do banco concorreu para que fosse aprovado, sem a devida justificativa, financiamento cuja rentabilidade, em termos de spread básico, situava-se aquém da média almejada em normativos do BNDES.
 Culpabilidade.
	Dadas as circunstâncias que envolvem a ocorrência da irregularidade, não é possível afirmar que houve boa-fé do responsável. Por outro lado, é razoável afirmar que era possível ao responsável ter consciência da ilicitude do ato que praticou. Por fim, considera-se também razoável afirmar que era exigível do responsável conduta diversa daquela que ele adotou.
Responsável: Caio Marcelo de Medeiros Melo (CPF 376.763.691¿34) , Diretor Substituto do BNDES.
Conduta. 
	O responsável aprovou, mediante as resoluções de diretoria discriminadas no quadro abaixo, das quais foi signatário na condição de Diretor Substituto do BNDES, a adoção de spread de 1% para efeito de remuneração básica do financiamento, quando o corrente à época era de 2%, em detrimento assim da busca pelo banco do alcance da meta de spread básico médio, fixada no período em patamar superior a 1%, conforme também discriminado no quadro que se segue, promovendo desse modo tratamento diferenciado nas operações financiadas 3191044 (Porto de Mariel - 3 Tranche) , e 5122622 (Porto de Mariel - 5 Tranche) , sem que nos respectivos relatórios de análise, igualmente relacionados no quadro adiante, ou mesmo em outro documento de suporte, constassem as devidas justificativas técnicas para a prática de tal spread mais módico, não obstante vigente, na ocasião da concessão dos financiamentos, política operacional (Resolução de Diretoria 2.080/2011, de 15/3/2011) exigindo que as condições financeiras da modalidade Buyer's credit, na qual se enquadravam tais empréstimos, fossem definidas conforme a estrutura de cada operação, restando dessa maneira violados os princípios da moralidade e eficiência insculpidos no caput do art. 37 da Constituição Federal de 1988, bem assim os princípios da finalidade, motivação, razoabilidade e proporcionalidade, definidos no caput do art. 2º da Lei 9.784/1999. 
	Número Base Operação
	Decisão de
Diretoria
	Relatório de Análise
	Normativo Estabelecendo Meta de Spread Básico Médio
	Meta

	3191044
	2011/0399, de 3/5/2011
	RA AEX/DECEX2 Nº 2011/0023
	Res. DIR n. 2092/2011 - BNDES, de 19/4/2011
	1,08%

	5122622
	2013/0439, de 16/4/2013
	RA AEX/DECEX2 Nº 2013/0017
	Res. DIR n. 2283/2012 - BNDES, de 3/7/2012
	1,35%

Nexo de causalidade. 
	A atuação do responsável como integrante da diretoria do banco concorreu para que fossem aprovados, sem a devida justificativa, financiamentos cujas rentabilidades, em termos de spread básico, situavam-se aquém da média almejada em normativos do BNDES.
 Culpabilidade.
	Dadas as circunstâncias que envolvem a ocorrência da irregularidade, não é possível afirmar que houve boa-fé do responsável. Por outro lado, é razoável afirmar que era possível ao responsável ter consciência da ilicitude do ato que praticou. Por fim, considera-se também razoável afirmar que era exigível do responsável conduta diversa daquela que ele adotou.
Responsável: Roberto Zurli Machado (CPF 600.716.997¿91) , Diretor do BNDES.
Conduta. 
	O responsável aprovou, mediante as resoluções de diretoria discriminadas no quadro abaixo, das quais foi signatário na condição de Diretor do BNDES, a adoção de spread de 1% para efeito de remuneração básica do financiamento, quando o corrente à época era de 2%, em detrimento assim da busca pelo banco do alcance da meta de spread básico médio, fixada no período em patamar superior a 1%, conforme também discriminado no quadro que se segue, promovendo desse modo tratamento diferenciado nas operações financiadas 4157857 (Porto de Mariel - 4 Tranche) , 2916257 (Corredor Rodoviário Oriental - Estrada Nacional N2) e 5122622 (Porto de Mariel - 5 Tranche) , sem que nos respectivos relatórios de análise, igualmente relacionados no quadro adiante, ou mesmo em outro documento de suporte, constassem as devidas justificativas técnicas para a prática de tal spread mais módico, não obstante vigente, na ocasião da concessão dos financiamentos, política operacional (Resolução de Diretoria 2.080/2011, de 15/3/2011) exigindo que as condições financeiras da modalidade Buyer's credit, na qual se enquadravam tais empréstimos, fossem definidas conforme a estrutura de cada operação, restando dessa maneira violados os princípios da moralidade e eficiência insculpidos no caput do art. 37 da Constituição Federal de 1988, bem assim os princípios da finalidade, motivação, razoabilidade e proporcionalidade, definidos no caput do art. 2º da Lei 9.784/1999. 
	Número Base Operação
	Decisão de
Diretoria
	Relatório de Análise
	Normativo Estabelecendo Meta de Spread Básico Médio
	Meta

	4157857
	2012/0461, de 22/5/2012
	RA AEX/DECEX2 Nº 2012/0020
	Informação Padronizada - IP AF/DEPOL 07/2011, de 13/4/2011, e posterior revisão aprovada pelo Comitê de Planejamento em Jul/2011
	1,37%

	2916257
	2012/0878,
de 14/8/2012
	RA AEX/DECEX2 Nº 2012/0036
	Res. DIR n. 2283/2012 - BNDES, de 3/7/2012
	1,35%

	5122622
	2013/0439, de 16/4/2013
	RA AEX/DECEX2 Nº 2013/0017
	Res. DIR n. 2283/2012 - BNDES, de 3/7/2012
	1,35%

Nexo de causalidade. 
	A atuação do responsável como integrante da diretoria do banco concorreu para que fossem aprovados, sem a devida justificativa, financiamentos cujas rentabilidades, em termos de spread básico, situavam-se aquém da média almejada em normativos do BNDES.
 Culpabilidade.
	Dadas as circunstâncias que envolvem a ocorrência da irregularidade, não é possível afirmar que houve boa-fé do responsável. Por outro lado, é razoável afirmar que era possível ao responsável ter consciência da ilicitude do ato que praticou. Por fim, considera-se também razoável afirmar que era exigível do responsável conduta diversa daquela que ele adotou.
Responsável: Júlio Cesar Maciel Ramundo (CPF 003.592.857¿32) Diretor do BNDES.
Conduta. 
	O responsável aprovou, mediante as resoluções de diretoria discriminadas no quadro abaixo, das quais foi signatário na condição de Diretor do BNDES, a adoção de spread de 1% para efeito de remuneração básica do financiamento, quando o corrente à época era de 2%, em detrimento assim da busca pelo banco do alcance da meta de spread básico médio, fixada no período em patamar superior a 1%, conforme também discriminado no quadro que se segue, promovendo desse modo tratamento diferenciado nas operações financiadas 4157857 (Porto de Mariel - 4 Tranche) e  2916257 (Corredor Rodoviário Oriental - Estrada Nacional N2) , sem que nos respectivos relatórios de análise, igualmente relacionados no quadro adiante, ou mesmo em outro documento de suporte, constassem as devidas justificativas técnicas para a prática de tal spread mais módico, não obstante vigente, na ocasião da concessão dos financiamentos, política operacional (Resolução de Diretoria 2.080/2011, de 15/3/2011) exigindo que as condições financeiras da modalidade Buyer's credit, na qual se enquadravam tais empréstimos, fossem definidas conforme a estrutura de cada operação, restando dessa maneira violados os princípios da moralidade e eficiência insculpidos no caput do art. 37 da Constituição Federal de 1988, bem assim os princípios da finalidade, motivação, razoabilidade e proporcionalidade, definidos no caput do art. 2º da Lei 9.784/1999. 
	Número Base Operação
	Decisão de
Diretoria
	Relatório de Análise
	Normativo Estabelecendo Meta de Spread Básico Médio
	Meta

	4157857
	2012/0461, de 22/5/2012
	RA AEX/DECEX2 Nº 2012/0020
	Informação Padronizada - IP AF/DEPOL 07/2011, de 13/4/2011, e posterior revisão aprovada pelo Comitê de Planejamento em Jul/2011
	1,37%

	2916257
	2012/0878,
de 14/8/2012
	RA AEX/DECEX2 Nº 2012/0036
	Res. DIR n. 2283/2012 - BNDES, de 3/7/2012
	1,35%

Nexo de causalidade. 
	A atuação do responsável como integrante da diretoria do banco concorreu para que fossem aprovados, sem a devida justificativa, financiamentos cujas rentabilidades, em termos de spread básico, situavam-se aquém da média almejada em normativos do BNDES.
 Culpabilidade. 
	Dadas as circunstâncias que envolvem a ocorrência da irregularidade, não é possível afirmar que houve boa-fé do responsável. Por outro lado, é razoável afirmar que era possível ao responsável ter consciência da ilicitude do ato que praticou. Por fim, considera-se também razoável afirmar que era exigível do responsável conduta diversa daquela que ele adotou.
Responsável: Guilherme Narciso de Lacerda (CPF 142.475.006¿78) , Diretor do BNDES.
Conduta. 
		O responsável aprovou, mediante as resoluções de diretoria discriminadas no quadro abaixo, das quais foi signatário na condição de Diretor do BNDES, a adoção de spread de 1% para efeito de remuneração básica do financiamento, quando o corrente à época era de 2%, em detrimento assim da busca pelo banco do alcance da meta de spread básico médio, fixada no período em patamar superior a 1%, conforme também discriminado no quadro que se segue, promovendo desse modo tratamento diferenciado nas operações financiadas 4157857 (Porto de Mariel - 4 Tranche) , 2916257 (Corredor Rodoviário Oriental - Estrada Nacional N2) e 5122622 (Porto de Mariel - 5 Tranche) , sem que nos respectivos relatórios de análise, igualmente relacionados no quadro adiante, ou mesmo em outro documento de suporte, constassem as devidas justificativas técnicas para a prática de tal spread mais módico, não obstante vigente, na ocasião da concessão dos financiamentos, política operacional (Resolução de Diretoria 2.080/2011, de 15/3/2011) exigindo que as condições financeiras da modalidade Buyer's credit, na qual se enquadravam tais empréstimos, fossem definidas conforme a estrutura de cada operação, restando dessa maneira violados os princípios da moralidade e eficiência insculpidos no caput do art. 37 da Constituição Federal de 1988, bem assim os princípios da finalidade, motivação, razoabilidade e proporcionalidade, definidos no caput do art. 2º da Lei 9.784/1999. 
	Número Base Operação
	Decisão de
Diretoria
	Relatório de Análise
	Normativo Estabelecendo Meta de Spread Básico Médio
	Meta

	4157857
	2012/0461, de 22/5/2012
	RA AEX/DECEX2 Nº 2012/0020
	Informação Padronizada - IP AF/DEPOL 07/2011, de 13/4/2011, e posterior revisão aprovada pelo Comitê de Planejamento em Jul/2011
	1,37%

	2916257
	2012/0878,
de 14/8/2012
	RA AEX/DECEX2 Nº 2012/0036
	Res. DIR n. 2283/2012 - BNDES, de 3/7/2012
	1,35%

	5122622
	2013/0439, de 16/4/2013
	RA AEX/DECEX2 Nº 2013/0017
	Res. DIR n. 2283/2012 - BNDES, de 3/7/2012
	1,35%

Nexo de causalidade. 
	A atuação do responsável como integrante da diretoria do banco concorreu para que fossem aprovados, sem a devida justificativa, financiamentos cujas rentabilidades, em termos de spread básico, situavam-se aquém da média almejada em normativos do BNDES.
 Culpabilidade. 
	Dadas as circunstâncias que envolvem a ocorrência da irregularidade, não é possível afirmar que houve boa-fé do responsável. Por outro lado, é razoável afirmar que era possível ao responsável ter consciência da ilicitude do ato que praticou. Por fim, considera-se também razoável afirmar que era exigível do responsável conduta diversa daquela que ele adotou.
Responsável: Fernando Marques dos Santos (CPF 280.333.617¿00) , Diretor do BNDES.
Conduta. 
	O responsável aprovou, mediante as resoluções de diretoria discriminadas no quadro abaixo, das quais foi signatário na condição de Diretor do BNDES, a adoção de spread de 1% para efeito de remuneração básica do financiamento, quando o corrente à época era de 2%, em detrimento assim da busca pelo banco do alcance da meta de spread básico médio, fixada no período em patamar superior a 1%, conforme também discriminado no quadro que se segue, promovendo desse modo tratamento diferenciado nas operações financiadas 4157857 (Porto de Mariel - 4 Tranche) , 2916257 (Corredor Rodoviário Oriental - Estrada Nacional N2) e 5122622 (Porto de Mariel - 5 Tranche) , sem que nos respectivos relatórios de análise, igualmente relacionados no quadro adiante, ou mesmo em outro documento de suporte, constassem as devidas justificativas técnicas para a prática de tal spread mais módico, não obstante vigente, na ocasião da concessão dos financiamentos, política operacional (Resolução de Diretoria 2.080/2011, de 15/3/2011) exigindo que as condições financeiras da modalidade Buyer's credit, na qual se enquadravam tais empréstimos, fossem definidas conforme a estrutura de cada operação, restando dessa maneira violados os princípios da moralidade e eficiência insculpidos no caput do art. 37 da Constituição Federal de 1988, bem assim os princípios da finalidade, motivação, razoabilidade e proporcionalidade, definidos no caput do art. 2º da Lei 9.784/1999. 
	Número Base Operação
	Decisão de
Diretoria
	Relatório de Análise
	Normativo Estabelecendo Meta de Spread Básico Médio
	Meta

	4157857
	2012/0461, de 22/5/2012
	RA AEX/DECEX2 Nº 2012/0020
	Informação Padronizada - IP AF/DEPOL 07/2011, de 13/4/2011, e posterior revisão aprovada pelo Comitê de Planejamento em Jul/2011
	1,37%

	2916257
	2012/0878,
de 14/8/2012
	RA AEX/DECEX2 Nº 2012/0036
	Res. DIR n. 2283/2012 - BNDES, de 3/7/2012
	1,35%

	5122622
	2013/0439, de 16/4/2013
	RA AEX/DECEX2 Nº 2013/0017
	Res. DIR n. 2283/2012 - BNDES, de 3/7/2012
	1,35%

Nexo de causalidade. 
	A atuação do responsável como integrante da diretoria do banco concorreu para que fossem aprovados, sem a devida justificativa, financiamentos cujas rentabilidades, em termos de spread básico, situavam-se aquém da média almejada em normativos do BNDES.
 Culpabilidade. 
	Dadas as circunstâncias que envolvem a ocorrência da irregularidade, não é possível afirmar que houve boa-fé do responsável. Por outro lado, é razoável afirmar que era possível ao responsável ter consciência da ilicitude do ato que praticou. Por fim, considera-se também razoável afirmar que era exigível do responsável conduta diversa daquela que ele adotou.
Responsável: Gil Bernardo Borges Leal (CPF 548.421.157¿34) , Diretor Substituto do BNDES.
Conduta. 
	O responsável aprovou, mediante a resolução de diretoria discriminada no quadro abaixo, da qual foi signatário na condição de Diretor Substituto do BNDES, a adoção de spread de 1% para efeito de remuneração básica do financiamento, quando o corrente à época era de 2%, em detrimento assim da busca pelo banco do alcance da meta de spread básico médio, fixada no período em patamar superior a 1%, conforme também discriminado no quadro que se segue, promovendo desse modo tratamento diferenciado na operação financiada 4157857 (Porto de Mariel - 4 Tranche) , sem que no respectivo relatório de análise, igualmente relacionado no quadro adiante, ou mesmo em outro documento de suporte, constassem as devidas justificativas técnicas para a prática de tal spread mais módico, não obstante vigente, na ocasião da concessão do financiamento, política operacional (Resolução de Diretoria 2.080/2011, de 15/3/2011) exigindo que as condições financeiras da modalidade Buyer's credit, na qual se enquadrava tal empréstimo, fossem definidas conforme a estrutura de cada operação, restando dessa maneira violados os princípios da moralidade e eficiência insculpidos no caput do art. 37 da Constituição Federal de 1988, bem assim os princípios da finalidade, motivação, razoabilidade e proporcionalidade, definidos no caput do art. 2º da Lei 9.784/1999. 
	Número Base Operação
	Decisão de
Diretoria
	Relatório de Análise
	Normativo Estabelecendo Meta de Spread Básico Médio
	Meta

	4157857
	2012/0461, de 22/5/2012
	RA AEX/DECEX2 Nº 2012/0020
	Informação Padronizada - IP AF/DEPOL 07/2011, de 13/4/2011, e posterior revisão aprovada pelo Comitê de Planejamento em Jul/2011
	1,37%

Nexo de causalidade. 
	A atuação do responsável como integrante da diretoria do banco concorreu para que fosse aprovado, sem a devida justificativa, financiamento cuja rentabilidade, em termos de spread básico, situava-se aquém da média almejada em normativos do BNDES.
 Culpabilidade. 
	Dadas as circunstâncias que envolvem a ocorrência da irregularidade, não é possível afirmar que houve boa-fé do responsável. Por outro lado, é razoável afirmar que era possível ao responsável ter consciência da ilicitude do ato que praticou. Por fim, considera-se também razoável afirmar que era exigível do responsável conduta diversa daquela que ele adotou.
Apreciação e encaminhamento acerca do constatado.
Em função do que restou apurado, cabe promover a audiência dos responsáveis quanto à irregularidade constatada.
CONCLUSÃO
Ante a satisfação dos requisitos de admissibilidade, deve ser conhecida a presente representação (item 6) . Além disso, diante dos fatos apurados, concluiu-se pela necessidade de ouvir em audiência (item 83.8) os responsáveis arrolados no item 83.7 em relação à irregularidade constatada.
INFORMAÇÕES ADICIONAIS
Consta da peça 66 pedido formulado pelo Senhor Allan Lúcio Sathler, na condição de titular da Coordenação de Conformidade, subunidade integrante da Secretaria do Tesouro Nacional/ME, para que se conceda cópia e/ou vista dos presentes autos e também dos pertinentes aos demais que elenca (TC Processo 015.853/2018-7, TC Processo 015.914/2018-6 e TC Processo 015.843/2018-1) , bem como que se inclua a STN/ME como parte interessada nos referidos processos.
Sustenta esses pleitos no fato de a matéria tratada nos processos arrolados envolver o Proex, programa federal da alçada da STN, havendo assim a necessidade desse órgão promover o acompanhamento dos assuntos vinculados às suas competências institucionais.
  Importar registrar que, no âmbito do TC Processo 015.841/2018-9, apartado igualmente decorrente do Acórdão 1031/2018-TCU-Plenário, também foi formulado pelo mesmo requerente pedido de cópia dos autos. Na ocasião, o titular da Direg se posicionou pelo indeferimento do pleito, sob o entendimento que a apuração objeto dos autos estava adstrita à matéria que refugia à competência da STN. O relator, ao apreciar o pedido, decidiu por deferi-lo, ao reconhecer que seria legítimo o acompanhamento do desfecho do feito pela unidade requerente, dado que a responsabilização levada a efeito no referido processo alcança os colegiados  Cofig e Camex, dos quais, respectivamente, participam representantes da  STN e do ministério a que esse órgão se subordina (atualmente Ministério da Economia) .
Não obstante o precedente apontado, entende-se que o caso do presente processo é diverso, visto que a responsabilização ora proposta nestes autos abarca apenas agentes do BNDES, não alcançando assim os colegiados acima mencionados.
Diante disso, cabe incluir na proposta de encaminhamento proposição pelo indeferimento dos pedidos formulados na peça 66 no que respeita especificamente ao presente feito.
PROPOSTA DE ENCAMINHAMENTO
Em vista do exposto, cabe submeter à consideração superior as propostas de:
conhecer da presente representação, satisfeitos os requisitos de admissibilidade previstos nos arts. 235 e 237, inciso VI, do Regimento Interno deste Tribunal, e no art. 103, § 1º, da Resolução - TCU 259/2014, e com fundamento nos arts. 11 e 43, inciso II, da Lei 8.443/91 e art. 250, inciso IV, c/c o art. 237, parágrafo único, do RI/TCU;
realizar, com fundamento no art. 250, inciso IV, c/c o art. 234, § 4º, do RI/TCU, a audiência dos responsáveis indicados, para que, no prazo de noventa dias, apresentem razões de justificativa quanto à respectiva conduta que adotaram:
Roberta Lavalle da Silva Faria (CPF XXX.898.727-XX) :
a.1) conduta: 
a.1.1) a responsável, ao atuar na elaboração dos relatórios de análise discriminados no quadro abaixo, dos quais foi signatária na condição de Engenheira da AEX/DECEX2, concorreu para a adoção de spread de 1% para efeito de remuneração básica do financiamento, quando o corrente à época era de 2%, em detrimento assim da busca pelo banco do alcance da meta de spread básico médio, fixada no período em patamar superior a 1%, conforme também discriminado no quadro que se segue, promovendo desse modo tratamento diferenciado nas operações financiadas 3191044 (Porto de Mariel - 3 Tranche) e 4157857 (Porto de Mariel - 4 Tranche) , sem que nos referidos relatórios, ou mesmo em outro documento de suporte, constassem as devidas justificativas técnicas para a prática de tal spread mais módico, não obstante vigente, na ocasião da concessão dos financiamentos, política operacional (Resolução de Diretoria 2.080/2011, de 15/3/2011) exigindo que as condições financeiras da modalidade Buyer's credit, na qual se enquadravam tais empréstimos, fossem definidas conforme a estrutura de cada operação, restando dessa maneira violados os princípios da moralidade e eficiência insculpidos no caput do art. 37 da Constituição Federal de 1988, bem assim os princípios da finalidade, motivação, razoabilidade e proporcionalidade, definidos no caput do art. 2º da Lei 9.784/1999;
  
	Número Base Operação
	Relatório de Análise
	Normativo Estabelecendo Meta de Spread Básico Médio
	Meta

	3191044
	RA AEX/DECEX2 Nº 2011/0023
	Res. DIR n. 2092/2011 - BNDES, de 19/4/2011
	1,08%

	4157857
	RA AEX/DECEX2 Nº 2012/0020
	Informação Padronizada - IP AF/DEPOL 07/2011, de 13/4/2011, e posterior revisão aprovada pelo Comitê de Planejamento em Jul/2011
	1,37%

Marcia Cristina da Silva Dias (CPF XXX.766.557-XX) :
b.1) conduta:
b.1.1) a responsável, ao atuar na elaboração dos relatórios de análise discriminados no quadro abaixo, dos quais foi signatária na condição de Gerente da AEX/DECEX2, concorreu para a adoção de spread de 1% para efeito de remuneração básica do financiamento, quando o corrente à época era de 2%, em detrimento assim da busca pelo banco do alcance da meta de spread básico médio, fixada no período em patamar superior a 1%, conforme também discriminado no quadro que se segue, promovendo desse modo tratamento diferenciado nas operações financiadas 3191044 (Porto de Mariel - 3 Tranche) , 4157857 (Porto de Mariel - 4 Tranche) e 5122622 (Porto de Mariel - 5 Tranche) , sem que nos referidos relatórios, ou mesmo em outro documento de suporte, constassem as devidas justificativas técnicas para a prática de tal spread mais módico, não obstante vigente, na ocasião da concessão dos financiamentos, política operacional (Resolução de Diretoria 2.080/2011, de 15/3/2011) exigindo que as condições financeiras da modalidade Buyer's credit, na qual se enquadravam tais empréstimos, fossem definidas conforme a estrutura de cada operação, restando dessa maneira violados os princípios da moralidade e eficiência insculpidos no caput do art. 37 da Constituição Federal de 1988, bem assim os princípios da finalidade, motivação, razoabilidade e proporcionalidade, definidos no caput do art. 2º da Lei 9.784/1999. 
	Número Base Operação
	Relatório de Análise
	Normativo Estabelecendo Meta de Spread Básico Médio
	Meta

	3191044
	RA AEX/DECEX2 Nº 2011/0023
	Res. DIR n. 2092/2011 - BNDES, de 19/4/2011
	1,08%

	4157857
	RA AEX/DECEX2 Nº 2012/0020
	Informação Padronizada - IP AF/DEPOL 07/2011, de 13/4/2011, e posterior revisão aprovada pelo Comitê de Planejamento em Jul/2011
	1,37%

	5122622
	RA AEX/DECEX2 Nº 2013/0017
	Res. DIR n. 2283/2012 - BNDES, de 3/7/2012
	1,35%

Lívia dos Reis Cavalcante José Rocha (CPF XXX.683.277-XX) :
c.1) conduta: 
c.1.1) a responsável, ao atuar na elaboração do relatório de análise discriminado no quadro abaixo, do qual foi signatária na condição de Advogada da AEX/JUCEX, concorreu para a adoção de spread de 1% para efeito de remuneração básica do financiamento, quando o corrente à época era de 2%, em detrimento assim da busca pelo banco do alcance da meta de spread básico médio, fixada no período em patamar superior a 1%, conforme também discriminado no quadro que se segue, promovendo desse modo tratamento diferenciado na operação financiada 3191044 (Porto de Mariel - 3 Tranche) , sem que no referido relatório, ou mesmo em outro documento de suporte, constassem as devidas justificativas técnicas para a prática de tal spread mais módico, não obstante vigente, na ocasião da concessão do financiamento, política operacional (Resolução de Diretoria 2.080/2011, de 15/3/2011) exigindo que as condições financeiras da modalidade Buyer's credit, na qual se enquadrava tal empréstimo, fossem definidas conforme a estrutura de cada operação, restando dessa maneira violados os princípios da moralidade e eficiência insculpidos no caput do art. 37 da Constituição Federal de 1988, bem assim os princípios da finalidade, motivação, razoabilidade e proporcionalidade, definidos no caput do art. 2º da Lei 9.784/1999. 
	Número Base Operação
	Relatório de Análise
	Normativo Estabelecendo Meta de Spread Básico Médio
	Meta

	3191044
	RA AEX/DECEX2 Nº 2011/0023
	Res. DIR n. 2092/2011 - BNDES, de 19/4/2011
	1,08%

Bruno Hilano Regueira (CPF XXX.511.767-XX) :
d.1) conduta: 
d.1.1) o responsável, ao atuar na elaboração dos relatórios de análise discriminados no quadro abaixo, dos quais foi signatário na condição de Gerente da AEX/JUCEX, concorreu para a adoção de spread de 1% para efeito de remuneração básica do financiamento, quando o corrente à época era de 2%, em detrimento assim da busca pelo banco do alcance da meta de spread básico médio, fixada no período em patamar superior a 1%, conforme também discriminado no quadro que se segue, promovendo desse modo tratamento diferenciado nas operações financiadas 3191044 (Porto de Mariel - 3 Tranche) , 4157857 (Porto de Mariel - 4 Tranche) , 2916257 (Corredor Rodoviário Oriental - Estrada Nacional N2) e 5122622 (Porto de Mariel - 5 Tranche) , sem que nos referidos relatórios, ou mesmo em outro documento de suporte, constassem as devidas justificativas técnicas para a prática de tal spread mais módico, não obstante vigente, na ocasião da concessão dos financiamentos, política operacional (Resolução de Diretoria 2.080/2011, de 15/3/2011) exigindo que as condições financeiras da modalidade Buyer's credit, na qual se enquadravam tais empréstimos, fossem definidas conforme a estrutura de cada operação, restando dessa maneira violados os princípios da moralidade e eficiência insculpidos no caput do art. 37 da Constituição Federal de 1988, bem assim os princípios da finalidade, motivação, razoabilidade e proporcionalidade, definidos no caput do art. 2º da Lei 9.784/1999. 
	Número Base Operação
	Relatório de Análise
	Normativo Estabelecendo Meta de Spread Básico Médio
	Meta

	3191044
	RA AEX/DECEX2 Nº 2011/0023
	Res. DIR n. 2092/2011 - BNDES, de 19/4/2011
	1,08%

	4157857
	RA AEX/DECEX2 Nº 2012/0020
	Informação Padronizada - IP AF/DEPOL 07/2011, de 13/4/2011, e posterior revisão aprovada pelo Comitê de Planejamento em Jul/2011
	1,37%

	2916257
	RA AEX/DECEX2 Nº 2012/0036
	Res. DIR n. 2283/2012 - BNDES, de 3/7/2012
	1,35%

	5122622
	RA AEX/DECEX2 Nº 2013/0017
	Res. DIR n. 2283/2012 - BNDES, de 3/7/2012
	1,35%

Luiz Filipe de Castro Neves (CPF XXX.065.437-XX) :
e.1) conduta: 
e.1.1) o responsável, ao atuar na elaboração dos relatórios de análise discriminados no quadro abaixo, dos quais foi signatário na condição de Chefe de Departamento da AEX/DECEX2, concorreu para a adoção de spread de 1% para efeito de remuneração básica do financiamento, quando o corrente à época era de 2%, em detrimento assim da busca pelo banco do alcance da meta de spread básico médio, fixada no período em patamar superior a 1%, conforme também discriminado no quadro que se segue, promovendo desse modo tratamento diferenciado nas operações financiadas 3191044 (Porto de Mariel - 3 Tranche) , 4157857 (Porto de Mariel - 4 Tranche) , 2916257 (Corredor Rodoviário Oriental - Estrada Nacional N2) e 5122622 (Porto de Mariel - 5 Tranche) , sem que nos referidos relatórios, ou mesmo em outro documento de suporte, constassem as devidas justificativas técnicas para a prática de tal spread mais módico, não obstante vigente, na ocasião da concessão dos financiamentos, política operacional (Resolução de Diretoria 2.080/2011, de 15/3/2011) exigindo que as condições financeiras da modalidade Buyer's credit, na qual se enquadravam tais empréstimos, fossem definidas conforme a estrutura de cada operação, restando dessa maneira violados os princípios da moralidade e eficiência insculpidos no caput do art. 37 da Constituição Federal de 1988, bem assim os princípios da finalidade, motivação, razoabilidade e proporcionalidade, definidos no caput do art. 2º da Lei 9.784/1999. 
	Número Base Operação
	Relatório de Análise
	Normativo Estabelecendo Meta de Spread Básico Médio
	Meta

	3191044
	RA AEX/DECEX2 Nº 2011/0023
	Res. DIR n. 2092/2011 - BNDES, de 19/4/2011
	1,08%

	4157857
	RA AEX/DECEX2 Nº 2012/0020
	Informação Padronizada - IP AF/DEPOL 07/2011, de 13/4/2011, e posterior revisão aprovada pelo Comitê de Planejamento em Jul/2011
	1,37%

	2916257
	RA AEX/DECEX2 Nº 2012/0036
	Res. DIR n. 2283/2012 - BNDES, de 3/7/2012
	1,35%

	5122622
	RA AEX/DECEX2 Nº 2013/0017
	Res. DIR n. 2283/2012 - BNDES, de 3/7/2012
	1,35%

Luciene Ferreira Monteiro Machado (CPF XXX.653.907-XX) :
f.1) condutas: 
f.1.1) a responsável, ao atuar na elaboração dos relatórios de análise discriminados no quadro abaixo, dos quais foi signatária na condição de Superintendente da Área de Comércio Exterior, concorreu para a adoção de spread de 1% para efeito de remuneração básica do financiamento, quando o corrente à época era de 2%, em detrimento assim da busca pelo banco do alcance da meta de spread básico médio, fixada no período em patamar superior a 1%, conforme também discriminado no quadro que se segue, promovendo desse modo tratamento diferenciado nas operações financiadas 3191044 (Porto de Mariel - 3 Tranche e  5122622 (Porto de Mariel - 5 Tranche) , sem que nos referidos relatórios, ou mesmo em outro documento de suporte, constassem as devidas justificativas técnicas para a prática de tal spread mais módico, não obstante vigente, na ocasião da concessão dos financiamentos, política operacional (Resolução de Diretoria 2.080/2011, de 15/3/2011) exigindo que as condições financeiras da modalidade Buyer's credit, na qual se enquadravam tais empréstimos, fossem definidas conforme a estrutura de cada operação, restando dessa maneira violados os princípios da moralidade e eficiência insculpidos no caput do art. 37 da Constituição Federal de 1988, bem assim os princípios da finalidade, motivação, razoabilidade e proporcionalidade, definidos no caput do art. 2º da Lei 9.784/1999. 
	Número Base Operação
	Relatório de Análise
	Normativo Estabelecendo Meta de Spread Básico Médio
	Meta

	3191044
	RA AEX/DECEX2 Nº 2011/0023
	Res. DIR n. 2092/2011 - BNDES, de 19/4/2011
	1,08%

	5122622
	RA AEX/DECEX2 Nº 2013/0017
	Res. DIR n. 2283/2012 - BNDES, de 3/7/2012
	1,35%

f.1.2) a responsável, ao concordar com o relatório de análise discriminado no quadro abaixo, do qual foi signatária na condição de Diretora Substituta da Área de Comércio Exterior, concorreu para a adoção de spread de 1% para efeito de remuneração básica do financiamento, quando o corrente à época era de 2%, em detrimento assim da busca pelo banco do alcance da meta de spread básico médio, fixada no período em patamar superior a 1%, conforme também discriminado no quadro que se segue, promovendo desse modo tratamento diferenciado na operação financiada 4157857 (Porto de Mariel - 4 Tranche) , sem que no referido relatório, ou mesmo em outro documento de suporte, constassem as devidas justificativas técnicas para a prática de tal spread mais módico, não obstante vigente, na ocasião da concessão do financiamento, política operacional (Resolução de Diretoria 2.080/2011, de 15/3/2011) exigindo que as condições financeiras da modalidade Buyer's credit, na qual se enquadravam tais empréstimos, fossem definidas conforme a estrutura de cada operação, restando dessa maneira violados os princípios da moralidade e eficiência insculpidos no caput do art. 37 da Constituição Federal de 1988, bem assim os princípios da finalidade, motivação, razoabilidade e proporcionalidade, definidos no caput do art. 2º da Lei 9.784/1999. 
	Número Base Operação
	Relatório de Análise
	Normativo Estabelecendo Meta de Spread Básico Médio
	Meta

	4157857
	RA AEX/DECEX2 Nº 2012/0020
	Informação Padronizada - IP AF/DEPOL 07/2011, de 13/4/2011, e posterior revisão aprovada pelo Comitê de Planejamento em Jul/2011
	1,37%

Luiz Eduardo Melin de Carvalho e Silva (CPF 691.850.857¿15) :
g.1) condutas: 
g.1.1) o responsável, ao concordar com os relatórios de análise discriminados no quadro abaixo, dos quais foi signatário na condição de Diretor da Área de Comércio Exterior, concorreu para a adoção de spread de 1% para efeito de remuneração básica do financiamento, quando o corrente à época era de 2%, em detrimento assim da busca pelo banco do alcance da meta de spread básico médio, fixada no período em patamar superior a 1%, conforme também discriminado no quadro que se segue, promovendo desse modo tratamento diferenciado nas operações financiadas 3191044 (Porto de Mariel - 3 Tranche) , 2916257 (Corredor Rodoviário Oriental - Estrada Nacional N2) e 5122622 (Porto de Mariel - 5 Tranche) , sem que nos referidos relatórios, ou mesmo em outro documento de suporte, constassem as devidas justificativas técnicas para a prática de tal spread mais módico, não obstante vigente, na ocasião da concessão dos financiamentos, política operacional (Resolução de Diretoria 2.080/2011, de 15/3/2011) exigindo que as condições financeiras da modalidade Buyer's credit, na qual se enquadravam tais empréstimos, fossem definidas conforme a estrutura de cada operação, restando dessa maneira violados os princípios da moralidade e eficiência insculpidos no caput do art. 37 da Constituição Federal de 1988, bem assim os princípios da finalidade, motivação, razoabilidade e proporcionalidade, definidos no caput do art. 2º da Lei 9.784/1999. 
	Número Base Operação
	Relatório de Análise
	Normativo Estabelecendo Meta de Spread Básico Médio
	Meta

	3191044
	RA AEX/DECEX2 Nº 2011/0023
	Res. DIR n. 2092/2011 - BNDES, de 19/4/2011
	1,08%

	2916257
	RA AEX/DECEX2 Nº 2012/0036
	Res. DIR n. 2283/2012 - BNDES, de 3/7/2012
	1,35%

	5122622
	RA AEX/DECEX2 Nº 2013/0017
	Res. DIR n. 2283/2012 - BNDES, de 3/7/2012
	1,35%

g.1.2) o responsável aprovou, mediante as resoluções de diretoria discriminadas no quadro abaixo, das quais foi signatário na condição de Diretor do BNDES, a adoção de spread de 1% para efeito de remuneração básica do financiamento, quando o corrente à época era de 2%, em detrimento assim da busca pelo banco do alcance da meta de spread básico médio, fixada no período em patamar superior a 1%, conforme também discriminado no quadro que se segue, promovendo desse modo tratamento diferenciado nas operações financiadas 3191044 (Porto de Mariel - 3 Tranche) , 4157857 (Porto de Mariel - 4 Tranche) , 2916257 (Corredor Rodoviário Oriental - Estrada Nacional N2) e 5122622 (Porto de Mariel - 5 Tranche) , sem que nos respectivos relatórios de análise, igualmente relacionados no quadro adiante, ou mesmo em outro documento de suporte, constassem as devidas justificativas técnicas para a prática de tal spread mais módico, não obstante vigente, na ocasião da concessão dos financiamentos, política operacional (Resolução de Diretoria 2.080/2011, de 15/3/2011) exigindo que as condições financeiras da modalidade Buyer's credit, na qual se enquadravam tais empréstimos, fossem definidas conforme a estrutura de cada operação, restando dessa maneira violados os princípios da moralidade e eficiência insculpidos no caput do art. 37 da Constituição Federal de 1988, bem assim os princípios da finalidade, motivação, razoabilidade e proporcionalidade, definidos no caput do art. 2º da Lei 9.784/1999. 
	Número Base Operação
	Decisão de
Diretoria
	Relatório de Análise
	Normativo Estabelecendo Meta de Spread Básico Médio
	Meta

	3191044
	2011/0399, de 3/5/2011
	RA AEX/DECEX2 Nº 2011/0023
	Res. DIR n. 2092/2011 - BNDES, de 19/4/2011
	1,08%

	4157857
	2012/0461, de 22/5/2012
	RA AEX/DECEX2 Nº 2012/0020
	Informação Padronizada - IP AF/DEPOL 07/2011, de 13/4/2011, e posterior revisão aprovada pelo Comitê de Planejamento em Jul/2011
	1,37%

	2916257
	2012/0878,
de 14/8/2012
	RA AEX/DECEX2 Nº 2012/0036
	Res. DIR n. 2283/2012 - BNDES, de 3/7/2012
	1,35%

	5122622
	2013/0439, de 16/4/2013
	RA AEX/DECEX2 Nº 2013/0017
	Res. DIR n. 2283/2012 - BNDES, de 3/7/2012
	1,35%

Thais de Azevedo Gama Pinto (CPF XXX.068.067-XX) :
h.1) conduta: 
h.1.1) a responsável, ao atuar na elaboração do relatório de análise discriminado no quadro abaixo, do qual foi signatária na condição de Advogada da AEX/JUCEX, concorreu para a adoção de spread de 1% para efeito de remuneração básica do financiamento, quando o corrente à época era de 2%, em detrimento assim da busca pelo banco do alcance da meta de spread básico médio, fixada no período em patamar superior a 1%, conforme também discriminado no quadro que se segue, promovendo desse modo tratamento diferenciado na operação financiada 4157857 (Porto de Mariel - 4 Tranche) , sem que no referido relatório, ou mesmo em outro documento de suporte, constassem as devidas justificativas técnicas para a prática de tal spread mais módico, não obstante vigente, na ocasião da concessão do financiamento, política operacional (Resolução de Diretoria 2.080/2011, de 15/3/2011) exigindo que as condições financeiras da modalidade Buyer's credit, na qual se enquadrava tal empréstimo, fossem definidas conforme a estrutura de cada operação, restando dessa maneira violados os princípios da moralidade e eficiência insculpidos no caput do art. 37 da Constituição Federal de 1988, bem assim os princípios da finalidade, motivação, razoabilidade e proporcionalidade, definidos no caput do art. 2º da Lei 9.784/1999. 
	Número Base Operação
	Relatório de Análise
	Normativo Estabelecendo Meta de Spread Básico Médio
	Meta

	4157857
	RA AEX/DECEX2 Nº 2012/0020
	Informação Padronizada - IP AF/DEPOL 07/2011, de 13/4/2011, e posterior revisão aprovada pelo Comitê de Planejamento em Jul/2011
	1,37%

Leonardo Roque Nicolay Lagreca (CPF XXX.358.907-XX) :
i.1) conduta: 
i.1.1) o responsável, ao atuar na elaboração dos relatórios de análise discriminados no quadro abaixo, dos quais foi signatário na condição de Gerente Executivo da AEX/JUCEX e também na de Chefe de Departamento desse mesmo setor, concorreu para a adoção de spread de 1% para efeito de remuneração básica do financiamento, quando o corrente à época era de 2%, em detrimento assim da busca pelo banco do alcance da meta de spread básico médio, fixada no período em patamar superior a 1%, conforme também discriminado no quadro que se segue, promovendo desse modo tratamento diferenciado nas operações financiadas 4157857 (Porto de Mariel - 4 Tranche) , 2916257 (Corredor Rodoviário Oriental - Estrada Nacional N2) e 5122622 (Porto de Mariel - 5 Tranche) , sem que nos referidos relatórios, ou mesmo em outro documento de suporte, constassem as devidas justificativas técnicas para a prática de tal spread mais módico, não obstante vigente, na ocasião da concessão dos financiamentos, política operacional (Resolução de Diretoria 2.080/2011, de 15/3/2011) exigindo que as condições financeiras da modalidade Buyer's credit, na qual se enquadravam tais empréstimos, fossem definidas conforme a estrutura de cada operação, restando dessa maneira violados os princípios da moralidade e eficiência insculpidos no caput do art. 37 da Constituição Federal de 1988, bem assim os princípios da finalidade, motivação, razoabilidade e proporcionalidade, definidos no caput do art. 2º da Lei 9.784/1999. 
	Número Base Operação
	Relatório de Análise
	Normativo Estabelecendo Meta de Spread Básico Médio
	Meta

	4157857
	RA AEX/DECEX2 Nº 2012/0020
	Informação Padronizada - IP AF/DEPOL 07/2011, de 13/4/2011, e posterior revisão aprovada pelo Comitê de Planejamento em Jul/2011
	1,37%

	2916257
	RA AEX/DECEX2 Nº 2012/0036
	Res. DIR n. 2283/2012 - BNDES, de 3/7/2012
	1,35%

	5122622
	RA AEX/DECEX2 Nº 2013/0017
	Res. DIR n. 2283/2012 - BNDES, de 3/7/2012
	1,35%

Leonardo Pereira Rodrigues dos Santos (CPF XXX.319.737-XX) :
j.1) conduta: 
j.1.1) o responsável, ao atuar na elaboração dos relatórios de análise discriminados no quadro abaixo, dos quais foi signatário na condição de Superintendente Substituto da Área de Comércio Exterior, concorreu para a adoção de spread de 1% para efeito de remuneração básica do financiamento, quando o corrente à época era de 2%, em detrimento assim da busca pelo banco do alcance da meta de spread básico médio, fixada no período em patamar superior a 1%, conforme também discriminado no quadro que se segue, promovendo desse modo tratamento diferenciado nas operações financiadas 4157857 (Porto de Mariel - 4 Tranche) e 2916257 (Corredor Rodoviário Oriental - Estrada Nacional N2) , sem que nos referidos relatórios, ou mesmo em outro documento de suporte, constassem as devidas justificativas técnicas para a prática de tal spread mais módico, não obstante vigente, na ocasião da concessão dos financiamentos, política operacional (Resolução de Diretoria 2.080/2011, de 15/3/2011) exigindo que as condições financeiras da modalidade Buyer's credit, na qual se enquadravam tais empréstimos, fossem definidas conforme a estrutura de cada operação, restando dessa maneira violados os princípios da moralidade e eficiência insculpidos no caput do art. 37 da Constituição Federal de 1988, bem assim os princípios da finalidade, motivação, razoabilidade e proporcionalidade, definidos no caput do art. 2º da Lei 9.784/1999. 
	Número Base Operação
	Relatório de Análise
	Normativo Estabelecendo Meta de Spread Básico Médio
	Meta

	4157857
	RA AEX/DECEX2 Nº 2012/0020
	Informação Padronizada - IP AF/DEPOL 07/2011, de 13/4/2011, e posterior revisão aprovada pelo Comitê de Planejamento em Jul/2011
	1,37%

	2916257
	RA AEX/DECEX2 Nº 2012/0036
	Res. DIR n. 2283/2012 - BNDES, de 3/7/2012
	1,35%

Marcelo Orlando Mesquita da Silva (CPF XXX.498.337-XX) :
k.1) conduta: 
k.1.1) o responsável, ao atuar na elaboração do relatório de análise discriminado no quadro abaixo, do qual foi signatário na condição de Coordenador de Serviços da AEX/DECEX2, concorreu para a adoção de spread de 1% para efeito de remuneração básica do financiamento, quando o corrente à época era de 2%, em detrimento assim da busca pelo banco do alcance da meta de spread básico médio, fixada no período em patamar superior a 1%, conforme também discriminado no quadro que se segue, promovendo desse modo tratamento diferenciado na operação financiada 2916257 (Corredor Rodoviário Oriental - Estrada Nacional N2) , sem que no referido relatório, ou mesmo em outro documento de suporte, constassem as devidas justificativas técnicas para a prática de tal spread mais módico, não obstante vigente, na ocasião da concessão do financiamento, política operacional (Resolução de Diretoria 2.080/2011, de 15/3/2011) exigindo que as condições financeiras da modalidade Buyer's credit, na qual se enquadrava tal empréstimo, fossem definidas conforme a estrutura de cada operação, restando dessa maneira violados os princípios da moralidade e eficiência insculpidos no caput do art. 37 da Constituição Federal de 1988, bem assim os princípios da finalidade, motivação, razoabilidade e proporcionalidade, definidos no caput do art. 2º da Lei 9.784/1999. 
	Número Base Operação
	Relatório de Análise
	Normativo Estabelecendo Meta de Spread Básico Médio
	Meta

	2916257
	RA AEX/DECEX2 Nº 2012/0036
	Res. DIR n. 2283/2012 - BNDES, de 3/7/2012
	1,35%

Gabriel Alvarez Pimentel (CPF XXX.388.637-XX) :
l.1) conduta: 
l.1.1) o responsável, ao atuar na elaboração do relatório de análise discriminado no quadro abaixo, do qual foi signatário na condição de Advogado da AEX/JUCEX, concorreu para a adoção de spread de 1% para efeito de remuneração básica do financiamento, quando o corrente à época era de 2%, em detrimento assim da busca pelo banco do alcance da meta de spread básico médio, fixada no período em patamar superior a 1%, conforme também discriminado no quadro que se segue, promovendo desse modo tratamento diferenciado na operação financiada 2916257 (Corredor Rodoviário Oriental - Estrada Nacional N2) , sem que no referido relatório, ou mesmo em outro documento de suporte, constassem as devidas justificativas técnicas para a prática de tal spread mais módico, não obstante vigente, na ocasião da concessão do financiamento, política operacional (Resolução de Diretoria 2.080/2011, de 15/3/2011) exigindo que as condições financeiras da modalidade Buyer's credit, na qual se enquadrava tal empréstimo, fossem definidas conforme a estrutura de cada operação, restando dessa maneira violados os princípios da moralidade e eficiência insculpidos no caput do art. 37 da Constituição Federal de 1988, bem assim os princípios da finalidade, motivação, razoabilidade e proporcionalidade, definidos no caput do art. 2º da Lei 9.784/1999. 
	Número Base Operação
	Relatório de Análise
	Normativo Estabelecendo Meta de Spread Básico Médio
	Meta

	2916257
	RA AEX/DECEX2 Nº 2012/0036
	Res. DIR n. 2283/2012 - BNDES, de 3/7/2012
	1,35%

Marcos Alberto Pereira Motta (CPF XXX.528.317-XX) :
m.1) conduta: 
m.1.1) o responsável, ao atuar na elaboração do relatório de análise discriminado no quadro abaixo, do qual foi signatário na condição de Gerente da AEX/DECEX2, concorreu para a adoção de spread de 1% para efeito de remuneração básica do financiamento, quando o corrente à época era de 2%, em detrimento assim da busca pelo banco do alcance da meta de spread básico médio, fixada no período em patamar superior a 1%, conforme também discriminado no quadro que se segue, promovendo desse modo tratamento diferenciado na operação financiada 2916257 (Corredor Rodoviário Oriental - Estrada Nacional N2) , sem que no referido relatório, ou mesmo em outro documento de suporte, constassem as devidas justificativas técnicas para a prática de tal spread mais módico, não obstante vigente, na ocasião da concessão do financiamento, política operacional (Resolução de Diretoria 2.080/2011, de 15/3/2011) exigindo que as condições financeiras da modalidade Buyer's credit, na qual se enquadrava tal empréstimo, fossem definidas conforme a estrutura de cada operação, restando dessa maneira violados os princípios da moralidade e eficiência insculpidos no caput do art. 37 da Constituição Federal de 1988, bem assim os princípios da finalidade, motivação, razoabilidade e proporcionalidade, definidos no caput do art. 2º da Lei 9.784/1999. 
	Número Base Operação
	Relatório de Análise
	Normativo Estabelecendo Meta de Spread Básico Médio
	Meta

	2916257
	RA AEX/DECEX2 Nº 2012/0036
	Res. DIR n. 2283/2012 - BNDES, de 3/7/2012
	1,35%

Bruno Castelo Branco  (CPF XXX.990.927-XX) :
n.1) conduta:
n.1.1) o responsável, ao atuar na elaboração do relatório de análise discriminado no quadro abaixo, do qual foi signatário na condição de Engenheiro da AEX/DECEX2, concorreu para a adoção de spread de 1% para efeito de remuneração básica do financiamento, quando o corrente à época era de 2%, em detrimento assim da busca pelo banco do alcance da meta de spread básico médio, fixada no período em patamar superior a 1%, conforme também discriminado no quadro que se segue, promovendo desse modo tratamento diferenciado na operação financiada  5122622 (Porto de Mariel - 5 Tranche) , sem que no referido relatório, ou mesmo em outro documento de suporte, constassem as devidas justificativas técnicas para a prática de tal spread mais módico, não obstante vigente, na ocasião da concessão dos financiamentos, política operacional (Resolução de Diretoria 2.080/2011, de 15/3/2011) exigindo que as condições financeiras da modalidade Buyer's credit, na qual se enquadrava tal empréstimo, fossem definidas conforme a estrutura de cada operação, restando dessa maneira violados os princípios da moralidade e eficiência insculpidos no caput do art. 37 da Constituição Federal de 1988, bem assim os princípios da finalidade, motivação, razoabilidade e proporcionalidade, definidos no caput do art. 2º da Lei 9.784/1999. 
	Número Base Operação
	Relatório de Análise
	Normativo Estabelecendo Meta de Spread Básico Médio
	Meta

	5122622
	RA AEX/DECEX2 Nº 2013/0017
	Res. DIR n. 2283/2012 - BNDES, de 3/7/2012
	1,35%

Patrícia Junqueira Esmeraldo (CPF XXX.975.697-XX) :
o.1) conduta: 
o.1.1) a responsável, ao atuar na elaboração do relatório de análise discriminado no quadro abaixo, do qual foi signatária na condição de Advogada da AEX/JUCEX, concorreu para a adoção de spread de 1% para efeito de remuneração básica do financiamento, quando o corrente à época era de 2%, em detrimento assim da busca pelo banco do alcance da meta de spread básico médio, fixada no período em patamar superior a 1%, conforme também discriminado no quadro que se segue, promovendo desse modo tratamento diferenciado na operação financiada  5122622 (Porto de Mariel - 5 Tranche) , sem que no referido relatório, ou mesmo em outro documento de suporte, constassem as devidas justificativas técnicas para a prática de tal spread mais módico, não obstante vigente, na ocasião da concessão dos financiamentos, política operacional (Resolução de Diretoria 2.080/2011, de 15/3/2011) exigindo que as condições financeiras da modalidade Buyer's credit, na qual se enquadrava tal empréstimo, fossem definidas conforme a estrutura de cada operação, restando dessa maneira violados os princípios da moralidade e eficiência insculpidos no caput do art. 37 da Constituição Federal de 1988, bem assim os princípios da finalidade, motivação, razoabilidade e proporcionalidade, definidos no caput do art. 2º da Lei 9.784/1999. 
	Número Base Operação
	Relatório de Análise
	Normativo Estabelecendo Meta de Spread Básico Médio
	Meta

	5122622
	RA AEX/DECEX2 Nº 2013/0017
	Res. DIR n. 2283/2012 - BNDES, de 3/7/2012
	1,35%

Luciano Galvão Coutinho (CPF 636.831.808¿20) :
p.1) conduta: 
p.1.1) o responsável aprovou, mediante as resoluções de diretoria discriminadas no quadro abaixo, das quais foi signatário na condição de Presidente do BNDES, a adoção de spread de 1% para efeito de remuneração básica do financiamento, quando o corrente à época era de 2%, em detrimento assim da busca pelo banco do alcance da meta de spread básico médio, fixada no período em patamar superior a 1%, conforme também discriminado no quadro que se segue, promovendo desse modo tratamento diferenciado nas operações financiadas 3191044 (Porto de Mariel - 3 Tranche) , 4157857 (Porto de Mariel - 4 Tranche) , 2916257 (Corredor Rodoviário Oriental - Estrada Nacional N2) e 5122622 (Porto de Mariel - 5 Tranche) , sem que nos respectivos relatórios de análise, igualmente relacionados no quadro adiante, ou mesmo em outro documento de suporte, constassem as devidas justificativas técnicas para a prática de tal spread mais módico, não obstante vigente, na ocasião da concessão dos financiamentos, política operacional (Resolução de Diretoria 2.080/2011, de 15/3/2011) exigindo que as condições financeiras da modalidade Buyer's credit, na qual se enquadravam tais empréstimos, fossem definidas conforme a estrutura de cada operação, restando dessa maneira violados os princípios da moralidade e eficiência insculpidos no caput do art. 37 da Constituição Federal de 1988, bem assim os princípios da finalidade, motivação, razoabilidade e proporcionalidade, definidos no caput do art. 2º da Lei 9.784/1999. 
	Número Base Operação
	Decisão de
Diretoria
	Relatório de Análise
	Normativo Estabelecendo Meta de Spread Básico Médio
	Meta

	3191044
	2011/0399, de 3/5/2011
	RA AEX/DECEX2 Nº 2011/0023
	Res. DIR n. 2092/2011 - BNDES, de 19/4/2011
	1,08%

	4157857
	2012/0461, de 22/5/2012
	RA AEX/DECEX2 Nº 2012/0020
	Informação Padronizada - IP AF/DEPOL 07/2011, de 13/4/2011, e posterior revisão aprovada pelo Comitê de Planejamento em Jul/2011
	1,37%

	2916257
	2012/0878,
de 14/8/2012
	RA AEX/DECEX2 Nº 2012/0036
	Res. DIR n. 2283/2012 - BNDES, de 3/7/2012
	1,35%

Armando Mariante Carvalho Junior (CPF 178.232.937¿49) :
q.1) conduta: 
q.1.1) o responsável aprovou, mediante a resolução de diretoria discriminada no quadro abaixo, da qual foi signatário na condição de Vice-Presidente do BNDES, a adoção de spread de 1% para efeito de remuneração básica do financiamento, quando o corrente à época era de 2%, em detrimento assim da busca pelo banco do alcance da meta de spread básico médio, fixada no período em patamar superior a 1%, conforme também discriminado no quadro que se segue, promovendo desse modo tratamento diferenciado na operação financiada 3191044 (Porto de Mariel - 3 Tranche) , sem que no respectivo relatório de análise, igualmente relacionado no quadro adiante, ou mesmo em outro documento de suporte, constassem as devidas justificativas técnicas para a prática de tal spread mais módico, não obstante vigente, na ocasião da concessão do financiamento, política operacional (Resolução de Diretoria 2.080/2011, de 15/3/2011) exigindo que as condições financeiras da modalidade Buyer's credit, na qual se enquadrava tal empréstimo, fossem definidas conforme a estrutura de cada operação, restando dessa maneira violados os princípios da moralidade e eficiência insculpidos no caput do art. 37 da Constituição Federal de 1988, bem assim os princípios da finalidade, motivação, razoabilidade e proporcionalidade, definidos no caput do art. 2º da Lei 9.784/1999. 
	Número Base Operação
	Decisão de
Diretoria
	Relatório de Análise
	Normativo Estabelecendo Meta de Spread Básico Médio
	Meta

	3191044
	2011/0399, de 3/5/2011
	RA AEX/DECEX2 Nº 2011/0023
	Res. DIR n. 2092/2011 - BNDES, de 19/4/2011
	1,08%

João Carlos Ferraz (CPF 230.790.376¿34) :
r.1) conduta: 
r.1.1) o responsável aprovou, mediante as resoluções de diretoria discriminadas no quadro abaixo, das quais foi signatário na condição de Diretor e também na de Vice-Presidente do BNDES, a adoção de spread de 1% para efeito de remuneração básica do financiamento, quando o corrente à época era de 2%, em detrimento assim da busca pelo banco do alcance da meta de spread básico médio, fixada no período em patamar superior a 1%, conforme também discriminado no quadro que se segue, promovendo desse modo tratamento diferenciado nas operações financiadas 3191044 (Porto de Mariel - 3 Tranche) , 2916257 (Corredor Rodoviário Oriental - Estrada Nacional N2) e 5122622 (Porto de Mariel - 5 Tranche) , sem que nos respectivos relatórios de análise, igualmente relacionados no quadro adiante, ou mesmo em outro documento de suporte, constassem as devidas justificativas técnicas para a prática de tal spread mais módico, não obstante vigente, na ocasião da concessão dos financiamentos, política operacional (Resolução de Diretoria 2.080/2011, de 15/3/2011) exigindo que as condições financeiras da modalidade Buyer's credit, na qual se enquadravam tais empréstimos, fossem definidas conforme a estrutura de cada operação, restando dessa maneira violados os princípios da moralidade e eficiência insculpidos no caput do art. 37 da Constituição Federal de 1988, bem assim os princípios da finalidade, motivação, razoabilidade e proporcionalidade, definidos no caput do art. 2º da Lei 9.784/1999. 
	Número Base Operação
	Decisão de
Diretoria
	Relatório de Análise
	Normativo Estabelecendo Meta de Spread Básico Médio
	Meta

	3191044
	2011/0399, de 3/5/2011
	RA AEX/DECEX2 Nº 2011/0023
	Res. DIR n. 2092/2011 - BNDES, de 19/4/2011
	1,08%

	2916257
	2012/0878,
de 14/8/2012
	RA AEX/DECEX2 Nº 2012/0036
	Res. DIR n. 2283/2012 - BNDES, de 3/7/2012
	1,35%

	5122622
	2013/0439, de 16/4/2013
	RA AEX/DECEX2 Nº 2013/0017
	Res. DIR n. 2283/2012 - BNDES, de 3/7/2012
	1,35%

Maurício Borges Lemos (CPF 165.644.566¿20) :
s.1) conduta: 
s.1.1) o responsável aprovou, mediante as resoluções de diretoria discriminadas no quadro abaixo, das quais foi signatário na condição de Diretor do BNDES, a adoção de spread de 1% para efeito de remuneração básica do financiamento, quando o corrente à época era de 2%, em detrimento assim da busca pelo banco do alcance da meta de spread básico médio, fixada no período em patamar superior a 1%, conforme também discriminado no quadro que se segue, promovendo desse modo tratamento diferenciado nas operações financiadas 3191044 (Porto de Mariel - 3 Tranche) , 4157857 (Porto de Mariel - 4 Tranche) , 2916257 (Corredor Rodoviário Oriental - Estrada Nacional N2) e 5122622 (Porto de Mariel - 5 Tranche) , sem que nos respectivos relatórios de análise, igualmente relacionados no quadro adiante, ou mesmo em outro documento de suporte, constassem as devidas justificativas técnicas para a prática de tal spread mais módico, não obstante vigente, na ocasião da concessão dos financiamentos, política operacional (Resolução de Diretoria 2.080/2011, de 15/3/2011) exigindo que as condições financeiras da modalidade Buyer's credit, na qual se enquadravam tais empréstimos, fossem definidas conforme a estrutura de cada operação, restando dessa maneira violados os princípios da moralidade e eficiência insculpidos no caput do art. 37 da Constituição Federal de 1988, bem assim os princípios da finalidade, motivação, razoabilidade e proporcionalidade, definidos no caput do art. 2º da Lei 9.784/1999. 
	Número Base Operação
	Decisão de
Diretoria
	Relatório de Análise
	Normativo Estabelecendo Meta de Spread Básico Médio
	Meta

	3191044
	2011/0399, de 3/5/2011
	RA AEX/DECEX2 Nº 2011/0023
	Res. DIR n. 2092/2011 - BNDES, de 19/4/2011
	1,08%

	4157857
	2012/0461, de 22/5/2012
	RA AEX/DECEX2 Nº 2012/0020
	Informação Padronizada - IP AF/DEPOL 07/2011, de 13/4/2011, e posterior revisão aprovada pelo Comitê de Planejamento em Jul/2011
	1,37%

	2916257
	2012/0878,
de 14/8/2012
	RA AEX/DECEX2 Nº 2012/0036
	Res. DIR n. 2283/2012 - BNDES, de 3/7/2012
	1,35%

	5122622
	2013/0439, de 16/4/2013
	RA AEX/DECEX2 Nº 2013/0017
	Res. DIR n. 2283/2012 - BNDES, de 3/7/2012
	1,35%

Elvio Lima Gaspar (CPF 626.107.917¿04) :
t.1) conduta: 
t.1.1) o responsável aprovou, mediante a resolução de diretoria discriminada no quadro abaixo, da qual foi signatário na condição de Diretor do BNDES, a adoção de spread de 1% para efeito de remuneração básica do financiamento, quando o corrente à época era de 2%, em detrimento assim da busca pelo banco do alcance da meta de spread básico médio, fixada no período em patamar superior a 1%, conforme também discriminado no quadro que se segue, promovendo desse modo tratamento diferenciado na operação financiada 3191044 (Porto de Mariel - 3 Tranche) , sem que no respectivo relatório de análise, igualmente relacionado no quadro adiante, ou mesmo em outro documento de suporte, constassem as devidas justificativas técnicas para a prática de tal spread mais módico, não obstante vigente, na ocasião da concessão do financiamento, política operacional (Resolução de Diretoria 2.080/2011, de 15/3/2011) exigindo que as condições financeiras da modalidade Buyer's credit, na qual se enquadrava tal empréstimo, fossem definidas conforme a estrutura de cada operação, restando dessa maneira violados os princípios da moralidade e eficiência insculpidos no caput do art. 37 da Constituição Federal de 1988, bem assim os princípios da finalidade, motivação, razoabilidade e proporcionalidade, definidos no caput do art. 2º da Lei 9.784/1999. 
	Número Base Operação
	Decisão de
Diretoria
	Relatório de Análise
	Normativo Estabelecendo Meta de Spread Básico Médio
	Meta

	3191044
	2011/0399, de 3/5/2011
	RA AEX/DECEX2 Nº 2011/0023
	Res. DIR n. 2092/2011 - BNDES, de 19/4/2011
	1,08%

Luiz Fernando Linck Dorneles (CPF 172.592.310¿68) :
u.1) conduta: 
u.1.1) o responsável aprovou, mediante a resolução de diretoria discriminada no quadro abaixo, da qual foi signatário na condição de Diretor do BNDES, a adoção de spread de 1% para efeito de remuneração básica do financiamento, quando o corrente à época era de 2%, em detrimento assim da busca pelo banco do alcance da meta de spread básico médio, fixada no período em patamar superior a 1%, conforme também discriminado no quadro que se segue, promovendo desse modo tratamento diferenciado na operação financiada 3191044 (Porto de Mariel - 3 Tranche) , sem que no respectivo relatório de análise, igualmente relacionado no quadro adiante, ou mesmo em outro documento de suporte, constassem as devidas justificativas técnicas para a prática de tal spread mais módico, não obstante vigente, na ocasião da concessão do financiamento, política operacional (Resolução de Diretoria 2.080/2011, de 15/3/2011) exigindo que as condições financeiras da modalidade Buyer's credit, na qual se enquadrava tal empréstimo, fossem definidas conforme a estrutura de cada operação, restando dessa maneira violados os princípios da moralidade e eficiência insculpidos no caput do art. 37 da Constituição Federal de 1988, bem assim os princípios da finalidade, motivação, razoabilidade e proporcionalidade, definidos no caput do art. 2º da Lei 9.784/1999. 
	Número Base Operação
	Decisão de
Diretoria
	Relatório de Análise
	Normativo Estabelecendo Meta de Spread Básico Médio
	Meta

	3191044
	2011/0399, de 3/5/2011
	RA AEX/DECEX2 Nº 2011/0023
	Res. DIR n. 2092/2011 - BNDES, de 19/4/2011
	1,08%

Caio Marcelo de Medeiros Melo (CPF 376.763.691¿34) :
v.1) conduta: 
v.1.1) o responsável aprovou, mediante as resoluções de diretoria discriminadas no quadro abaixo, das quais foi signatário na condição de Diretor Substituto do BNDES, a adoção de spread de 1% para efeito de remuneração básica do financiamento, quando o corrente à época era de 2%, em detrimento assim da busca pelo banco do alcance da meta de spread básico médio, fixada no período em patamar superior a 1%, conforme também discriminado no quadro que se segue, promovendo desse modo tratamento diferenciado nas operações financiadas 3191044 (Porto de Mariel - 3 Tranche) , e 5122622 (Porto de Mariel - 5 Tranche) , sem que nos respectivos relatórios de análise, igualmente relacionados no quadro adiante, ou mesmo em outro documento de suporte, constassem as devidas justificativas técnicas para a prática de tal spread mais módico, não obstante vigente, na ocasião da concessão dos financiamentos, política operacional (Resolução de Diretoria 2.080/2011, de 15/3/2011) exigindo que as condições financeiras da modalidade Buyer's credit, na qual se enquadravam tais empréstimos, fossem definidas conforme a estrutura de cada operação, restando dessa maneira violados os princípios da moralidade e eficiência insculpidos no caput do art. 37 da Constituição Federal de 1988, bem assim os princípios da finalidade, motivação, razoabilidade e proporcionalidade, definidos no caput do art. 2º da Lei 9.784/1999. 
	Número Base Operação
	Decisão de
Diretoria
	Relatório de Análise
	Normativo Estabelecendo Meta de Spread Básico Médio
	Meta

	3191044
	2011/0399, de 3/5/2011
	RA AEX/DECEX2 Nº 2011/0023
	Res. DIR n. 2092/2011 - BNDES, de 19/4/2011
	1,08%

	5122622
	2013/0439, de 16/4/2013
	RA AEX/DECEX2 Nº 2013/0017
	Res. DIR n. 2283/2012 - BNDES, de 3/7/2012
	1,35%

Roberto Zurli Machado (CPF 600.716.997¿91) :
w.1) conduta: 
w.1.1) o responsável aprovou, mediante as resoluções de diretoria discriminadas no quadro abaixo, das quais foi signatário na condição de Diretor do BNDES, a adoção de spread de 1% para efeito de remuneração básica do financiamento, quando o corrente à época era de 2%, em detrimento assim da busca pelo banco do alcance da meta de spread básico médio, fixada no período em patamar superior a 1%, conforme também discriminado no quadro que se segue, promovendo desse modo tratamento diferenciado nas operações financiadas 4157857 (Porto de Mariel - 4 Tranche) , 2916257 (Corredor Rodoviário Oriental - Estrada Nacional N2) e 5122622 (Porto de Mariel - 5 Tranche) , sem que nos respectivos relatórios de análise, igualmente relacionados no quadro adiante, ou mesmo em outro documento de suporte, constassem as devidas justificativas técnicas para a prática de tal spread mais módico, não obstante vigente, na ocasião da concessão dos financiamentos, política operacional (Resolução de Diretoria 2.080/2011, de 15/3/2011) exigindo que as condições financeiras da modalidade Buyer's credit, na qual se enquadravam tais empréstimos, fossem definidas conforme a estrutura de cada operação, restando dessa maneira violados os princípios da moralidade e eficiência insculpidos no caput do art. 37 da Constituição Federal de 1988, bem assim os princípios da finalidade, motivação, razoabilidade e proporcionalidade, definidos no caput do art. 2º da Lei 9.784/1999. 
	Número Base Operação
	Decisão de
Diretoria
	Relatório de Análise
	Normativo Estabelecendo Meta de Spread Básico Médio
	Meta

	4157857
	2012/0461, de 22/5/2012
	RA AEX/DECEX2 Nº 2012/0020
	Informação Padronizada - IP AF/DEPOL 07/2011, de 13/4/2011, e posterior revisão aprovada pelo Comitê de Planejamento em Jul/2011
	1,37%

	2916257
	2012/0878,
de 14/8/2012
	RA AEX/DECEX2 Nº 2012/0036
	Res. DIR n. 2283/2012 - BNDES, de 3/7/2012
	1,35%

	5122622
	2013/0439, de 16/4/2013
	RA AEX/DECEX2 Nº 2013/0017
	Res. DIR n. 2283/2012 - BNDES, de 3/7/2012
	1,35%

Júlio Cesar Maciel Ramundo (CPF 003.592.857¿32) :
x.1) conduta: 
x.1.1) o responsável aprovou, mediante as resoluções de diretoria discriminadas no quadro abaixo, das quais foi signatário na condição de Diretor do BNDES, a adoção de spread de 1% para efeito de remuneração básica do financiamento, quando o corrente à época era de 2%, em detrimento assim da busca pelo banco do alcance da meta de spread básico médio, fixada no período em patamar superior a 1%, conforme também discriminado no quadro que se segue, promovendo desse modo tratamento diferenciado nas operações financiadas 4157857 (Porto de Mariel - 4 Tranche) e  2916257 (Corredor Rodoviário Oriental - Estrada Nacional N2) , sem que nos respectivos relatórios de análise, igualmente relacionados no quadro adiante, ou mesmo em outro documento de suporte, constassem as devidas justificativas técnicas para a prática de tal spread mais módico, não obstante vigente, na ocasião da concessão dos financiamentos, política operacional (Resolução de Diretoria 2.080/2011, de 15/3/2011) exigindo que as condições financeiras da modalidade Buyer's credit, na qual se enquadravam tais empréstimos, fossem definidas conforme a estrutura de cada operação, restando dessa maneira violados os princípios da moralidade e eficiência insculpidos no caput do art. 37 da Constituição Federal de 1988, bem assim os princípios da finalidade, motivação, razoabilidade e proporcionalidade, definidos no caput do art. 2º da Lei 9.784/1999. 
	Número Base Operação
	Decisão de
Diretoria
	Relatório de Análise
	Normativo Estabelecendo Meta de Spread Básico Médio
	Meta

	4157857
	2012/0461, de 22/5/2012
	RA AEX/DECEX2 Nº 2012/0020
	Informação Padronizada - IP AF/DEPOL 07/2011, de 13/4/2011, e posterior revisão aprovada pelo Comitê de Planejamento em Jul/2011
	1,37%

	2916257
	2012/0878,
de 14/8/2012
	RA AEX/DECEX2 Nº 2012/0036
	Res. DIR n. 2283/2012 - BNDES, de 3/7/2012
	1,35%

Guilherme Narciso de Lacerda (CPF 142.475.006¿78) :
y.1) conduta: 
y.1.1) o responsável aprovou, mediante as resoluções de diretoria discriminadas no quadro abaixo, das quais foi signatário na condição de Diretor do BNDES, a adoção de spread de 1% para efeito de remuneração básica do financiamento, quando o corrente à época era de 2%, em detrimento assim da busca pelo banco do alcance da meta de spread básico médio, fixada no período em patamar superior a 1%, conforme também discriminado no quadro que se segue, promovendo desse modo tratamento diferenciado nas operações financiadas 4157857 (Porto de Mariel - 4 Tranche) , 2916257 (Corredor Rodoviário Oriental - Estrada Nacional N2) e 5122622 (Porto de Mariel - 5 Tranche) , sem que nos respectivos relatórios de análise, igualmente relacionados no quadro adiante, ou mesmo em outro documento de suporte, constassem as devidas justificativas técnicas para a prática de tal spread mais módico, não obstante vigente, na ocasião da concessão dos financiamentos, política operacional (Resolução de Diretoria 2.080/2011, de 15/3/2011) exigindo que as condições financeiras da modalidade Buyer's credit, na qual se enquadravam tais empréstimos, fossem definidas conforme a estrutura de cada operação, restando dessa maneira violados os princípios da moralidade e eficiência insculpidos no caput do art. 37 da Constituição Federal de 1988, bem assim os princípios da finalidade, motivação, razoabilidade e proporcionalidade, definidos no caput do art. 2º da Lei 9.784/1999. 
	Número Base Operação
	Decisão de
Diretoria
	Relatório de Análise
	Normativo Estabelecendo Meta de Spread Básico Médio
	Meta

	4157857
	2012/0461, de 22/5/2012
	RA AEX/DECEX2 Nº 2012/0020
	Informação Padronizada - IP AF/DEPOL 07/2011, de 13/4/2011, e posterior revisão aprovada pelo Comitê de Planejamento em Jul/2011
	1,37%

	2916257
	2012/0878,
de 14/8/2012
	RA AEX/DECEX2 Nº 2012/0036
	Res. DIR n. 2283/2012 - BNDES, de 3/7/2012
	1,35%

	5122622
	2013/0439, de 16/4/2013
	RA AEX/DECEX2 Nº 2013/0017
	Res. DIR n. 2283/2012 - BNDES, de 3/7/2012
	1,35%

Fernando Marques dos Santos (CPF 280.333.617¿00) :
z.1) conduta: 
z.1.1) o responsável aprovou, mediante as resoluções de diretoria discriminadas no quadro abaixo, das quais foi signatário na condição de Diretor do BNDES, a adoção de spread de 1% para efeito de remuneração básica do financiamento, quando o corrente à época era de 2%, em detrimento assim da busca pelo banco do alcance da meta de spread básico médio, fixada no período em patamar superior a 1%, conforme também discriminado no quadro que se segue, promovendo desse modo tratamento diferenciado nas operações financiadas 4157857 (Porto de Mariel - 4 Tranche) , 2916257 (Corredor Rodoviário Oriental - Estrada Nacional N2) e 5122622 (Porto de Mariel - 5 Tranche) , sem que nos respectivos relatórios de análise, igualmente relacionados no quadro adiante, ou mesmo em outro documento de suporte, constassem as devidas justificativas técnicas para a prática de tal spread mais módico, não obstante vigente, na ocasião da concessão dos financiamentos, política operacional (Resolução de Diretoria 2.080/2011, de 15/3/2011) exigindo que as condições financeiras da modalidade Buyer's credit, na qual se enquadravam tais empréstimos, fossem definidas conforme a estrutura de cada operação, restando dessa maneira violados os princípios da moralidade e eficiência insculpidos no caput do art. 37 da Constituição Federal de 1988, bem assim os princípios da finalidade, motivação, razoabilidade e proporcionalidade, definidos no caput do art. 2º da Lei 9.784/1999. 
	Número Base Operação
	Decisão de
Diretoria
	Relatório de Análise
	Normativo Estabelecendo Meta de Spread Básico Médio
	Meta

	4157857
	2012/0461, de 22/5/2012
	RA AEX/DECEX2 Nº 2012/0020
	Informação Padronizada - IP AF/DEPOL 07/2011, de 13/4/2011, e posterior revisão aprovada pelo Comitê de Planejamento em Jul/2011
	1,37%

	2916257
	2012/0878,
de 14/8/2012
	RA AEX/DECEX2 Nº 2012/0036
	Res. DIR n. 2283/2012 - BNDES, de 3/7/2012
	1,35%

	5122622
	2013/0439, de 16/4/2013
	RA AEX/DECEX2 Nº 2013/0017
	Res. DIR n. 2283/2012 - BNDES, de 3/7/2012
	1,35%

Gil Bernardo Borges Leal (CPF 548.421.157¿34) :
aa.1) conduta: 
aa.1.1) o responsável aprovou, mediante a resolução de diretoria discriminada no quadro abaixo, da qual foi signatário na condição de Diretor Substituto do BNDES, a adoção de spread de 1% para efeito de remuneração básica do financiamento, quando o corrente à época era de 2%, em detrimento assim da busca pelo banco do alcance da meta de spread básico médio, fixada no período em patamar superior a 1%, conforme também discriminado no quadro que se segue, promovendo desse modo tratamento diferenciado na operação financiada 4157857 (Porto de Mariel - 4 Tranche) , sem que no respectivo relatório de análise, igualmente relacionado no quadro adiante, ou mesmo em outro documento de suporte, constassem as devidas justificativas técnicas para a prática de tal spread mais módico, não obstante vigente, na ocasião da concessão do financiamento, política operacional (Resolução de Diretoria 2.080/2011, de 15/3/2011) exigindo que as condições financeiras da modalidade Buyer's credit, na qual se enquadrava tal empréstimo, fossem definidas conforme a estrutura de cada operação, restando dessa maneira violados os princípios da moralidade e eficiência insculpidos no caput do art. 37 da Constituição Federal de 1988, bem assim os princípios da finalidade, motivação, razoabilidade e proporcionalidade, definidos no caput do art. 2º da Lei 9.784/1999. 
	Número Base Operação
	Decisão de
Diretoria
	Relatório de Análise
	Normativo Estabelecendo Meta de Spread Básico Médio
	Meta

	4157857
	2012/0461, de 22/5/2012
	RA AEX/DECEX2 Nº UES
	Informação Padronizada - IP AF/DEPOL 07/2011, de 13/4/2011, e posterior revisão aprovada pelo Comitê de Planejamento em Jul/2011
	1,37%

indeferir, no que respeita especificamente ao presente feito, os pleitos formulados na peça 66 de cópia e/ou vista dos autos e de ingresso da STN/ME como parte interessada no processo.".
2.	O Sr. Secretário da SecexEstataisRJ manifestou-se de acordo com as análises e propostas contidas na instrução (peça 73) .
3.	O Ministério Público junto a esta Corte divergiu das análises e conclusões apresentadas, nos seguintes termos (peça 77) : 
"Trata-se de Representação autuada em cumprimento ao item 9.9 do Acórdão 1031/2018-TCU-Plenário (Rel. Min. Augusto Sherman) , proferido no âmbito da Auditoria TC Processo 032.888/2016-3, enfocada nos financiamentos concedidos pelo BNDES a entes públicos estrangeiros para contratação de serviços de engenharia junto a empresas nacionais. O referido item 9.9 determinou a formação de processo apartado com o propósito de investigar: 
 (...) as condutas e as eventuais responsabilidades dos diversos agentes do BNDES, Camex e Cofig, que adotaram tratamento prejudicial à rentabilidade do Banco ao aprovar spread de 1% em pelo menos quatro operações, mas possivelmente não apenas nessas, abaixo do patamar considerado minimamente necessário para cobrir os custos de captação do Banco, sem justificativas técnicas adequadas, devidamente registradas nos respectivos Relatórios de Análise (...) 
 (grifamos) 
O custo de captação refere-se à remuneração (principal mais encargos) que 'o próprio banco paga pelos recursos captados para o financiamento concedido, o chamado funding', nos dizeres da unidade técnica (peça 71, p. 3) . Em outros termos, o custo de captação corresponde à remuneração devida pelo BNDES à fonte original dos recursos - no caso das operações tratadas nestes autos, o Fundo de Amparo ao Trabalhador (mais especificamente, o FAT-Cambial) .
Já o spread de que trata o item 9.9 acima corresponde ao chamado spread básico (em contraposição ao spread bancário ou total) , que integra a chamada 'remuneração (ou rentabilidade) básica do BNDES', um dos componentes da taxa de juros cobrada pelo banco, sendo eles:
	a) referencial de custo financeiro (a taxa Libor, no caso de financiamentos lastreados em recursos do FAT-Cambial, por força do art. 6º da Lei 9.365/1996) ;
	b) remuneração básica do BNDES;
	c) taxa de risco de crédito;
	d) comissão de administração; e
	e) encargo por compromisso incidente sobre o saldo não utilizado do crédito disponibilizado.
Nos dizeres da SecexEstatais, 'essa rentabilidade [básica] é a margem que se acrescenta ao custo financeiro (custo em que o banco incorre para captar os recursos objeto do empréstimo) da operação' (peça 71, p. 3) .
 Ademais, no bojo do Relatório de Fiscalização[footnoteRef:2] produzido no TC Processo 032.888/2016-3 (peça 7, p. 176) , elucida-se matematicamente a diferença entre o spread básico e a taxa de juros cobrada do mutuário, já que a taxa total (taxa 'all-in') também leva em consideração os custos intermediários (seguros e taxas de eventual banco mandatário) e a equalização promovida pelo Tesouro (em operações beneficiadas pelo Proex-Equalização) . [2:  Relatório disponível à peça 7 destes autos.] 
Ainda, no âmbito daquele mesmo Relatório (p. 204-205) , depreende-se que: 
a equipe de auditoria examinou amostra de 33 operações de financiamento a entes estrangeiros entre 2006 e 2014;
dessa amostra, 26 operações beneficiaram-se do Proex-Equalização;
considerando apenas as dezenove operações enquadradas no Proex-Equalização entre 2010 e 2014, nota-se ter havido majoração de 1% para 2% na expressão do spread básico cobrado pelo BNDES, à exceção de quatro operações, em que se manteve o patamar de 1% - quais sejam:
Quadro 1 - Operações cujas taxas foram inquinadas no TC Processo 032.888/2016-3 
	Objeto do financiamento
	País
	Spread total¹
	Rentabilidade mínima²

	Porto de Mariel - 3º tranche
	Cuba
	3,5%
	1%

	Porto de Mariel - 4º tranche
	Cuba
	3,5%
	1%

	Porto de Mariel - 5º tranche
	Cuba
	4,1%
	1%

	Corredor Rodoviário Oriental - Estrada Nacional N2
	Gana
	1,25%
	1%

¹ - Também chamado spread bancário, tal taxa engloba a rentabilidade ou spread mínimos.
² - Também chamada spread mínimo, é a variável questionada na presente fiscalização.
	Fonte: peça 71, p. 2, com adaptações.
Observação: os dois primeiros tranches do financiamento ao Porto de Mariel antecedem o ano de 2010 e, portanto, a taxa ali fixada não integrou os achados de auditoria. 
Diante da suspeita de 'Tratamento Diferenciado e Desarrazoado na Definição do Spread Bancário em Operações com o uso do Proex-Equalização, em Prejuízo da Rentabilidade do BNDES' (p. 7, p. 203) , instaurou-se o vertente processo, principiando-se a investigação pela análise das explicações prestadas pelo BNDES aos questionamentos veiculados pelo item 9.14 do referido Acórdão 1031/2018-TCU-Plenário:
9.14. determinar ao BNDES que, relativamente às operações nas quais foram utilizados spreads em alguns casos já reconhecidos pelo próprio banco como abaixo do patamar considerado minimamente necessário para cobrir seus custos de captação, informe ao Tribunal, no prazo de 90 dias, os custos de captação dos recursos utilizados como funding nas operações de financiamento à exportação de serviços contratadas até 2016 e apresente avaliação da efetiva remuneração do Banco, quantificando lucro ou prejuízo, em cada uma;
A resposta da instituição estatal de fomento, argumentando que normativos internos amparavam as taxas praticadas, encontra-se às peças 3-5. Entendendo necessário que fossem apresentados tais normativos, bem assim a motivação subjacente à modelagem de cada operação e, por fim, o rol dos agentes envolvidos no trâmite das transações inquinadas (peça 13) , a unidade técnica expediu diligência adicional ao BNDES (peça 22) , obtendo resposta às peças 30-32 e 37-65.
Na sequência, com fulcro no art. 146 do Regimento Interno do TCU, a Secretaria do Tesouro Nacional (STN) postulou o ingresso nos autos na condição de interessada (peça 66) . Tal pleito conta com proposta de indeferimento por parte da SecexEstatais (peça 71, p. 59) .
À luz dos esclarecimentos ofertados pelo BNDES, a unidade técnica pronunciou-se, unanimemente (peças 71-73) , pela realização de audiência dos responsáveis (cf. peça 71, p. 43-59) .
Doravante, examinaremos a regularidade da situação que originalmente alarmou o Tribunal por ocasião do Acórdão 1031/2018-TCU-Plenário, devidamente levadas em considerações os informes do banco e a análise efetuada pela SecexEstatais (peça 71) .
II - Situação encontrada e explanação do BNDES sobre a prática questionada pelo TCU
Recapitulando, em linhas gerais, os motivos que ensejaram a fiscalização resultante nesta representação, observa-se que:
	I. o TCU identificou, entre dezenove operações de financiamento a entes estrangeiros (Linha BNDES Exim Pós-embarque) havidas entre 2010 e 2014, quatro operações em que a rentabilidade básica projetada correspondeu a 1%, enquanto que nas demais quinze transações aquela taxa situou-se em 2%;
	II. a referida situação levantou suspeitas de tratamento  (a) diferenciado e  (b) desarrazoado (peça 7, p. 203) conferido pelo BNDES aos destinatários dos financiamentos;
	III. de igual modo, suspeitou-se que a aludida taxa teria sido  (c)  'prejudicial à rentabilidade do Banco', porquanto fixada  (d) 'abaixo do patamar considerado minimamente necessário para cobrir os custos de captação do Banco' (item 9.9 do Acórdão 1031/2018-TCU-Plenário) ; e
	IV. o fato descrito no 'item III' acima teria sido confirmado pelo banco (cf. item 9.14 da decisão em epígrafe) .
Nesta altura, em prol da exposição da análise, segmentaremos esta seção em tópicos de 'a' a 'd', conforme acima decotados.
 (a)  suspeita de tratamento diferenciado conferido pelo BNDES aos destinatários dos financiamentos 
Verifica-se que os normativos regentes da matéria - quais sejam, as sucessivas resoluções definidoras das 'Políticas Operacionais do BNDES' - não impõem a cobrança de uma taxa única de rentabilidade pré-determinada, sequer patamar mínimo a ser observado quando da concessão de empréstimos na modalidade 'buyer´s credit'. Destarte, não se observa, a priori, irregularidade na mera cobrança de spread diferenciado entre operações distintas (item 'a' acima) . 
Compulsando as normas aplicáveis ao tempo de cada transação, consoante determina o art. 24, parágrafo único, da Lei de Introdução às Normas do Direito Brasileiro (tempus regit actum administrativo) , repara-se que a taxa praticada em cada financiamento investigado se amparava em norma geral dimanada pelo órgão competente para regulamentar a questão (a saber, a diretoria do banco) :
Quadro 2 - Normativos do BNDES e remunerações mínimas preconizadas
	Resolução da diretoria do BNDES
	Data de publicação
	Remuneração mínima

	1.894/2010
	2/2/2010
	1%

	2.080/2011
	15/3/2011
	1%

	2.545/2013
	17/12/2013
	1%

	2.722/2014
	9/12/2014
	1%

                                            Fonte: peça 5, p. 6, transcrita na instrução de peça 71, p. 6.
Diante da conformidade das taxas cobradas com os normativos de regência, conjugada aos argumentos acima, concluímos que não se observa irregularidade na cobrança de spread diferenciado entre operações distintas (item 'a') . 
 (b)  suspeita de tratamento desarrazoado conferido pelo BNDES aos destinatários dos financiamentos 
Afastada, a nosso sentir, a irregularidade descrita no item 'a', cabe passar ao tópico seguinte. Quanto ao item 'b', preocupa-nos a imputação de que a diferença no agir do BNDES tenha sido desarrazoada, uma vez que o 'motivo existente e conforme ao interesse público (...) compõe[m] a legalidade interna ou subjetiva do ato' (Netto de Araújo, E. Curso de Direito Administrativo. 8ª ed. São Paulo: Saraiva, 2018) . No caso concreto, a unidade técnica anotou que:
79. Igualmente subsiste o apontado, no referido achado e ressaltado na parte final do já mencionado item 9.9 do decisum, acerca da ausência de justificativas técnicas adequadas, devidamente registradas nos respectivos relatórios de análise, para a fixação de rentabilidade de 1% nas referidas 4 operações, quando, à época, o corrente eram 2,0%, o que configura violação aos princípios da moralidade e eficiência insculpidos no caput do art. 37 da Constituição Federal de 1988, bem assim os princípios da finalidade, motivação, razoabilidade e proporcionalidade, definidos no caput do art. 2º da Lei 9.784/1999.
80.	É de ressaltar que o material probante apresentado pelo BNDES na resposta à diligência não concorre, conforme se verá nos tópicos apropriados adiante, para obstar a caracterização da irregularidade objeto do achado, com os condicionantes proporcionados a partir do saneamento destes autos. 
81.	E desse saneamento não emergiram evidências de que teria havido outras operações, dentre as 26 objeto dos levantamentos e avaliações conduzidos pelo banco em atenção ao determinado no item 9.14 do decisum, que compartilhassem a irregularidade observada nas 4 operações que fundamentam o achado em apreço. Tampouco restou apurada circunstância que permita estender para além do âmbito do banco a responsabilização pelas irregularidades que deram azo à instauração desta representação.
 (peça 71, p. 13 - grifamos) .
Compulsando os autos, concluímos que os indícios de discriminação desarrazoada não se confirmaram inteiramente no caso do projeto relativo ao 'Corredor Rodoviário Oriental - Estrada Nacional N2', em Gana, uma vez que a própria unidade técnica assim resume o histórico das tratativas que resultaram na fixação da rentabilidade básica em 1%: 
Especificamente em relação à operação beneficiando Gana, reporta, com base na Nota AEX 209/0212, de 30/10/2009 (peça 39, p. 32-34) , o seguinte:
I) o referido documento tratou de informar quanto à 'solicitação, pelo Comitê de Financiamento e Garantia das Exportações - Cofig, de que o BNDES' estabelecesse 'condições financeiras compatíveis com aquelas negociadas entre os governos da República do Brasil e de Gana, em 2008, para as exportações de bens e serviços brasileiros destinadas à Construção das Usinas Hidrelétricas Juale e Pwalugu, em Gana';
II) essas condições financeiras referentes à operação de 2008, que não foram à frente por problemas no cadastro do exportador, consistiam em proporcionar àquele país custo 'all-in' 'equivalente à taxa Libor acrescida de spread de 1 % a.a.';
III) com a reapresentação do pleito de financiamento em 2009, houve, por parte do Cofig, consoante deliberado em sua 64ª reunião, solicitação de que fosse mantido o negociado em 2008, de tal sorte que o BNDES 'mantivesse o spread de 1 % a.a. acima da Libor, em vez de 2% a.a';
IV) ocorre que, diante da verificação de problemas ambientais impeditivos da realização do projeto das usinas, o governo ganense solicitou que 'os recursos inicialmente direcionados à hidrelétrica fossem realocados para a construção do Corredor Oriental, nas mesmas condições'.
 (peça 71, p. 11-12) 
Registre-se, todavia, a ausência de memória de cálculo tendente a embasar a taxa inicialmente fixada em 1% no projeto inicial (construção de usinas hidrelétricas) , cujas negociações foram transpostas para o corredor rodoviário. 
O mesmo pode ser dito no tocante às três demais operações. Instado a apresentar 'motivações e razões, acompanhados da devida documentação de suporte, estudos técnicos internos e/ou documentos   oficiais oriundos de outras instâncias governamentais, que levaram o BNDES a aplicar (...) rentabilidade mínima de 1%' (peça 22, p. 1) , o banco limitou-se a afirmar que a taxa encontrava-se amparada por normativos internos, aduzindo que os recursos 'não caracterizaram linhas de crédito dentro do BNDES, dado que a  totalidade dos recursos foi utilizada em uma única operação financiamento' (peça 38, p. 6) . 	
Neste ponto, adiantando o raciocínio desenvolvido à frente neste parecer (tópico seguinte) , diante da constatação de insuficiência nos esforços para estimar com maior acuidade o spread básico ideal para cada projeto, o Ministério Público de Contas da União opina por que seja exarada determinação ao BNDES, nos termos dos art. 7º, § 3º, inciso V, da Resolução TCU 315/2020, a fim de que o BNDES passe a produzir e manter registros da justificativa técnica para fixação do spread básico de cada projeto a ser financiado. 
 (c)  suspeita de spread básico 'prejudicial à rentabilidade do Banco' 
Passando ao item 'c' (taxa prejudicial à rentabilidade do BNDES) , ponderamos que, consistindo o BNDES em banco de fomento - distinguindo-se, em essência, dos bancos comerciais -, é compreensível que concorram, por força de seu estatuto, objetivos outros que não a invariável maximização de seu resultado econômico-financeiro. 
Não se sugere, com isso, que ao BNDES seja admissível operar com a assunção de prejuízos, situação em que se burlariam as diretivas do Direito Financeiro atinentes à concessão de subvenção econômica - quer na forma de equalização, quer por outros meios. Tampouco se desconhece que, em outros processos em trâmite no TCU, demonstrou-se que, em várias contratações públicas de monta, as empreiteiras nacionais indiretamente beneficiadas com os financiamentos em comento exibiram conduta de extrema reprovabilidade.
Pondera-se, entretanto, não ser razoável firmar entendimento que venha a obstar o funcionamento regular do banco, por conta de irregularidades detectadas alhures, por mais hediondas que se tenham afigurado. Nessa linha, entendemos inviável exigir, ou sequer esperar, que o BNDES identifique, com absoluta precisão, e busque as maiores taxas de spread comportáveis em cada operação, maximizando sempre sua rentabilidade - igualando-se, assim, aos bancos comerciais. Tal postura, caso observada, frustraria o propósito de seu ato instituidor (arts. 8º a 11 da Lei 1.628/1952) e da competente regulamentação. 
Assim, surge indemonstrada a conclusão da SecexEstatais no sentido de que 'Não resta dúvida, porém, que o referido tratamento diferenciado que mereceram as ditas operações foi prejudicial à rentabilidade do BNDES' (peça 71, p. 14) . Para corroborar a assertiva da unidade técnica, careceríamos da estimativa da taxa máxima que o Banco poderia ter auferido (em cenário contrafactual) sem que o tomador do financiamento preterisse a contratação do prestador nacional - o que envolveria, no mínimo, extensa análise da concorrência global no setor de financiamento de serviços de engenharia. A rigor, seria necessário ainda adentrar, em minúcias, a modelagem econômico-financeira de cada projeto, pois é factível que as empreitadas financiadas, como tantas no setor de infraestrutura, redundassem inviáveis a um custo de capital de terceiros mais expressivo.
E é ainda possível que tais dificultosos levantamentos revelassem, ao fim e ao cabo, que mesmo o spread básico de 2%, praticado nas demais operações apontadas pela SecexEstatais como critério de comparação, tenha resultado 'prejudicial' à rentabilidade do banco, já que hipoteticamente um spread ainda superior poderia ter sido cobrado.
Entendemos incongruente, ademais, a afirmação da unidade técnica no sentido de que o resultado financeiro das quatro operações inquinadas teria sido 'sofrível, já que que uma das 4 operações (...) ficou na última posição do ranking de tais resultados, com o valor de 0,41%, seguida de perto, em termos de mal desempenho, das 3 demais' (peça 71, p. 14 - grifamos) . Tendo o BNDES efetuado uma série de operações de financiamento no período considerado, alguma (s) dela (s) certamente ocuparia (m) a última posição no 'ranking' de rentabilidade geral. 
A predicação conferida pela unidade instrutora ao resultado financeiro das quatro operações, portanto, surge imerecida - ou, ao menos, indemonstrada -, já que tal grave imputação teria de decorrer de comparativo com a 'rentabilidade máxima ideal do próprio projeto' (carecedora dos levantamentos, estudos e análises mencionados nos parágrafos precedentes desta peça) , e não da indevida comparação com outros projetos, de díspares características.
Finalizando o exame do achado descrito no item 'c' acima (taxa prejudicial à rentabilidade do banco) , questionamos igualmente a coerência dos argumentos deduzidos pela unidade técnica, ao inquinar as quatro operações em epígrafe, tendo em vista que o spread básico se situo abaixo do 'estipulado como meta de spread básico médio durante o período em que foram aprovadas tais operações' (peça 71, p. 14-15) , o qual oscilou entre 1,08% e 1,37% no referido período. Ora, é esperado que determinados valores posicionem-se acima da média, enquanto outros quedem inferiores a ela; sendo impossível, naturalmente, que todas as taxas resultem acima (ou abaixo) da média. Em suma, o spread de alguma operação realizada pelo BNDES no período necessariamente resultaria abaixo da média calculada a partir do conjunto de taxas praticadas, não sendo esse um motivo válido para impugná-la. 
Sequer se viabiliza a responsabilização dos agentes consoante o motivo evocado pela SecexEstatais em sua proposta de audiência (peça 1, p. 42 e ss.) , a saber: a suposta irregularidade no fato de que a rentabilidade básica das quatro sobreditas operações fora fixada 'em detrimento [assim] da busca pelo banco do alcance da meta de spread básico médio' (oscilante entre 1,08% e 1,37% no período) . 
Se às unidades internas do BNDES fosse vedado estabelecer spread básico abaixo daquele valor, não estaríamos diante de uma meta de spread médio, e sim de um 'piso', ou patamar mínimo compulsório, simplesmente. Em outros termos, não se trataria nem de 'meta', nem de 'média', mas de simples parâmetro mínimo a ser observado - o qual, segundo demonstrado pelo Quadro 2 deste parecer, constava de normativo interno próprio, devidamente respeitado no caso das operações sob exame.
Idealmente, cada projeto suporta um custo máximo de financiamento (é dizer, de despesas financeiras a serem incorridas) , correspondendo a diferentes spreads ótimos para cada projeto. Na prática, diante das dificuldades para se fixar com precisão aquela taxa ótima, trabalha-se com aproximações, de maior ou menor qualidade técnica. Diante dos indícios de insuficiência nos esforços para justificar e estimar com maior acuidade o spread básico ideal para cada projeto (já que o banco aplica taxas de rentabilidade mínima 'lineares' de 1% ou 2% entre vários projetos) , o Ministério Público de Contas da União opina por que seja exarada determinação ao BNDES, nos termos do art. 7º, § 3º, inciso V, da Resolução TCU 315/2020, a fim de que o BNDES passe a produzir e manter registros da justificativa técnica para fixação do spread básico de cada projeto a ser financiado.
 (d) fixação do spread básico 'abaixo do patamar considerado minimamente necessário para cobrir os custos de captação' do BNDES
O relatório de fiscalização 4/2017 (peça 7, p. 205-206) revela a origem da suspeita de que o BNDES teria fixado spread básico insuficiente para cobertura de seus custos operacionais:
952. É oportuno ressaltar que o representante do BNDES por ocasião da 56ª Reunião do Cofig, realizada em 27/3/2009 (peça 257) , alertara sobre possível descasamento entre as taxas até então praticadas (Libor + 1%) e os custos de captação do Banco, tendo em vista a utilização de recursos disponibilizados pelo Tesouro Nacional e de captação externa, com custos mais altos, portanto, que os do FAT. (peça 7, p. 206 - grifamos) 
Concluiu a unidade técnica, à época, que 'Assim, ao praticar o mesmo patamar de spread anteriormente considerado insuficiente para cobrir seus custos, estaria o BNDES operando abaixo até mesmo do necessário para minimamente remunerá-lo' (idem, ibidem) . Em síntese, a manifestação do representante do BNDES na reunião mencionada acima foi interpretada, pela unidade técnica do TCU, como admissão de insuficiência do spread estipulado. 
Todavia, o banco de fomento (peça 5, p. 4-5) esclarece que não se confirmou a hipótese aventada por seu representante - isto é, não houve emprego de recursos do Tesouro Nacional, captados a custos superiores aos do FAT-Cambial. Nesse sentido, o BNDES apresenta memória de cálculo demonstrativa do resultado positivo da operação, sumariada no Quadro 3 abaixo: 
Quadro 3 - Rentabilidade real auferida nas quatro operações investigadas
	Objeto do financiamento
	Resultado da intermediação financeira
	 (-) Pasep / Cofins 4,65%
	 (-) Despesas administrativas
	 (-) Tributos sobre o Lucro (45%) 
	= Resultado da operação

	Porto de Mariel - 3º tranche
	1,03%
	0,05%
	0,17%
	0,37%
	0,45%¹

	Porto de Mariel - 4º tranche
	0,94%
	0,04%
	0,15%
	0,34%
	0,41%

	Porto de Mariel - 5º tranche
	1%
	0,05%
	0,16%
	0,36%
	0,44%¹

	Corredor rodoviário oriental - Estrada Nacional N2
	1%
	0,05%
	0,17%
	0,35%
	0,43%

Obs: aproximação até a segunda casa decimal.
Fonte: de nota técnica de peça 4 (p. 5) e instrução de peça 71 (p. 8-9) , com adaptações. 
Assim, conforme reconhecido pela própria unidade técnica (peça 71, p. 13 - grifamos) :
77. A detalhada apuração, em atendimento direto ao comando do item 9.14 do referido decisum, que o BNDES realizou, exemplificada na sucessão de tabelas dos itens 40, 41 e 46 supra, mostra-se apta a afastar a ocorrência de operações deficitárias no âmbito dos financiamentos de exportações de serviços que compuseram a amostra do trabalho de fiscalização empreendido pelo TCU.
Elide-se, portanto, a imputação carreada na parte final do item 9.9 do Acórdão 1031/2018-TCU-Plenário, item 'd'.
III - Conclusão
Este representante do Ministério Público de Contas da União não vislumbra ter se concretizado a 'possível violação aos princípios da moralidade e eficiência insculpidos (...) , bem assim os princípios da finalidade, (...) razoabilidade e proporcionalidade', cuja apuração foi ordenada pelo item 9.9 do Acórdão 1031/2018-TCU-Plenário. Em outros termos, reputamos que o acervo documental colacionado aos autos não patenteia conduta desonesta, ineficiente, não-razoável ou desproporcional por partes dos agentes públicos atuantes nas operações financeiras em apreço.
Nota-se, contudo, falha na motivação para a taxa de spread básico escolhida para as transações em comento, independentemente da comparação com a taxa praticada em outras operações. 
Compulsando julgados precedentes, verificamos que a jurisprudência do Tribunal propende para a determinação de que o gestor passe a fundamentar explicitamente os atos administrativos examinados (viz itens 9.4.1 e 9.4.2 do Acórdão 1096/2019-TCU-Plenário, Rel. Min. Bruno Dantas; e item 9.2.1 do Acórdão 2466/2013-TCU-Plenário, Rel. Min. Ana Arraes) . 
Seguindo a orientação jurisprudencial acima, e amparando-se no art. 7º, § 3º, inciso V, da Resolução 315/2020, o Parquet de Contas opina por que o Douto Colegiado julgue parcialmente procedente esta representação, expedindo determinação ao BNDES para que produza e mantenha registros da justificativa técnica para fixação do spread básico de cada projeto a ser financiado.".
	É o relatório.

Allan Lúcio Sathler, 051.603.897-41; Felipe de Souza Ferreira Lobo, 287.798.888-01; Liliana De La Piedra Correa, 030.600.706-10; Marcellus Samir Salles, 796.620.997-00; Rudyard Bruno da Silva Rios, OAB 17532/E/DF; Saulo Benigno Puttini, OAB 42.154/DF; Vinicius Camargo Araújo, 954.646.381-72.

Procurador Rodrigo Medeiros de Lima.

REPRESENTAÇÃO. FINANCIAMENTOS À EXPORTAÇÃO DE SERVIÇOS DE ENGENHARIA. INDÍCIOS DE ADOÇÃO DE SPREADS BANCÁRIOS PREJUDICIAIS À RENTABILIDADE DO BNDES E DE CONCESSÃO DE TRATAMENTO DIFERENCIADO A ALGUNS PAÍSES. DILIGÊNCIAS. PROCEDÊNCIA PARCIAL. CIÊNCIA.

REPRESENTAÇÃO (REPR)

Secretaria de Controle Externo da Administração Indireta no Rio de Janeiro - SecexEstataisRJ.

Tratam os autos de Representação, instaurada, sob a forma de apartado do processo de auditoria TC Processo 032.888/2016-3, por força do item 9.9 do Acórdão 1031/2018-TCU-Plenário, de minha relatoria, vazado nos seguintes  termos: 
	"9.9. determinar a autuação de processo apartado conexo a este processo de auditoria, com natureza de representação, em cujo âmbito deverão ser avaliadas as condutas e as eventuais responsabilidades dos diversos agentes do BNDES, Camex e Cofig, que adotaram tratamento prejudicial à rentabilidade do Banco ao aprovar spread de 1% em pelo menos quatro operações, mas possivelmente não apenas nessas, abaixo do patamar considerado minimamente necessário para cobrir os custos de captação do Banco, sem justificativas técnicas adequadas, devidamente registradas nos respectivos Relatórios de Análise, com possível violação aos princípios da moralidade e eficiência insculpidos no caput do art. 37 da Constituição Federal de 1988, bem assim os princípios da finalidade, motivação, razoabilidade e proporcionalidade, definidos no caput do art. 2º da Lei 9.784/1999".
Adicionalmente, restou determinado ao BNDES, por meio do item 9.14 do referido Acórdão, que:
" (...) relativamente às operações nas quais foram utilizados spreads em alguns casos já reconhecidos pelo próprio banco como abaixo do patamar considerado minimamente necessário para cobrir seus custos de captação, informe ao Tribunal, no prazo de 90 dias, os custos de captação dos recursos utilizados como funding nas operações de financiamento à exportação de serviços contratadas até 2016 e apresente avaliação da efetiva remuneração do Banco, quantificando lucro ou prejuízo, em cada uma".
Tais informações foram complementadas pela unidade técnica por meio de diligência ao BNDES (§§ 4º e 5º da instrução, peça 71) .
Importante salientar, de início, não ter sido apurada circunstância que permitisse estender para além do BNDES eventual responsabilização pelos fatos aqui tratados (§ 81 da instrução, peça 71) .	
Após analisar os elementos contidos nos autos, a unidade instrutiva afirma não ter restado demonstrada a ocorrência de efetivo prejuízo ao BNDES, haja vista que as informações detalhadas apresentadas pelo banco mostraram-se aptas a afastar a ocorrência de operações deficitárias no conjunto de operações financeiras que compuseram a amostra do trabalho de fiscalização (§§ 75 e 77 da instrução) . Ademais, entende plausível e satisfatória a explicação apresentada pelo banco acerca do caráter especulativo e preventivo das declarações de seu representante, na 56ª Reunião do Cofig, no sentido de que o spread de 1% seria inferior aos custos de captação do banco para a linha de crédito em questão, haja vista que a expectativa de que se tornariam necessários outros fundings além do FAT não se confirmou (§§ 76 da instrução) .
A despeito disso, a unidade técnica entende que restou constatado que a adoção do spread de 1% em quatro operações foi prejudicial à rentabilidade do banco, uma vez que as operações às quais foi aplicada essa taxa encontram-se entre as de menor rentabilidade na carteira da Área Internacional (§ 78 da instrução) . 
Em paralelo, a unidade instrutiva aponta que subsiste a irregularidade consistente na ausência de justificativas técnicas adequadas para a utilização do spread de 1% em quatro operações quando, à época, o spread corrente, e adotado nas outras operações da amostra, era de 2% (§ 79 da instrução) .
A unidade técnica assim descreveu o indício de irregularidade por ela detectado (§ 83 da instrução) :
	"Adoção de spread de 1% para efeito de remuneração básica de financiamento, quando o corrente à época era de 2%, em detrimento assim da busca pelo banco de fomento do alcance da meta de spread básico médio, fixada no período em patamar superior a 1%, tratamento diferenciado esse que mereceram as operações financiadas 3191044 (Porto de Mariel - 3 Tranche) , 4157857 (Porto de Mariel - 4 Tranche) , 5122622 (Porto de Mariel - 5 Tranche) e 2916257 (Corredor Rodoviário Oriental - Estrada Nacional N2) , em cujos relatórios de análise, ou mesmo em outro documento de suporte, não constaram as devidas justificativas técnicas para a prática de tal spread mais módico, não obstante vigente, na ocasião da concessão dos financiamentos, política operacional exigindo que as condições financeiras da modalidade Buyer's credit, na qual se enquadravam tais empréstimos, fossem definidas conforme a estrutura de cada operação, restando dessa maneira violados os princípios da moralidade e eficiência insculpidos no caput do art. 37 da Constituição Federal de 1988, bem assim os princípios da finalidade, motivação, razoabilidade e proporcionalidade, definidos no caput do art. 2º da Lei 9.784/1999.".
Em resumo, a unidade técnica entende que a adoção de spread da ordem de 1% em quatro operações, enquanto as demais receberam spreads da ordem de 2% (duas vezes superior) , sem que restassem registradas quaisquer razões ou análises para tanto, significou tratamento diferenciado não justificado aos dois países beneficiários dos financiamentos, e que, apesar de não ter representado prejuízo para o banco, teria implicado em redução de sua lucratividade, e, portanto, teriam produzido, nesse sentido, um resultado negativo. No entender da unidade técnica, isso representaria indício de irregularidade suficiente a ensejar a audiência dos responsáveis nas análises e aprovação das operações. Nesse sentido a sua proposta.
O Representante do Ministério Público junto a este Tribunal diverge das análises e conclusões da unidade técnica. Entende o MP/TCU que:
	a) uma vez que o spread de 1% não era vedado pelos normativos de regência (ou antes, que era amparado pelas normas vigentes) , não se pode concluir ter ocorrido tratamento (ou spread) diferenciado entre as operações constantes da amostra (§§ 14 a 16 de seu parecer, peça 77) ;
	b) apesar de reconhecer a insuficiência dos esforços do banco para estimar com maior acuidade o spread básico ideal para cada projeto, e a ausência de memória de cálculo tendente a embasar o spread de 1%, não se confirmaram os indícios de discriminação (§§ 17 a 21 do parecer, peça 77) ;
	c) não restou configurada a utilização de taxa prejudicial à rentabilidade do banco, uma vez que individualmente não produziu prejuízo, que entre todas as taxas utilizáveis algumas seriam inferiores e outras superiores, que as metas de rentabilidade média implicam em rentabilidades maiores e menores, que o spread de 1% era permitido, ainda que configurando uma rentabilidade menor que o spread mais elevado (§§ 22 a 32 do parecer) ; e
	d) o spread de 1% não se mostrou insuficiente para cobrir os custos de captação do banco, conforme demonstrado pela ausência de prejuízo em qualquer das quatro operações em que ele foi utilizado (§§ 33 a 37 do parecer) .
Por ser bastante clara e didática, passo a utilizar a divisão de enfoques apresentada pelo MP/TCU em seu parecer, retro sumarizada.
Divergindo do Parquet e concordando com a unidade técnica, entendo ter restado configurada a hipótese de adoção de tratamento diferenciado entre as operações integrantes da amostra. Entre 26 operações com países diversos, 22 receberam spread de 2% e apenas quatro, beneficiando 2 (dois) países, receberam o spread de 1%, mais vantajoso. Caso isso resultasse da aplicação de uma metodologia qualquer, ou da conjugação de critérios objetivos, não se poderia afirmar ter ocorrido "tratamento diferenciado", pois, ainda que o resultado fosse o mesmo, ele teria decorrido da aplicação de mesmo tratamento. Entendo, no caso, que o tratamento diferenciado resulta da arbitrariedade da diferenciação.
Isso remete para a segunda questão, relacionada a ser tal adoção de spread diferenciado desarrazoada. Para melhor expressar meu entendimento a respeito da questão, vou atribuir à expressão "desarrazoado" dois sentidos: primeiro, como algo situado fora de uma faixa de razoabilidade, segundo, como algo para o que não foi apresentado uma razão. 
No primeiro sentido, entendo que o spread de 1% não se situa fora de uma faixa razoável,  tendo sido demonstrado nos autos, inclusive, que sua utilização não produziu prejuízo nas operações em que utilizados. Quanto ao segundo sentido, observo que não foi apresentada nos autos qualquer razão para a utilização do spread de 1% exatamente nessas quatro operações. Uma vez que a frequência de adoção taxa de 2% foi 5,5 vezes superior à de adoção da taxa de 1%, parece-me que a taxa normalmente adotada era a primeira e que, como exceção, mas sem qualquer razão, resolveu-se utilizar a segunda taxa em algumas poucas operações. Nesse sentido, entendo que a adoção de spread de 1% nas quatro operações foi desarrazoada. 
Com relação à questão da rentabilidade da referida taxa de 1%, novamente entendo que deva ser tratada sob dois enfoques: primeiro, o da "taxa de rentabilidade", segundo, o da "rentabilidade absoluta". Sob o primeiro enfoque, a utilização de taxas em seus limites inferiores produz taxas de rentabilidade, tanto individuais quanto médias, inferiores, o que conduz à constatação de que a exclusão das quatro operações, que detinham as menores taxas de rentabilidade individuais, tenderia a elevar a taxa de rentabilidade média das operações integrantes da amostra. Não obstante, observo que o mesmo raciocínio não se aplica à "rentabilidade absoluta". Uma vez que essas quatro operações foram lucrativas, elas contribuíram positivamente para o resultado, e o lucro absoluto do banco com o conjunto de operações da amostra seria inferior se elas fossem excluídas. Ademais, não se pode desconsiderar que a lucratividade de cada operação depende do rateio do custo operacional do banco por cada uma delas, e que a redução do número de operações acaba elevando o custo operacional de cada operação remanescente. No extremo, se excluirmos todas as operações menos a mais rentável, é de todo provável que o banco se torne imediatamente deficitário, pois apenas uma operação será incapaz de cobrir todo o custo operacional da instituição. Ou seja, ainda que as taxas de rentabilidade de cada uma dessas quatro operações possam ser consideradas inferiores às das outras operações, mesmo assim elas continuaram sendo rentáveis para o banco.  
Assim, entendo ter ocorrido tratamento diferenciado não justificado, consistente na adoção de spreads inferiores para as operações do Porto de Mariel, em Cuba, e do Corredor Rodoviário Oriental, em Gana, sem que tenham sido registradas as razões para tanto. Por outro lado, entendo não ser possível afirmar que isso tenha resultado em prejuízo ao banco ou mesmo redução da rentabilidade do banco. 
Poder-se-ia pensar em ouvir em audiência os responsáveis pela adoção não justificada de tais spreads, como proposto pela unidade técnica, mas entendo que, in casu, isso não seria de todo adequado.
Os principais motivos que conduziram à constituição deste apartado foram, a teor do item 9.9 do Acórdão 1031/2018-TCU-Plenário retro transcrito, a possibilidade de que a adoção do spread de 1% (a) teria sido prejudicial à rentabilidade do banco; e (b) estaria abaixo da remuneração mínima necessária para cobrir os custos de captação do banco. Conforme já analisado, nenhuma dessas hipóteses foi confirmada.  
Restaria o terceiro motivo, relacionado à ausência de justificativas técnicas adequadas para adoção da taxa de 1%, que realmente se verificaram ausentes. Mas entendo que tal motivo encontra-se relacionado aos dois primeiros, e mesmo deles dependentes, pelo que, no presente caso, não deve subsistir isoladamente. 
Como bem suscitou o Representante do MP/TCU, a taxa de 1% encontrava-se albergada pelas normas, assim como a taxa de 2%, assim como qualquer taxa entre elas e assim como uma taxa eventualmente superior. Nesse sentido, a falha observável seria a de que o BNDES não detinha, e talvez ainda não detenha, uma metodologia, normatizada e reproduzível, para o estabelecimento de taxas de spreads diferenciadas, por exemplo, por tipo de operação, por características de clientes, por valor da operação, etc, enfim, por quaisquer que sejam os parâmetros em razão dos quais os spreads devam ser estabelecidos. Ausentes uma metodologia e/ou uma análise caso-a-caso, devidamente registradas nos procedimentos de análise de cada operação, qualquer taxa pode ser considerada arbitrária, e a eventual irregularidade passaria a ser, como aponta o Parquet, a ausência de produção e manutenção de registros de justificativas técnicas para utilização de qualquer taxa de spread, e não apenas a de 1%. 
Em conclusão, entendo ter ocorrido tratamento diferenciado não justificado, porque foram praticadas taxas diferentes em apenas 4 operações, bastante inferiores às adotadas nas outras 22 operações da amostra analisada, sem que tenha sido apresentada qualquer razão para tanto. Mas não proponho a realização das audiências sob esse fundamento, com vistas à eventual sanção de responsáveis, por entender que a falha remanescente, dentre aquelas ensejadoras da presente representação - qual seja, a ausência de justificativas técnicas para adoção de taxa de spread de 1% - se reproduz em todas as operações e com qualquer taxa utilizada, e não apenas nessas 4 operações e com relação à referida taxa de 1%. 
Ademais, o fato de não terem sido observados qualquer violação a norma interna do banco, ou externa, e qualquer prejuízo à instituição reduz, a meu ver, a gravidade dessa falha remanescente, pelo que também desaconselha, no caso dos autos, a aplicação de qualquer sanção. 
Objetivando evitar novas ocorrências da falha observada, e alterando proposta do MP/TCU, proporei seja dada ciência ao BNDES de que a adoção de uma determinada taxa de spread básico sem o necessário e suficiente registro das causas que levaram ao seu dimensionamento, quando os normativos permitirem o estabelecimento de taxas diferentes, pode representar ausência de fundamentação da decisão, com possíveis ofensas aos princípios da motivação dos atos públicos, da fundamentação das decisões administrativas e da impessoalidade. 
Entendo, como também o fez a unidade técnica, que não há razão ou necessidade para a concessão de vista ou cópia dos presentes autos à Secretaria do Tesouro Nacional - STN ou de autorizar seu ingresso como parte interessada nos autos.
	Assim, destacando minha divergência parcial com as análises oferecidas tanto pela unidade técnica em sua instrução, quanto pelo MP/TCU em seu parecer, mas acolhendo a proposta apresentada pelo Parquet, manifesto-me por que o Tribunal adote o Acórdão que ora submeto à deliberação deste Colegiado.
TCU, Sala das Sessões Ministro Luciano Brandão Alves de Souza, em 3 de fevereiro de 2021.
 
AUGUSTO SHERMAN CAVALCANTI
Relator